---
title: "proy"
author: "Aleksei Cheremisinov"
date: "2026-03-05"
output: 
  html_document:
    toc: true
    toc_float:
      collapsed: false
    toc_depth: 3
---
# --- Libraries ---

```{r setup, include=FALSE, cache=TRUE}
library("ggplot2")
library("dplyr")
library(maps)

library(sf)
library(httr)
library(jsonlite)
library(leaflet)
library(leaflet.extras)
library(dplyr)
library(ggplot2)
library(tidyr)
library(knitr)
library(sf)
library(httr)
library(jsonlite)
library(leaflet)
library(ggplot2)
library(tidyr)
library(dplyr)
library(knitr)
library(scales)
library(crosstalk)
library(htmltools)

library("ggplot2")
library("dplyr")
library(maps)


```

```{r limpieza, include=FALSE}
# Charge les données nettoyées (générées par limpieza.R)
lynx_clean2  <- readRDS("lynx_clean2.rds")
quebr_clean2 <- readRDS("quebr_clean2.rds")
lynx_clean   <- readRDS("lynx_clean.rds")
quebr_clean  <- readRDS("quebr_clean.rds")
```



### 4.3 Resumen de la limpieza

En resumen, tras aplicar los filtros de selección, localización, calidad espacial, consistencia temporal y eliminación de duplicados, se obtienen dos conjuntos de datos más homogéneos y adecuados para el análisis. Esta depuración permite trabajar con observaciones comparables y reduce el efecto de registros incompletos o problemáticos.

## 5. Objetivo 1. Visualización de avistamientos

En este objetivo se analiza la evolución temporal y la distribución espacial de los avistamientos del lince ibérico y del quebrantahuesos en España durante los últimos 35 años.

### 5.1 Evolución temporal

En primer lugar, se analiza la evolución temporal del número de avistamientos en España durante el periodo 1990–2025. Se selecciona este intervalo porque se ajusta al horizonte temporal de 30–40 años planteado en el proyecto y permite evitar la influencia de registros demasiado antiguos y escasos.

```{r, cache=TRUE}
lynx_obj1  <- lynx_clean[lynx_clean$year >= 1990, ]
quebr_obj1 <- quebr_clean[quebr_clean$year >= 1990, ]
```

```{r, cache=TRUE}
lynx_years <- as.data.frame(table(lynx_obj1$year))
colnames(lynx_years) <- c("year", "n")
lynx_years$year <- as.numeric(as.character(lynx_years$year))

quebr_years <- as.data.frame(table(quebr_obj1$year))
colnames(quebr_years) <- c("year", "n")
quebr_years$year <- as.numeric(as.character(quebr_years$year))
```

```{r, cache=TRUE}
ggplot(lynx_years, aes(x = year, y = n)) +
  geom_line() +
  geom_point() +
  labs(
    title = "Number of Iberian lynx sightings per year in Spain (1990–2025)",
    x = "Year",
    y = "Number of sightings"
  ) +
  theme_minimal()
```

En la serie temporal del lince ibérico se observa una tendencia general creciente en el número de avistamientos a lo largo del periodo analizado. Este aumento es especialmente visible a partir de la década de 2010.

Sin embargo, destaca un pico muy pronunciado en un año concreto, con un número de observaciones muy superior al resto. Este comportamiento no parece corresponder a una evolución natural de la población, sino más bien a un efecto relacionado con la recopilación de datos, como la incorporación masiva de registros o campañas de observación intensiva.

Por tanto, aunque existe una tendencia al alza, los resultados deben interpretarse con cautela debido a la posible influencia de este valor atípico.

```{r, cache=TRUE}
ggplot(quebr_years, aes(x = year, y = n)) +
  geom_line() +
  geom_point() +
  labs(
    title = "Number of Bearded Vulture sightings per year in Spain (1990–2025)",
    x = "Year",
    y = "Number of sightings"
  ) +
  theme_minimal()
```

En el caso del quebrantahuesos, se observa una tendencia claramente creciente en el número de avistamientos desde principios de los años 2000. Este incremento es progresivo y se intensifica especialmente en la última década.

Este comportamiento puede reflejar tanto una mejora en el estado de conservación de la especie como un aumento en el esfuerzo de observación y en la disponibilidad de datos.

Sin embargo, en los últimos años se aprecia una caída brusca en el número de registros. Este descenso no debe interpretarse como una disminución real de la población, sino probablemente como consecuencia de que los datos más recientes aún no están completamente incorporados en la base de datos.

### 5.2 Distribución espacial

```{r, cache=TRUE}
lynx_obj1$period <- cut(
  lynx_obj1$year,
  breaks = c(1990, 2000, 2010, 2020, 2026),
  labels = c("1990-1999", "2000-2009", "2010-2019", "2020-2025"),
  right = FALSE
)

lynx_obj1 <- lynx_obj1[!is.na(lynx_obj1$period), ]

quebr_obj1$period <- cut(
  quebr_obj1$year,
  breaks = c(1990, 2000, 2010, 2020, 2026),
  labels = c("1990-1999", "2000-2009", "2010-2019", "2020-2025"),
  right = FALSE
)

quebr_obj1 <- quebr_obj1[!is.na(quebr_obj1$period), ]
```

Tras analizar la evolución temporal, se estudia a continuación la distribución espacial de los avistamientos. Para facilitar la interpretación, los registros se agrupan en cuatro periodos temporales en lugar de utilizar el año exacto como escala continua.

La siguiente figura muestra la evolución temporal del número de avistamientos del lince ibérico en España.

```{r, cache=TRUE}
spain_map <- map_data("world", region = "Spain")

ggplot() +
  geom_polygon(
    data = spain_map,
    aes(x = long, y = lat, group = group),
    fill = "gray95", color = "black"
  ) +
  geom_point(
    data = lynx_obj1,
    aes(x = decimalLongitude, y = decimalLatitude, color = period),
    alpha = 0.5, size = 1
  ) +
  labs(       
    title = "Spatial distribution of Iberian lynx sightings in Spain by period",
    x = "Longitude",
    y = "Latitude",
    color = "Period"
  ) +
  coord_fixed(1.3) +
  theme_minimal()
```

A continuación se presenta la evolución temporal de los avistamientos del quebrantahuesos.

```{r, cache=TRUE}
spain_map <- map_data("world", region = "Spain")

ggplot() +
  geom_polygon(
    data = spain_map,
    aes(x = long, y = lat, group = group),
    fill = "gray95", color = "black"
  ) +
  geom_point(
    data = quebr_obj1,
    aes(x = decimalLongitude, y = decimalLatitude, color = period),
    alpha = 0.5, size = 1
  ) +
  labs(
    title = "Spatial distribution of Bearded Vulture sightings in Spain by period",
    x = "Longitude",
    y = "Latitude",
    color = "Period"
  ) +
  coord_fixed(1.3) +
  theme_minimal()
```

En general, se observa que el lince ibérico presenta una distribución más concentrada en el sur de España, mientras que el quebrantahuesos se localiza principalmente en zonas montañosas del norte. Además, el número de observaciones aumenta en las últimas décadas, lo que puede reflejar tanto una mejora en la conservación como un aumento en la recopilación de datos.

## 6 Objetivo 2.

## 7 Objetivo 3.

### Estudio del hábitat - LYNX

Para cada coordenada, en ese momento, sacar las variables meteológicas
El API de OPENMETEO permite obtener variable meteológicas desde 1940-01-01 hasta la actualidad

PASO1: para cada fecha, calcular un rango (inicio y fin de mes) mensual para OPENMETEO, en el que luego haremos la media mensual

```{r, cache=TRUE}
library(lubridate)

lynx_clean2$start_date <- as.Date(paste(lynx_clean2$año, lynx_clean2$mes, "01", sep = "-"))
lynx_clean2$end_date   <- ceiling_date(lynx_clean2$start_date, "month") - days(1)
```
PASO2: función para comunicar con el API OPENMETEO
Enviamos una (latitud, longitud, fecha inicio, fecha fin) y OPENMETEO nos devuelve un dataframe que contiene datos de temperatura, precipitación diario, calculamos la media temperatura y la precipitacion acumulada.
```{r, cache=TRUE}
library(httr)
library(jsonlite)

get_openmeteo_monthly <- function(lat, lon, start_date, end_date) {
  Sys.sleep(0.2)  # evitar Minutely API bloqueo
  url <- "https://archive-api.open-meteo.com/v1/archive"

  res <- GET(
    url,
    query = list(
      latitude = lat,
      longitude = lon,
      start_date = start_date,
      end_date = end_date,
      daily = "temperature_2m_mean,precipitation_sum",
      timezone = "UTC"
    )
  )

  datos <- fromJSON(content(res, "text", encoding = "UTF-8"))

  datos$temp_media_mensual <- mean(datos$daily$temperature_2m_mean, na.rm = TRUE)
  datos$precip_mensual     <- sum(datos$daily$precipitation_sum, na.rm = TRUE)
  return(datos)
}
```
PRUEBA:
```{r, cache=TRUE}
m <- get_openmeteo_monthly(
  lat = 39.47,
  lon = -0.38,
  start_date = "2020-02-01",
  end_date   = "2020-02-28"
)

m
```

PASO3: creamos una tabla única para las fechas

```{r, cache=TRUE}
library(dplyr)

df_fechas_OM <- lynx_clean2 %>%
  distinct( decimalLatitude, decimalLongitude, start_date, end_date) %>%
  arrange(start_date, end_date)
nrow(df_fechas_OM)
```

PASO4: iterar la llamada fila por fila
```{r, cache=TRUE}
df_fechas_OM <- df_fechas_OM %>%
  rowwise() %>%
  mutate(
    meteo = list(
      get_openmeteo_monthly(decimalLatitude, decimalLongitude,start_date, end_date)
  )
)%>% 
  
  ungroup()
```
PASO 5: Extraer de la lista respuesta solo los datos que nos interesa
```{r, cache=TRUE}
df_meses <- df_fechas_OM %>%
  mutate(
    temp_media_mensual = meteo$temp_media_mensual,
    precip_mensual     = meteo$precip_mensual
  ) %>%
  select(-meteo)

```

PASO 6: unir las columnas respuestas con la tabla original
```{r, cache=TRUE}
lynx_clean2 <- df_meses %>%
  left_join(
    df_meses,
    by = c( "lat", "lon","start_date", "end_date",)
  )

```


# ======================================================
# OBJECTIVE 2: Analysis of the Impact of Protected Areas
# ======================================================

```{r prep_spatial_data, warning=FALSE, message=FALSE}
# Disable S2 spherical geometry to avoid precision errors with OSM polygons

print("hello")

sf_use_s2(FALSE)

# ============================================================
# 6.1 Carga y Procesado (Optimizado con Caching .rds)
# ============================================================
processed_data_file <- "protected_areas_spain.rds"

if (file.exists(processed_data_file)) {
  # Si ya existe, lo cargamos
  protected_sf_spain <- readRDS(processed_data_file)
} else {
  # Si no existe, hacemos el trabajo pesado
  poly0 <- st_read("poly0/WDPA_Apr2026_Public_shp-polygons.shp", quiet = TRUE)
  poly1 <- st_read("poly1/WDPA_Apr2026_Public_shp-polygons.shp", quiet = TRUE)
  poly2 <- st_read("poly2/WDPA_Apr2026_Public_shp-polygons.shp", quiet = TRUE)
  
  protected_sf_spain <- rbind(poly0, poly1, poly2) %>%
    filter(ISO3 == "ESP")
  
  saveRDS(protected_sf_spain, processed_data_file)
  rm(poly0, poly1, poly2)
}

# ============================================================
# 6.2 Spatial Join & Map Preparation
# ============================================================
lynx_sf  <- st_as_sf(lynx_obj1, coords = c("decimalLongitude", "decimalLatitude"), crs = 4326, remove = FALSE)
quebr_sf <- st_as_sf(quebr_obj1, coords = c("decimalLongitude", "decimalLatitude"), crs = 4326, remove = FALSE)

lynx_sf$in_protected  <- lengths(st_intersects(lynx_sf,  protected_sf_spain)) > 0
quebr_sf$in_protected <- lengths(st_intersects(quebr_sf, protected_sf_spain)) > 0

lynx_obj2  <- st_drop_geometry(lynx_sf)
quebr_obj2 <- st_drop_geometry(quebr_sf)

# Simplificamos TODAS las zonas para el mapa (Bug visual arreglado)
protected_sf_map <- protected_sf_spain %>%
  st_simplify(dTolerance = 0.005)

# ============================================================
# 6.3 Spatial join: inside / outside protected area
# ============================================================

# Flag each sighting based on whether it falls within a protected area
lynx_sf$in_protected  <- lengths(st_intersects(lynx_sf,  protected_sf_spain)) > 0
quebr_sf$in_protected <- lengths(st_intersects(quebr_sf, protected_sf_spain)) > 0

# Drop geometry to work with standard data frames
lynx_obj2  <- st_drop_geometry(lynx_sf)
quebr_obj2 <- st_drop_geometry(quebr_sf)

# Quick summary check
cat("=== Iberian Lynx ===\n");   print(table(lynx_obj2$in_protected))
cat("=== Bearded Vulture ===\n"); print(table(quebr_obj2$in_protected))


# ============================================================
# 6.4 Plot: Annual evolution of sightings by zone
# ============================================================
plot_evolution <- function(df, species_name) {
  df %>%
    filter(year >= 1990) %>%
    mutate(Zone = ifelse(in_protected, "Protected", "Non-protected")) %>%
    group_by(year, Zone) %>%
    summarise(count = n(), .groups = "drop") %>%
    ggplot(aes(x = year, y = count, color = Zone)) +
    geom_line(linewidth = 1) +
    geom_point(size = 2) +
    scale_color_manual(values = c("Protected" = "#2E7D32", "Non-protected" = "#C62828")) +
    labs(
      title = paste("Evolution of", species_name, "sightings (1990–2025)"),
      x = "Year", y = "Number of sightings"
    ) +
    theme_minimal() +
    theme(legend.position = "bottom")
}

# Affichage côte à côte ou l'un sous l'autre
plot_evolution(lynx_obj2,  "Iberian Lynx")
plot_evolution(quebr_obj2, "Bearded Vulture")

# ============================================================
# 6.5 Heatmap: Period-to-period growth rate by zone
# ============================================================
target_years <- c(2007, 2010, 2013, 2018, 2020, 2021, 2022, 2023, 2024, 2025)

prepare_period_data <- function(df, species_name) {
  df %>%
    filter(year %in% target_years) %>%
    mutate(zone = ifelse(in_protected, "Protected", "Non-protected")) %>%
    group_by(year, zone) %>%
    summarise(total = n(), .groups = "drop") %>%
    complete(year = target_years, zone, fill = list(total = 0)) %>%
    mutate(species = species_name)
}

combined_periods <- bind_rows(
  prepare_period_data(lynx_obj2,  "Iberian Lynx"),
  prepare_period_data(quebr_obj2, "Bearded Vulture")
)

heatmap_data <- combined_periods %>%
  group_by(species, zone) %>%
  arrange(year) %>%
  mutate(
    prev_year  = lag(year),
    prev_total = lag(total),
    period     = ifelse(!is.na(prev_year), paste0(prev_year, "-", year), NA),
    delta_pct  = ifelse(!is.na(prev_total) & prev_total >= 5,
                        round((total - prev_total) / prev_total * 100, 1),
                        NA),
    label_text = case_when(
      is.na(prev_total)  ~ "N/A",
      prev_total < 5     ~ paste0(prev_total, " \u2192 ", total),
      delta_pct > 0      ~ paste0("+", delta_pct, "%"),
      TRUE               ~ paste0(delta_pct, "%")
    )
  ) %>%
  filter(!is.na(period)) %>%
  mutate(period = factor(period, levels = unique(period)))

ggplot(heatmap_data, aes(x = period, y = zone, fill = delta_pct)) +
  geom_tile(color = "white", linewidth = 0.8) +
  geom_text(
    aes(label = label_text, color = is.na(delta_pct) | abs(delta_pct) < 50),
    size = 3.5, fontface = "bold", show.legend = FALSE
  ) +
  scale_color_manual(values = c("TRUE" = "black", "FALSE" = "white")) +
  facet_wrap(~ species, ncol = 1) +
  scale_fill_gradient2(
    low = "#C62828", mid = "#FFF9C4", high = "#2E7D32",
    midpoint = 0, limits = c(-100, 150),
    oob = scales::squish, na.value = "grey90", name = "Growth (%)"
  ) +
  labs(
    title = "Period-to-period change in sightings by zone",
    subtitle = "Grey blocks: absolute counts shown when baseline < 5 sightings.",
    x = "Comparison period", y = NULL
  ) +
  theme_minimal(base_size = 12) +
  theme(
    axis.text.x = element_text(angle = 45, hjust = 1),
    legend.position = "right",
    strip.text = element_text(face = "bold", size = 13),
    panel.grid = element_blank()
  )
# ============================================================
# 6.6 % share: Protected vs Non-protected
# ============================================================
pct_data <- combined_periods %>%
  group_by(species, year) %>%
  mutate(pct = round(total / sum(total) * 100, 1)) %>%
  ungroup() %>%
  group_by(species, year) %>%
  filter(sum(total) > 0) %>%
  ungroup()

ggplot(pct_data, aes(x = factor(year), y = pct, fill = zone)) +
  geom_col(position = "fill", width = 0.7) +
  geom_text(
    aes(label = ifelse(pct >= 8, paste0(pct, "%"), "")),
    position = position_fill(vjust = 0.5),
    size = 3.2, fontface = "bold", color = "white"
  ) +
  scale_y_continuous(labels = percent_format()) +
  scale_fill_manual(
    values = c("Protected" = "#2E7D32", "Non-protected" = "#C62828"),
    name   = NULL
  ) +
  facet_wrap(~ species, ncol = 1) +
  labs(
    title = "Share of sightings inside vs outside protected areas",
    x = "Year", y = "Proportion of sightings"
  ) +
  theme_minimal(base_size = 12) +
  theme(
    legend.position = "bottom",
    strip.text = element_text(face = "bold", size = 13),
    panel.grid.major.x = element_blank(),
    axis.text.x = element_text(angle = 45, hjust = 1)
  )
# ============================================================
# 6.7 Interactive map — Two species maps + click coordinates
# ============================================================

library(leaflet)
library(sf)
library(dplyr)
library(htmltools)
library(htmlwidgets)

# ── Palettes séparées par espèce ────────────────────────────
pal_lynx <- colorFactor(
  palette = c("#006d2c", "#e6550d"),
  domain  = c("TRUE", "FALSE")
)

pal_vulture <- colorFactor(
  palette = c("#2b8cbe", "#c51b8a"),
  domain  = c("TRUE", "FALSE")
)

# ── Fonction helper : construit une map pour une espèce ─────
make_species_map <- function(sp_sf, sp_name, pal, map_id) {

  sp_data <- sp_sf %>%
    filter(year %in% target_years) %>%
    mutate(
      lng          = st_coordinates(.)[, 1],
      lat          = st_coordinates(.)[, 2],
      color_group  = as.character(in_protected)
    ) %>%
    st_drop_geometry()

  # JS injecté pour afficher les coordonnées au clic
  click_js <- sprintf("
    function(el, x) {
      var map = this;
      var coordBox = document.getElementById('coords-%s');
      map.on('click', function(e) {
        var lat = e.latlng.lat.toFixed(5);
        var lng = e.latlng.lng.toFixed(5);
        coordBox.innerHTML =
          '<b>Lat:</b> ' + lat + '&nbsp;&nbsp;<b>Lon:</b> ' + lng;
      });
    }
  ", map_id)

  leaflet(sp_data, width = "100%%", height = 420) %>%
    addProviderTiles(providers$CartoDB.Positron) %>%

    # Zones protégées
    addPolygons(
      data        = protected_sf_map,
      color       = "#2ca25f",
      weight      = 1,
      fillOpacity = 0.2,
      group       = "Protected Areas",
      label       = ~DESIG_ENG
    ) %>%

    # Points d'observation
    addCircleMarkers(
      lng         = ~lng,
      lat         = ~lat,
      color       = ~pal(color_group),
      radius      = 4,
      stroke      = TRUE,
      weight      = 1,
      fillOpacity = 0.85,
      popup = ~paste0(
        "<b>", sp_name, "</b> (", year, ")<br>",
        "Status: ", ifelse(
          in_protected,
          "Inside protected area",
          "Outside protected area"
        ), "<br>",
        "<span style='color:#888;font-size:11px'>",
        round(lng, 4), ", ", round(lat, 4),
        "</span>"
      )
    ) %>%

    addLayersControl(
      overlayGroups = "Protected Areas",
      options       = layersControlOptions(collapsed = FALSE)
    ) %>%

    # Légende
    addLegend(
      position = "bottomright",
      colors   = c(pal("TRUE"), pal("FALSE")),
      labels   = c("Inside protected area", "Outside protected area"),
      title    = sp_name,
      opacity  = 0.9
    ) %>%

    # Injection du handler JS pour les coordonnées au clic
    htmlwidgets::onRender(click_js)
}

# ── Construction des deux maps ───────────────────────────────
map_lynx    <- make_species_map(lynx_sf,  "Lynx",    pal_lynx,    "lynx")
map_vulture <- make_species_map(quebr_sf, "Vulture", pal_vulture, "vulture")

# ── Slider d'année partagé (optionnel, sans Crosstalk) ───────
# Si tu veux conserver le slider Crosstalk, voir note en bas.

# ── Assemblage HTML final ────────────────────────────────────
tagList(

  # --- Titre ---
  tags$h4(
    style = "margin: 12px 0 4px; font-family: sans-serif;",
    "Species distribution — Lynx & Vulture"
  ),

  # --- Barre de coordonnées globale ---
  tags$div(
    style = paste(
      "display: flex; gap: 24px; margin-bottom: 8px;",
      "padding: 6px 12px; background: #f8f9fa;",
      "border: 1px solid #ddd; border-radius: 6px;",
      "font-family: monospace; font-size: 13px; color: #333;"
    ),
    tags$span(
      style = "font-weight: 600; color: #555;",
      "Click on a map to get coordinates:"
    ),
    tags$span(id = "coords-lynx",
      style = "color: #006d2c;",
      "Lynx map — —"
    ),
    tags$span(
      style = "color: #ccc;", "|"
    ),
    tags$span(id = "coords-vulture",
      style = "color: #2b8cbe;",
      "Vulture map — —"
    )
  ),

  # --- Deux maps côte à côte ---
  tags$div(
    style = "display: flex; gap: 12px; align-items: flex-start;",

    tags$div(
      style = "flex: 1; min-width: 0;",
      tags$div(
        style = paste(
          "padding: 6px 10px; background: #006d2c15;",
          "border-left: 3px solid #006d2c;",
          "font-family: sans-serif; font-size: 13px;",
          "font-weight: 600; margin-bottom: 4px;"
        ),
        "Lynx (Lynx lynx)"
      ),
      map_lynx
    ),

    tags$div(
      style = "flex: 1; min-width: 0;",
      tags$div(
        style = paste(
          "padding: 6px 10px; background: #2b8cbe15;",
          "border-left: 3px solid #2b8cbe;",
          "font-family: sans-serif; font-size: 13px;",
          "font-weight: 600; margin-bottom: 4px;"
        ),
        "Vulture (Gyps fulvus)"
      ),
      map_vulture
    )
  )
)