---
title: "proy"
author: "Proyii"
date: "2026-03-05"
output: 
  html_document:
    toc: true
    toc_float:
      collapsed: false
    toc_depth: 3
---

```{r setup, include=FALSE, warning=FALSE, message=FALSE}
# ------------------------------------------------------------
# Carga de las librerias
# ------------------------------------------------------------
library(ggplot2)
library(dplyr)
library(tidyr)
library(stringr)
library(lubridate)
library(stringi)
library(purrr)
library(maps)
library(sf)
library(httr)
library(jsonlite)
library(leaflet)
library(leaflet.extras)
library(crosstalk)
library(htmltools)
library(htmlwidgets)
library(knitr)
library(scales)
library(plotly)
library(geosphere)
```


```{r}
# Carga de los datos
invisible(sf_use_s2(FALSE))

Lynx  <- read.csv("Lynx.csv",              sep = "\t", quote = "")
Quebr <- read.csv("Quebrantahuesos.csv",   sep = "\t", quote = "")

```

# 1. Limpieza de datos

Para ambas especies (lince ibérico y quebrantahuesos) se aplica un mismo procedimiento de limpieza con el objetivo de obtener conjuntos de datos homogéneos y comparables.

El proceso incluye la selección de variables relevantes, el filtrado geográfico para conservar únicamente observaciones en España y Portugal, la eliminación de coordenadas inválidas, la estandarización de la información temporal y la eliminación de registros duplicados.

##1.1 Limpieza del lince ibérico

Para el lince ibérico se aplica un proceso de limpieza centrado en conservar únicamente los registros útiles para el análisis espacial y temporal. En primer lugar, se seleccionan las variables necesarias, incluyendo temporalmente `gbifID` para identificar registros duplicados. Después, se filtran las observaciones localizadas en España y Portugal, se eliminan coordenadas no válidas y se transforma la información temporal a un formato homogéneo.

```{r}
# ------------------------------------------------------------
# Funciones auxiliares de limpieza
# ------------------------------------------------------------

# 1. Para evitar duplicar código, se define una función general de limpieza que se aplica de forma idéntica a ambos conjuntos de datos.
parse_gbif_dates <- function(df) {
  df %>%
    mutate(
      eventDate = as.character(eventDate),
      eventDate = str_replace_all(eventDate, "[^0-9TZ:/ -]", "-"),
      eventDate = na_if(str_trim(eventDate), ""),
      # Eliminar el sufijo Z (UTC) antes de parsear
      eventDate_clean = str_remove(eventDate, "Z$"),
      fecha_parseada = parse_date_time(
        eventDate_clean,
        orders = c("ymd HMS", "ymd HM", "ymd", "ym", "y"),
        truncated = 1,
        quiet = TRUE
      ),
      año = year(fecha_parseada),
      mes = coalesce(month(fecha_parseada), 1L),
      dia = coalesce(day(fecha_parseada), 1L)
    ) %>%
    select(-eventDate_clean)
}

# 2. Limpieza completa para una especie
limpiar_gbif <- function(df) {
  df %>%
    # Selección de variables relevantes (incluye gbifID temporalmente)
    select(
      gbifID,
      decimalLatitude, decimalLongitude,
      eventDate, year, month, countryCode,
      individualCount, stateProvince, locality
    ) %>%
    # Filtrado geográfico (España y Portugal)
    filter(!is.na(countryCode), countryCode %in% c("ES", "PT")) %>%
    # Eliminación de coordenadas no válidas (0,0)
    filter(!(decimalLatitude == 0 & decimalLongitude == 0)) %>%
    # Filtrado de coordenadas dentro de la Península Ibérica
    filter(
      !is.na(decimalLatitude), !is.na(decimalLongitude),
      between(decimalLatitude, 36.0, 43.9),
      between(decimalLongitude, -9.5, 3.3)
    ) %>%
    # Limpieza y estandarización de fechas
    mutate(eventDate = as.character(eventDate),
           eventDate = na_if(str_trim(eventDate), "")) %>%
    filter(!is.na(eventDate)) %>%
    # Conversión a variables temporales (año, mes, día)
    parse_gbif_dates() %>%
    # Solo observaciones desde 1900
    filter(año >= 1900) %>%
    # Eliminación de registros duplicados
    distinct(gbifID, .keep_all = TRUE) %>%
    # Quitar la columna gbifID
    select(-gbifID)
}

lynx_clean  <- limpiar_gbif(Lynx)
quebr_clean <- limpiar_gbif(Quebr)

```

La función se aplica a ambos conjuntos de datos, obteniendo así dos bases depuradas y consistentes. Este enfoque garantiza que los mismos criterios de limpieza se utilicen en ambas especies, facilitando su comparación en los análisis posteriores.

Tras este proceso, se obtienen dos bases depuradas (lince ibérico y quebrantahuesos), con registros geográficamente válidos y fechas transformadas en variables de año, mes y día. Estas bases se utilizarán en los análisis temporales y espaciales posteriores.

##1.3 Resumen de la limpieza

En resumen, el proceso de limpieza permitió obtener dos conjuntos de datos homogéneos y comparables. Se eliminaron registros duplicados, observaciones sin localización válida, coordenadas erróneas y fechas no interpretables. Además, la información temporal se estandarizó para facilitar el análisis de la evolución de los avistamientos a lo largo del tiempo.

# 2. Objetivo 1. Visualización de avistamientos

En este objetivo se analiza la evolución temporal y la distribución espacial de los avistamientos del lince ibérico y del quebrantahuesos en España durante los últimos 35 años.

## 2.1 Evolución temporal

En primer lugar, se analiza la evolución temporal del número de avistamientos en España durante el periodo 1990–2025. Se selecciona este intervalo porque se ajusta al horizonte temporal de 30–40 años planteado en el proyecto y permite evitar la influencia de registros demasiado antiguos y escasos.

```{r}
# ============================================================
# Objetivo 1: Visualización de los avistamientos (1990–2024)
# ============================================================

# Filtrado de datos: 1990–2024
lynx_obj1  <- lynx_clean %>% filter(año >= 1990, año < 2025)
quebr_obj1 <- quebr_clean %>% filter(año >= 1990, año < 2025)

# ---- Evolución temporal ----
# Preparación de los conteos anuales
lynx_years <- as.data.frame(table(lynx_obj1$año))
colnames(lynx_years) <- c("year", "n")
lynx_years$year <- as.numeric(as.character(lynx_years$year))

quebr_years <- as.data.frame(table(quebr_obj1$año))
colnames(quebr_years) <- c("year", "n")
quebr_years$year <- as.numeric(as.character(quebr_years$year))

# Gráfico inicial
ggplot(lynx_years, aes(x = year, y = n)) +
  geom_line() + geom_point() +
  labs(title = "Lince ibérico – avistamientos por año (1990–2024)",
       x = "Año", y = "Número de avistamientos") +
  theme_minimal()
```
En la serie temporal del lince ibérico se observa una tendencia general creciente en el número de avistamientos a lo largo del periodo analizado. Este aumento es especialmente visible a partir de la década de 2010.

Sin embargo, destaca un pico muy pronunciado en el año 2007, con un número de observaciones muy superior al resto. Este comportamiento no parece corresponder a una evolución natural de la población, sino más bien a un efecto relacionado con la recopilación de datos, como la incorporación masiva de registros o campañas de observación intensiva.

Por este motivo, se decide excluir este año del análisis temporal para evitar distorsiones en la interpretación de la tendencia.

```{r}
# Exclusión del año 2007 para el lince ibérico
lynx_obj1 <- lynx_obj1 %>% filter(año != 2007)
lynx_years <- as.data.frame(table(lynx_obj1$año))
colnames(lynx_years) <- c("year", "n")
lynx_years$year <- as.numeric(as.character(lynx_years$year))

# Gráfico corregido (sin 2007)
ggplot(lynx_years, aes(x = year, y = n)) +
  geom_line() + geom_point() +
  labs(title = "Número de avistamientos del lince ibérico por año (1990–2024, sin 2007)",
       x = "Año", y = "Número de avistamientos") +
  theme_minimal()
```
Una vez eliminado este valor atípico, la evolución temporal resulta más coherente. Se observa una tendencia general al alza en el número de avistamientos, aunque con cierta variabilidad a lo largo del periodo.

En particular, tras un aumento inicial, se aprecia una fase de descenso o estabilización en torno a mediados de la década de 2010, seguida de un crecimiento más marcado en los años recientes.

Esta tendencia puede reflejar tanto una mejora en el estado de conservación de la especie como un aumento en el esfuerzo de observación y en la disponibilidad de datos.

```{r}
ggplot(quebr_years, aes(x = year, y = n)) +
  geom_line() + geom_point() +
  labs(title = "Número de avistamientos del quebrantahuesos por año (1990–2024)",
       x = "Año", y = "Número de avistamientos") +
  theme_minimal()
```
En el caso del quebrantahuesos, se observa una tendencia claramente creciente en el número de avistamientos desde principios de los años 2000. Este incremento es progresivo y se intensifica especialmente en la última década.

Este comportamiento puede reflejar tanto una mejora en el estado de conservación de la especie como un aumento en el esfuerzo de observación y en la disponibilidad de datos.

## 2.2 Distribución espacial

Tras analizar la evolución temporal, se estudia a continuación la distribución espacial de los avistamientos en España.

Se realiza una visualización que permite explorar la distribución de los avistamientos año a año mediante un control deslizante. Esto facilita identificar cambios espaciales en la presencia de la especie a lo largo del tiempo.

Por coherencia con el análisis temporal, la visualización espacial del lince ibérico se presenta a partir de 2008, excluyendo el año 2007.

La siguiente figura muestra la distribución espacial de los avistamientos del lince ibérico en España para cada año del periodo analizado.

```{r}
lynx_map_data <- lynx_obj1 %>%
  filter(año >= 2008,
         !is.na(año),
         !is.na(decimalLongitude),
         !is.na(decimalLatitude))

plot_ly(
  data = lynx_map_data,
  type = "scattermapbox",
  mode = "markers",
  lon = ~decimalLongitude,
  lat = ~decimalLatitude,
  frame = ~año,
  marker = list(
    size = 8,
    opacity = 0.8
  ),
  text = ~paste0("Año: ", año),
  hoverinfo = "text"
) %>%
  layout(
    title = "Distribución espacial del lince ibérico por año",
    mapbox = list(
      style = "carto-positron",
      center = list(lon = -3.5, lat = 40),
      zoom = 5
    ),
    margin = list(l = 0, r = 0, t = 50, b = 0),
    showlegend = FALSE
  )
```

A continuación se presenta la evolución temporal de los avistamientos del quebrantahuesos.

```{r}
quebr_map_data <- quebr_obj1 %>%
  filter(!is.na(año),
         !is.na(decimalLongitude),
         !is.na(decimalLatitude))

plot_ly(
  data = quebr_map_data,
  type = "scattermapbox",
  mode = "markers",
  lon = ~decimalLongitude,
  lat = ~decimalLatitude,
  frame = ~año,
  marker = list(
    size = 6,
    opacity = 0.7
  ),
  text = ~paste0("Año: ", año),
  hoverinfo = "text"
) %>%
  layout(
    title = "Distribución espacial del quebrantahuesos por año",
    mapbox = list(
      style = "carto-positron",
      center = list(lon = -3.5, lat = 40),
      zoom = 5
    ),
    margin = list(l = 0, r = 0, t = 50, b = 0),
    showlegend = FALSE
  )
```


En general, se observa que el lince ibérico presenta una distribución más concentrada en el sur de España, mientras que el quebrantahuesos se localiza principalmente en zonas montañosas del norte. Además, el número de observaciones aumenta en las últimas décadas, lo que puede reflejar tanto una mejora en la conservación como un aumento en la recopilación de datos.

# ======================================================
# OBJECTIVE 2: Analysis of the Impact of Protected Areas


```{r}
# ============================================================
# OBJECTIF 2 – Impact des aires protégées
# ============================================================

# 1. Chargement / mise en cache des aires protégées
processed_data_file <- "protected_areas_spain.rds"

if (file.exists(processed_data_file)) {
  protected_sf_spain <- readRDS(processed_data_file)
} else {
  poly0 <- st_read("poly0/WDPA_Apr2026_Public_shp-polygons.shp", quiet = TRUE)
  poly1 <- st_read("poly1/WDPA_Apr2026_Public_shp-polygons.shp", quiet = TRUE)
  poly2 <- st_read("poly2/WDPA_Apr2026_Public_shp-polygons.shp", quiet = TRUE)
  
      # Diagnostic : où se trouve l'Espagne ?
  cat("\n--- DIAGNOSTIC DES FICHIERS WDPA ---\n")
  for (nom in c("poly0", "poly1", "poly2")) {
    nb <- sum(get(nom)$ISO3 == "ESP", na.rm = TRUE)
    if (nb > 0) {
      cat(" ✔ ", nom, " contient ", nb, " polygone(s) espagnol(s)\n", sep = "")
    } else {
      cat(" ✖ ", nom, " ne contient aucun polygone espagnol\n", sep = "")
    }
  }
  cat("-------------------------------------\n")
  
  protected_sf_spain <- rbind(poly0, poly1, poly2) %>%
    filter(ISO3 == "ESP")
  
  saveRDS(protected_sf_spain, processed_data_file)
  rm(poly0, poly1, poly2)
}



# Simplification pour les cartes (une seule fois)
protected_sf_map <- st_simplify(protected_sf_spain, dTolerance = 0.005)
```


```{r}
# ============================================================
# OBJECTIF 2 – Impact des aires protégées (avec prise en compte
#               de l’année de création des aires)
# ============================================================

# 2. Création des objets sf des observations
lynx_sf <- st_as_sf(lynx_obj1, coords = c("decimalLongitude", "decimalLatitude"),
                    crs = 4326, remove = FALSE)
quebr_sf <- st_as_sf(quebr_obj1, coords = c("decimalLongitude", "decimalLatitude"),
                     crs = 4326, remove = FALSE)

# 3. Fonction pour déterminer si un point est dans une aire protégée
#    qui existait l’année de l’observation
in_protected_by_year <- function(points_sf, protected_sf) {
  # points_sf doit contenir une colonne año
  # protected_sf doit contenir STATUS_YR (0 ou NA = toujours existante)
  
  # Remplacer les STATUS_YR manquants ou nuls par 0
  protected_sf <- protected_sf %>%
    mutate(STATUS_YR = ifelse(is.na(STATUS_YR) | STATUS_YR == 0, 0, STATUS_YR))
  
  # Initialiser le résultat à FALSE
  points_sf$in_protected <- FALSE
  
  # Boucler sur les années uniques
  for (yr in unique(points_sf$año)) {
    # Aire protégées existantes l'année yr
    prot_existing <- protected_sf %>% filter(STATUS_YR <= yr)
    if (nrow(prot_existing) == 0) next
    
    # Indices des points de cette année
    idx <- which(points_sf$año == yr)
    # Intersection avec les aires existantes
    inter <- lengths(st_intersects(points_sf[idx, ], prot_existing)) > 0
    points_sf$in_protected[idx] <- inter
  }
  points_sf
}

# 3. Intersection with protected areas (with caching to avoid recomputation)
lynx_cache <- "lynx_sf_protected.rds"
quebr_cache <- "quebr_sf_protected.rds"

if (file.exists(lynx_cache)) {
  lynx_sf <- readRDS(lynx_cache)
  message("Lynx spatial data with protection status loaded from cache.")
} else {
  lynx_sf <- in_protected_by_year(lynx_sf, protected_sf_spain)
  saveRDS(lynx_sf, lynx_cache)
  message("Lynx protection status computed and cached.")
}

if (file.exists(quebr_cache)) {
  quebr_sf <- readRDS(quebr_cache)
  message("Bearded vulture spatial data with protection status loaded from cache.")
} else {
  quebr_sf <- in_protected_by_year(quebr_sf, protected_sf_spain)
  saveRDS(quebr_sf, quebr_cache)
  message("Bearded vulture protection status computed and cached.")
}

# 4. Version data frame pour les graphiques
lynx_obj2  <- st_drop_geometry(lynx_sf)
quebr_obj2 <- st_drop_geometry(quebr_sf)

# ─── Graphiques d'évolution par zone (inchangé) ─────────────
plot_evolution <- function(df, species_name) {
  df %>%
    filter(año >= 1990) %>%
    mutate(Zone = ifelse(in_protected, "Protégée", "Non protégée")) %>%
    count(año, Zone, name = "count") %>%
    complete(año = 1990:2024, Zone, fill = list(count = 0)) %>%
    ggplot(aes(x = año, y = count, color = Zone)) +
    geom_line(linewidth = 1) +
    geom_point(size = 2) +
    scale_color_manual(values = c("Protégée" = "#2E7D32", 
                                   "Non protégée" = "#C62828")) +
    labs(title = paste("Évolution des observations de", species_name),
         x = "Année", y = "Nombre d'observations") +
    theme_minimal() +
    theme(legend.position = "bottom")
}

plot_evolution(lynx_obj2, "Lynx ibérique")
plot_evolution(quebr_obj2, "Gypaète barbu")

# ─── Heatmap de croissance période à période (inchangé) ─────
target_years <- c(2007, 2010, 2013, 2018, 2020, 2021, 2022, 2023, 2024)

prepare_period_data <- function(df, species_name) {
  df %>%
    filter(año %in% target_years) %>%
    mutate(zone = ifelse(in_protected, "Protégée", "Non protégée")) %>%
    group_by(año, zone) %>%
    summarise(total = n(), .groups = "drop") %>%
    complete(año = target_years, zone, fill = list(total = 0)) %>%
    mutate(species = species_name)
}

combined <- bind_rows(
  prepare_period_data(lynx_obj2, "Lynx ibérique"),
  prepare_period_data(quebr_obj2, "Gypaète barbu")
)

heatmap_data <- combined %>%
  group_by(species, zone) %>%
  arrange(año) %>%
  mutate(
    prev_year  = lag(año),
    prev_total = lag(total),
    period     = paste0(prev_year, "-", año),
    delta_pct  = ifelse(!is.na(prev_total) & prev_total >= 5,
                        round((total - prev_total) / prev_total * 100, 1), NA),
    label_text = case_when(
      is.na(prev_total)  ~ "N/A",
      prev_total < 5     ~ paste0(prev_total, " → ", total),
      delta_pct > 0      ~ paste0("+", delta_pct, "%"),
      TRUE               ~ paste0(delta_pct, "%")
    )
  ) %>%
  filter(!is.na(period)) %>%
  mutate(period = factor(period, levels = unique(period)))

ggplot(heatmap_data, aes(x = period, y = zone, fill = delta_pct)) +
  geom_tile(color = "white", linewidth = 0.8) +
  geom_text(aes(label = label_text, color = is.na(delta_pct) | abs(delta_pct) < 50),
            size = 3.5, fontface = "bold", show.legend = FALSE) +
  scale_color_manual(values = c("TRUE" = "black", "FALSE" = "white")) +
  facet_wrap(~ species, ncol = 1) +
  scale_fill_gradient2(low = "#C62828", mid = "#FFF9C4", high = "#2E7D32",
                       midpoint = 0, limits = c(-100, 150), oob = scales::squish,
                       na.value = "grey90", name = "Croissance (%)") +
  labs(title = "Changement période à période par zone",
       x = "Période de comparaison", y = NULL) +
  theme_minimal(base_size = 12) +
  theme(axis.text.x = element_text(angle = 45, hjust = 1),
        strip.text = element_text(face = "bold", size = 13),
        panel.grid = element_blank())

# ─── Proportion d'observations par zone (inchangé) ─────────
pct_data <- combined %>%
  group_by(species, año) %>%
  mutate(pct = round(total / sum(total) * 100, 1)) %>%
  ungroup() %>%
  filter(sum(total) > 0)

ggplot(pct_data, aes(x = factor(año), y = pct, fill = zone)) +
  geom_col(position = "fill", width = 0.7) +
  geom_text(aes(label = ifelse(pct >= 8, paste0(pct, "%"), "")),
            position = position_fill(vjust = 0.5), size = 3.2, fontface = "bold", color = "white") +
  scale_y_continuous(labels = percent_format()) +
  scale_fill_manual(values = c("Protégée" = "#2E7D32", "Non protégée" = "#C62828"), name = NULL) +
  facet_wrap(~ species, ncol = 1) +
  labs(title = "Part des observations à l'intérieur/hors aires protégées",
       x = "Année", y = "Proportion") +
  theme_minimal(base_size = 12) +
  theme(legend.position = "bottom", strip.text = element_text(face = "bold", size = 13),
        panel.grid.major.x = element_blank(),
        axis.text.x = element_text(angle = 45, hjust = 1))
# ─── Cartes interactives (time‑aware protected areas) ─────────

# Prepare protected areas with their status year
# (use the same protected_sf_map but keep STATUS_YR)
protected_sf_map <- protected_sf_spain %>%
  st_simplify(dTolerance = 0.005) %>%
  mutate(
    status_yr = ifelse(is.na(STATUS_YR) | STATUS_YR == 0, 0, STATUS_YR)
  )

# Color palettes (unchanged)
pal_lynx    <- colorFactor(c("#006d2c", "#e6550d"), domain = c(TRUE, FALSE))
pal_vulture <- colorFactor(c("#2b8cbe", "#c51b8a"), domain = c(TRUE, FALSE))

make_map <- function(sp_sf, species_name, pal, map_id) {
  # Extract coordinates and year
  sp_data <- sp_sf %>%
    filter(año >= 2000) %>%
    mutate(
      lng = st_coordinates(.)[, 1],
      lat = st_coordinates(.)[, 2],
      protected = in_protected
    ) %>%
    st_drop_geometry()
  
  # JavaScript to capture click coordinates
  click_js <- sprintf("
    function(el, x) {
      var map = this;
      var coordBox = document.getElementById('coords-%s');
      map.on('click', function(e) {
        var lat = e.latlng.lat.toFixed(5);
        var lng = e.latlng.lng.toFixed(5);
        coordBox.innerHTML = '<b>Lat:</b> ' + lat + '&nbsp;&nbsp;<b>Lon:</b> ' + lng;
      });
    }", map_id)

  # JavaScript to filter protected areas when the year slider changes
  filter_js <- sprintf("
    function(el, x) {
      // Find the slider for this map
      var sliderId = 'year_slider_%s';
      var slider = document.getElementById(sliderId);
      if (!slider) return;
      
      // Function to update the polygons based on the current slider value
      function updatePolys(year) {
        // The protected areas are stored in the geojson layer
        x.eachLayer(function(layer) {
          if (layer.feature && layer.feature.properties.status_yr !== undefined) {
            var status = layer.feature.properties.status_yr;
            // Show layer if it existed in that year (status=0 means always existed)
            if (status === 0 || status <= year) {
              layer.setStyle({fillOpacity: 0.2, opacity: 1});
            } else {
              layer.setStyle({fillOpacity: 0, opacity: 0});
            }
          }
        });
      }
      
      // Initial update with the default slider value
      updatePolys(slider.value);
      
      // Listen for changes on the slider
      slider.addEventListener('input', function(e) {
        updatePolys(e.target.value);
      });
      
      // Also listen for the crosstalk filter event (triggered by the slider)
      // This may be needed if the slider is generated by Crosstalk
      slider.addEventListener('change', function(e) {
        updatePolys(e.target.value);
      });
    }", map_id)

  tagList(
    # Coordinate display
    tags$div(
      id = paste0("coords-", map_id),
      style = "font-family: monospace; font-size: 13px; margin-bottom: 4px; padding: 4px 8px;
               background: #f8f9fa; border-radius: 4px; display: inline-block;",
      HTML("Cliquez sur la carte pour afficher les coordonnées")
    ),
    # Year slider
    filter_slider(
      paste0("year_slider_", map_id),
      label = "Filtrer par année :",
      sharedData = SharedData$new(sp_data, group = paste0(map_id, "_group")),
      column = ~año,
      step = 1,
      sep = "",
      width = "100%"
    ),
    # Leaflet map
    leaflet(SharedData$new(sp_data, group = paste0(map_id, "_group")),
            width = "100%", height = 500) %>%
      addProviderTiles(providers$CartoDB.Positron) %>%
      # Add protected areas as geojson with status_yr property
      addPolygons(
        data = protected_sf_map,
        color = "#2ca25f",
        weight = 1,
        fillOpacity = 0.2,
        group = "Aires protégées",
        label = ~paste0(DESIG_ENG, " (", 
                        ifelse(status_yr == 0, "toujours existante", 
                               paste("créée en", status_yr)), ")"),
        popup = ~paste0("<b>", DESIG_ENG, "</b><br>Statut: ",
                        ifelse(status_yr == 0, "toujours existante", 
                               paste("créée en", status_yr))),
        options = pathOptions(className = "protected-area")
      ) %>%
      # Add observation points
      addCircleMarkers(
        lng = ~lng, lat = ~lat, color = ~pal(protected),
        radius = 4, stroke = TRUE, weight = 1, fillOpacity = 0.85,
        popup = ~paste0("<b>", species_name, "</b> (", año, ")<br>",
                        "Statut : ", ifelse(protected, "Intérieur protégé", "Extérieur protégé"), "<br>",
                        round(lng, 4), ", ", round(lat, 4))
      ) %>%
      addLayersControl(
        overlayGroups = "Aires protégées",
        options = layersControlOptions(collapsed = FALSE)
      ) %>%
      addFullscreenControl(pseudoFullscreen = TRUE) %>%
      addLegend(
        position = "bottomright",
        colors = c(pal(TRUE), pal(FALSE)),
        labels = c("Intérieur protégé", "Extérieur protégé"),
        title = species_name,
        opacity = 0.9
      ) %>%
      # Apply the click coordinate capture
      htmlwidgets::onRender(click_js) %>%
      # Apply the time filtering of protected areas
      htmlwidgets::onRender(filter_js)
  )
}

map_lynx    <- make_map(lynx_sf,  "Lynx ibérique",    pal_lynx,    "lynx")
map_vulture <- make_map(quebr_sf, "Gypaète barbu",    pal_vulture, "vulture")

tagList(
  tags$h4("Distribution spatiale – Aires protégées (années ≥ 2000)"),
  tags$p("Déplacez le curseur pour voir uniquement les aires protégées existant l'année sélectionnée."),
  tags$div(style = "margin-bottom: 40px;", map_lynx),
  tags$div(style = "margin-bottom: 20px;", map_vulture)
)

```


```{r}
# ============================================================
# Détection de zones avec DBSCAN (Gypaète barbu)
# ============================================================

library(dbscan)

# Données : on prend quebr_obj1 (1990-2024) déjà filtré
quebr_db <- quebr_obj1 %>%
  select(decimalLongitude, decimalLatitude) %>%
  drop_na()

# Appliquer DBSCAN
set.seed(123)  # reproductibilité (DBSCAN est déterministe, mais pour d'éventuelles évolutions)
eps_deg <- 0.35        # ~78 km – ajuste selon le résultat
min_pts <- 5

db_result <- dbscan(quebr_db, eps = eps_deg, minPts = min_pts)

# Ajouter le cluster aux données
quebr_obj1$cluster <- db_result$cluster

# ============================================================
# Subdivision de la zone 1 (Pyrénées)
# ============================================================

library(dbscan)
library(dplyr)
library(ggplot2)

# 1. Isoler les points de la zone 1
zona1 <- quebr_obj1 %>% filter(cluster == 1)

# 2. Appliquer DBSCAN uniquement sur cette zone avec un eps plus petit
zona1_db <- zona1 %>%
  select(decimalLongitude, decimalLatitude) %>%
  drop_na()

eps_sub <- 0.15    # ~17 km – paramètre plus fin pour diviser les Pyrénées
min_pts_sub <- 4

db_sub <- dbscan(zona1_db, eps = eps_sub, minPts = min_pts_sub)

# 3. Ajouter les sous-clusters
zona1$subcluster <- db_sub$cluster

# 4. Renommer les sous-clusters pour éviter les conflits
# On garde le cluster original 1 et on ajoute .1, .2, .3...
zona1 <- zona1 %>%
  mutate(
    cluster_final = case_when(
      subcluster != 0 ~ as.numeric(paste0("1.", subcluster)),
      TRUE            ~ NA_real_          # bruit → pas de sous‑zone
    )
  )

# 5. Visualiser le résultat
cat("Sous-zones dans la zone 1 :", 
    length(unique(zona1$subcluster[zona1$subcluster != 0])), "\n")
print(table(zona1$subcluster))

# Carte de la zone 1 subdivisée
ggplot() +
  geom_polygon(data = map_data("world", region = "Spain"), 
               aes(x = long, y = lat, group = group),
               fill = "gray95", color = "black") +
  geom_point(data = filter(zona1, subcluster != 0),
             aes(x = decimalLongitude, y = decimalLatitude, 
                 color = factor(subcluster)),
             alpha = 0.7, size = 2) +
  labs(title = paste("Subdivision de la zone 1 (eps =", eps_sub, "°)"),
       subtitle = paste(length(unique(zona1$subcluster[zona1$subcluster != 0])), 
                        "sous-zones détectées"),
       color = "Sous-zone") +
  coord_fixed(1.3) +
  theme_minimal()

# 6. Merge the sub-clusters back into the main dataframe
# First, join cluster_final from zona1 into quebr_obj1
quebr_obj1 <- quebr_obj1 %>%
  left_join(
    zona1 %>% 
      select(decimalLongitude, decimalLatitude, año, cluster_final) %>%
      distinct(),
    by = c("decimalLongitude", "decimalLatitude", "año")
  )

# Then create the final zone_poly column
quebr_obj1 <- quebr_obj1 %>%
  mutate(
    zone_poly = case_when(
      cluster == 1 & !is.na(cluster_final) ~ as.character(cluster_final),
      cluster != 0 & cluster != 1          ~ as.character(cluster),
      TRUE                                 ~ NA_character_
    )
  )

# Visualize all clusters with subdivisions
library(ggplot2)
spain_map <- map_data("world", region = "Spain")

ggplot() +
  geom_polygon(data = spain_map, aes(x = long, y = lat, group = group),
               fill = "gray95", color = "black") +
  geom_point(data = filter(quebr_obj1, !is.na(zone_poly)),
             aes(x = decimalLongitude, y = decimalLatitude, color = factor(zone_poly)),
             alpha = 0.6, size = 1.5) +
  labs(title = paste("Zones homogènes (DBSCAN, eps =", eps_deg, "°, minPts =", min_pts, ")"),
       subtitle = "Zone 1 subdivisée",
       color = "Zone") +
  coord_fixed(1.3) +
  theme_minimal()
```


```{r}
# ============================================================
# GYPAÈTE – Polygones des sous‑zones uniquement (pas de zone 1)
# ============================================================

# 1. Créer la colonne zone_poly SANS la zone 1 globale
quebr_obj1 <- quebr_obj1 %>%
  mutate(
    zone_poly = case_when(
      # Sous-zones de la zone 1
      cluster == 1 & !is.na(cluster_final) & cluster_final != 1 ~ as.character(cluster_final),
      # Autres clusters (ni bruit, ni zone 1)
      cluster != 0 & cluster != 1                               ~ as.character(cluster),
      # Tout le reste (bruit, zone 1 non subdivisée) → exclu des polygones
      TRUE                                                      ~ NA_character_
    )
  )

# 2. Séparer les points qui auront un polygone de ceux qui n’en auront pas
quebr_zones <- quebr_obj1 %>% filter(!is.na(zone_poly))
quebr_bruit <- quebr_obj1 %>% filter(is.na(zone_poly))

# 3. Convertir en sf
quebr_sf_zones <- quebr_zones %>%
  st_as_sf(coords = c("decimalLongitude", "decimalLatitude"), crs = 4326)

quebr_sf_bruit <- quebr_bruit %>%
  st_as_sf(coords = c("decimalLongitude", "decimalLatitude"), crs = 4326)

# 4. Polygones : un par valeur de zone_poly (pas de zone 1 possible)
quebr_polygons_final <- quebr_sf_zones %>%
  group_by(zone_poly) %>%
  summarise(geometry = st_combine(geometry)) %>%
  st_convex_hull()

# Sécurité : supprimer toute zone qui serait encore "1"
quebr_polygons_final <- quebr_polygons_final %>%
  filter(zone_poly != "1")

# 5. Palette et carte
pal_quebr_zones <- colorFactor("Set1", domain = quebr_polygons_final$zone_poly)

# Extraire les coordonnées pour leaflet
quebr_sf_zones$lng <- st_coordinates(quebr_sf_zones)[, 1]
quebr_sf_zones$lat <- st_coordinates(quebr_sf_zones)[, 2]
quebr_sf_bruit$lng <- st_coordinates(quebr_sf_bruit)[, 1]
quebr_sf_bruit$lat <- st_coordinates(quebr_sf_bruit)[, 2]

leaflet() %>%
  addProviderTiles(providers$CartoDB.Positron) %>%
  # Polygones des sous‑zones et autres clusters
  addPolygons(
    data = quebr_polygons_final,
    color = ~pal_quebr_zones(zone_poly),
    weight = 2,
    fillOpacity = 0.3,
    label = ~paste("Zone", zone_poly)
  ) %>%
  # Points des zones
  addCircleMarkers(
    data = quebr_sf_zones,
    lng = ~lng, lat = ~lat,
    color = ~pal_quebr_zones(zone_poly),
    radius = 3, fillOpacity = 0.5,
    label = ~paste("Zone", zone_poly)
  ) %>%
  # Points de bruit en gris
  addCircleMarkers(
    data = quebr_sf_bruit,
    lng = ~lng, lat = ~lat,
    color = "gray", radius = 2, fillOpacity = 0.4,
    label = "Bruit"
  ) %>%
  addLegend(
    position = "bottomright",
    pal = pal_quebr_zones,
    values = quebr_polygons_final$zone_poly,
    title = "Zones (Gypaète)"
  )
```

```{r}
# ============================================================
# Détection de zones avec DBSCAN et polygones – Lynx ibérique (AVEC OUTLIERS)
# ============================================================

library(dbscan)
library(sf)
library(dplyr)
library(ggplot2)
library(leaflet)

# 1. Préparer les données
lynx_db <- lynx_obj1 %>%
  select(decimalLongitude, decimalLatitude) %>%
  drop_na()

# 2. Appliquer DBSCAN
eps_deg <- 0.5
min_pts <- 5

db_lynx <- dbscan(lynx_db, eps = eps_deg, minPts = min_pts)
lynx_obj1$cluster <- db_lynx$cluster

# Résumé
cat("Nombre de zones détectées :", length(unique(db_lynx$cluster[db_lynx$cluster != 0])), "\n")
cat("Points bruit (cluster 0) :", sum(db_lynx$cluster == 0), "\n")

# 3. Séparer les points classifiés des outliers
lynx_sf_clusters <- lynx_obj1 %>%
  filter(cluster != 0) %>%
  st_as_sf(coords = c("decimalLongitude", "decimalLatitude"), crs = 4326, remove = FALSE)

lynx_sf_noise <- lynx_obj1 %>%
  filter(cluster == 0) %>%
  st_as_sf(coords = c("decimalLongitude", "decimalLatitude"), crs = 4326, remove = FALSE)

# 4. Créer les polygones convex hull (seulement pour les clusters)
lynx_polygons <- lynx_sf_clusters %>%
  group_by(cluster) %>%
  summarise(geometry = st_combine(geometry)) %>%
  st_convex_hull()

# 5. Palette de couleurs pour les clusters
pal_lynx_clusters <- colorFactor(
  palette = RColorBrewer::brewer.pal(
    min(8, length(unique(lynx_sf_clusters$cluster))), "Set1"),
  domain = lynx_sf_clusters$cluster
)

# Extraire les coordonnées pour leaflet
lynx_sf_clusters$lng <- st_coordinates(lynx_sf_clusters)[, 1]
lynx_sf_clusters$lat <- st_coordinates(lynx_sf_clusters)[, 2]
lynx_sf_noise$lng <- st_coordinates(lynx_sf_noise)[, 1]
lynx_sf_noise$lat <- st_coordinates(lynx_sf_noise)[, 2]

# 6. Carte interactive avec polygones + outliers en gris
leaflet() %>%
  addProviderTiles(providers$CartoDB.Positron) %>%
  # Polygones des zones
  addPolygons(
    data = lynx_polygons,
    color = ~pal_lynx_clusters(cluster),
    weight = 2,
    fillOpacity = 0.2,
    label = ~paste("Zone", cluster)
  ) %>%
  # Points des zones (en couleur)
  addCircleMarkers(
    data = lynx_sf_clusters,
    lng = ~lng,
    lat = ~lat,
    color = ~pal_lynx_clusters(cluster),
    radius = 3,
    fillOpacity = 0.6,
    label = ~paste("Zone", cluster),
    popup = ~paste0(
      "<b>Zone ", cluster, "</b><br>",
      "Lat: ", round(decimalLatitude, 4), "<br>",
      "Lon: ", round(decimalLongitude, 4), "<br>",
      "Année: ", año
    )
  ) %>%
  # Points outliers en gris
  addCircleMarkers(
    data = lynx_sf_noise,
    lng = ~lng,
    lat = ~lat,
    color = "gray",
    radius = 2,
    fillOpacity = 0.4,
    label = "Bruit",
    popup = ~paste0(
      "<b>Bruit</b><br>",
      "Lat: ", round(decimalLatitude, 4), "<br>",
      "Lon: ", round(decimalLongitude, 4), "<br>",
      "Année: ", año
    )
  ) %>%
  addLegend(
    position = "bottomright",
    pal = pal_lynx_clusters,
    values = lynx_sf_clusters$cluster,
    title = "Zones Lynx"
  ) %>%
  addLegend(
    position = "bottomright",
    colors = "gray",
    labels = "Bruit",
    title = NULL
  )
```



Para estudiar la relación entre la protección territorial y la presencia del quebrantahuesos, se calcula para cada zona homogénea el porcentaje de superficie cubierta por áreas protegidas. Estas zonas se han definido previamente mediante el análisis espacial de los avistamientos, por lo que se mantienen constantes durante esta parte del análisis.

La siguiente tabla resume, para cada zona, su superficie total, la superficie protegida y el porcentaje de área protegida.

```{r, results='asis'}

# --- GYPAÈTE: create polygons for all final zones (sub‑zones + other clusters) ---
cat("\n========== GYPAÈTE – Zone area vs. protected area ==========\n")

# Use zone_poly column (must exist from earlier map section)
if(!"zone_poly" %in% names(quebr_obj1)){
  # If zone_poly hasn't been created yet, create it now
  quebr_obj1 <- quebr_obj1 %>%
    mutate(
      zone_poly = case_when(
        cluster == 1 & !is.na(cluster_final) & cluster_final != 1 ~ as.character(cluster_final),
        cluster != 0 & cluster != 1                               ~ as.character(cluster),
        TRUE                                                      ~ NA_character_
      )
    )
}

if (file.exists("protected_union.rds")) {
  protected_union <- readRDS("protected_union.rds")
  message("protected_union loaded from cache.")
} else {
  protected_union <- st_union(protected_sf_spain)
  saveRDS(protected_union, "protected_union.rds")
  message("protected_union computed and cached.")
}

quebr_sf_final <- quebr_obj1 %>%
  filter(!is.na(zone_poly)) %>%          # keep all non‑noise zones
  st_as_sf(coords = c("decimalLongitude", "decimalLatitude"), crs = 4326)

# Convex hull per zone
quebr_polygons_final <- quebr_sf_final %>%
  group_by(zone_poly) %>%
  summarise(geometry = st_combine(geometry)) %>%
  st_convex_hull()

# Zone areas
quebr_zone_area <- quebr_polygons_final %>%
  st_make_valid() %>%
  st_transform(st_crs(protected_union)) %>%
  mutate(zone_area_km2 = as.numeric(st_area(.)) / 1e6)

# Intersect with unified protected area
quebr_intersection <- st_intersection(quebr_zone_area, protected_union)

# Combine and compute percentages
quebr_zone_stats <- quebr_zone_area %>%
  left_join(
    quebr_intersection %>%
      mutate(protected_area_km2 = as.numeric(st_area(.)) / 1e6) %>%
      st_drop_geometry() %>%
      select(zone_poly, protected_area_km2),
    by = "zone_poly"
  ) %>%
  mutate(
    protected_area_km2 = coalesce(protected_area_km2, 0),
    pct_protected_area = round(protected_area_km2 / zone_area_km2 * 100, 1),
    pct_unprotected_area = 100 - pct_protected_area
  ) %>%
  st_drop_geometry() %>%
  select(zone = zone_poly, zone_area_km2, protected_area_km2, pct_protected_area, pct_unprotected_area) %>%
  arrange(desc(zone_area_km2))

knitr::kable(quebr_zone_stats,
             col.names = c("Zone", "Total area (km²)", "Protected area (km²)",
                           "% Protected", "% Unprotected"),
             caption = "Percentage of zone area covered by protected areas – Bearded Vulture")
```

Los resultados muestran que el grado de protección varía considerablemente entre zonas. Algunas zonas presentan una cobertura protegida muy elevada, cercana al 100 %, mientras que otras tienen porcentajes bastante más bajos. Esta variabilidad permite comparar si las zonas más protegidas concentran también un mayor número de observaciones.


```{r}
# Nombre d'observations par zone
quebr_counts <- quebr_obj1 %>%
  filter(!is.na(zone_poly)) %>%
  group_by(zone_poly) %>%
  summarise(
    n_obs = n(),
    .groups = "drop"
  )
```


```{r}
quebr_zone_stats <- quebr_zone_stats %>%
  left_join(quebr_counts, by = c("zone" = "zone_poly"))
```


A continuación, se analiza la relación estadística entre el porcentaje de superficie protegida y el número de observaciones registradas en cada zona. Para ello, se calcula primero la correlación de Pearson.

```{r}
cor.test(
  quebr_zone_stats$pct_protected_area,
  quebr_zone_stats$n_obs,
  method = "pearson"
)
```
El coeficiente de correlación obtenido es negativo y débil. Además, el valor p es superior a 0.05, por lo que no se observa una correlación estadísticamente significativa entre el porcentaje de superficie protegida y el número de observaciones del quebrantahuesos.

Esto indica que, en este análisis por zonas, una mayor proporción de área protegida no implica necesariamente un mayor número de avistamientos.



Para complementar el análisis, se ajusta un modelo de regresión lineal simple, utilizando el número de observaciones como variable dependiente y el porcentaje de superficie protegida como variable explicativa.

```{r}
model_quebr <- lm(
  n_obs ~ pct_protected_area,
  data = quebr_zone_stats
)

summary(model_quebr)
```
El modelo de regresión confirma la ausencia de una relación lineal clara. El coeficiente asociado al porcentaje de área protegida es negativo, pero no resulta estadísticamente significativo. Además, el valor de R² es bajo, lo que indica que el porcentaje de protección explica solo una pequeña parte de la variabilidad en el número de observaciones.

Por tanto, la protección territorial por sí sola no parece ser suficiente para explicar la distribución espacial del quebrantahuesos.



La siguiente figura representa esta relación de forma visual. Cada punto corresponde a una zona, mostrando en el eje horizontal el porcentaje de superficie protegida y en el eje vertical el número de observaciones.

```{r}
ggplot(quebr_zone_stats,
       aes(x = pct_protected_area, y = n_obs)) +
  
  geom_point(size = 3, color = "#2E7D32") +
  
  geom_smooth(
    method = "lm",
    se = TRUE,
    color = "black"
  ) +
  
  geom_text(
    aes(label = zone),
    vjust = -0.8,
    size = 3
  ) +
  
  labs(
    title = "Relation entre protection et observations",
    x = "% de zone protégée",
    y = "Nombre d'observations"
  )
  
  theme_minimal()
```
El gráfico muestra que no existe una tendencia positiva clara entre ambas variables. Aunque algunas zonas con alto porcentaje de protección presentan observaciones, también existen zonas muy protegidas con pocos registros. Además, una zona con un número muy elevado de observaciones influye notablemente en la escala del gráfico.


Dado que el número de observaciones presenta grandes diferencias entre zonas, se aplica una transformación logarítmica a la variable de respuesta. Esta transformación permite reducir el efecto de valores extremos y visualizar mejor el patrón general.

```{r}
# ============================================================
# Régression avec échelle logarithmique
# ============================================================

# Ajouter une variable logarithmique
quebr_zone_stats$log_n_obs <- log1p(quebr_zone_stats$n_obs)

# Régression logarithmique
model_log <- lm(
  log_n_obs ~ pct_protected_area,
  data = quebr_zone_stats
)

summary(model_log)

# Graphique logarithmique
ggplot(
  quebr_zone_stats,
  aes(x = pct_protected_area, y = log_n_obs)
) +
  
  geom_point(size = 3, color = "#2E7D32") +
  
  geom_smooth(
    method = "lm",
    se = TRUE,
    color = "black"
  ) +
  
  geom_text(
    aes(label = zone),
    vjust = -0.8,
    size = 3
  ) +
  
  labs(
    title = "Relation entre protection et observations (échelle logarithmique)",
    x = "% de zone protégée",
    y = "log(nombre d'observations)"
  ) +
  
  theme_minimal()
```
Tras aplicar la transformación logarítmica, la distribución de los puntos resulta más equilibrada. Sin embargo, la tendencia sigue siendo débil y no significativa, lo que refuerza la idea de que el porcentaje de superficie protegida no explica por sí solo la presencia del quebrantahuesos.

Estos resultados sugieren que otros factores, como las condiciones climáticas, la disponibilidad de alimento o características específicas del hábitat, pueden tener un papel importante en la distribución de la especie.


La protección territorial parece ser un factor relevante para contextualizar la distribución de la especie, pero no actúa como único factor explicativo.



# ======================================================
# OBJETIVO 3: Estudio del hábitat (variables climáticos)
## 3.1 hábitat del lince ibérico

Pequeña limpieza de datos para OBJETIVO 3
EXCLUIMOS los datos antes de 2007, por la anomalía.
```{r}
lynx_sf_clusters <- lynx_sf_clusters[lynx_sf_clusters$year > 2007,]
```

Utilizamos las zonas agrupadas del objetivo 2 y calculamos un punto centroide (representante) para cada zona. (Se le indica subcluster 1 porque para QUEBRANTAHUESOS si se ha tenido en cuenta subzonas, para poder usar la misma función y procedimiento en ambas especies)

```{r}
library(sf)

zones_lynx <- lynx_sf_clusters %>%
  group_by(cluster) %>%
  summarise(
    geometry = st_centroid(st_union(geometry))
  ) %>%
  ungroup() %>%
  mutate(
    lon = st_coordinates(geometry)[,1],
    lat = st_coordinates(geometry)[,2],
    subcluster = 1   # para mantener estructura
  )

```


### FASE 1: DESCARGA DE DATOS CLIMÁTICOS

  La función "get_openmeteo_daily_lynx" recibe 4 parámetros: latitud, longitud, fecha de comienzo y fecha fin. Envía estos parámetros al API de OPENMETEO y pide 4 variables climáticos con valores diarios mediante GET: temperatura media, temperatura máxima, temperatura mínima y precipitación acumulada. El API nos devuelve un JSON con toda la información que necesitamos, convertimos el JSON a objeto R y extraemos de allí lo que nos interesa (ya que también devuelve otros datos como la magnitud en el que se midió los parámetros, la temperatura por defecto es ºC y precipitación mm).
  Iteramos fila por fila en nuestra tabla zones_lynx, donde cada fila es una subzona de una zona con su longitud y latitud, unimos todos nuestros resultado en un único dataframe llamado "meteo_lynx_zonas_daily".Una vez obtenemos los resultados, dejamos eval=FALSE para que no vuelva a llamar el API y trabajmos sobre el resultado guardado.

  Como resultado debería tener alrededor de 17años x 365 días x 4 zonas (subzonas incluidas) = 24820 filas
  
```{r,eval=FALSE}

# función de descarga diaria para lince
library(httr)
library(jsonlite)


get_openmeteo_daily_lynx <- function(lat, lon, start_date, end_date) {

  url <- "https://archive-api.open-meteo.com/v1/archive"

  res <- GET(url, query = list(
    latitude = lat,
    longitude = lon,
    start_date = start_date,
    end_date   = end_date,
    daily = paste(
      c("temperature_2m_mean",
        "temperature_2m_max",
        "temperature_2m_min",
        "precipitation_sum"),
      collapse = ","
    ),
    timezone = "UTC"
  ))
  # convertir el JSON a un objeto R

  content <- fromJSON(rawToChar(res$content), simplifyDataFrame = TRUE)

  # extraer solo los datos que nos interesa
  data.frame(
    date = as.Date(content$daily$time),
    tmean = content$daily$temperature_2m_mean,
    tmax  = content$daily$temperature_2m_max,
    tmin  = content$daily$temperature_2m_min,
    prec  = content$daily$precipitation_sum
  )
}

# FIN DE LA FUNCIÓN
#---------------------------

# iterar por zonas
# creamos una lista resultado para ir metiendo los resultados
resultados_meteolynx <- list()


# para cada zona, aplicar la función meteo
for (i in seq_len(nrow(zones_lynx))) {

  cat("Procesando cluster", zones_lynx$cluster[i],
      "- subcluster", zones_lynx$subcluster[i], "\n")


  meteo_lynx_i <- get_openmeteo_daily_lynx(
    lat = zones_lynx$lat[i],
    lon = zones_lynx$lon[i],
    start_date = as.Date("2008-01-01"),
    end_date   = as.Date("2024-12-31")
  )


  # etiquetar cluster y subcluster
  meteo_lynx_i$cluster <- zones_lynx$cluster[i]
  meteo_lynx_i$subcluster <- zones_lynx$subcluster[i]


  resultados_meteolynx[[i]] <- meteo_lynx_i

  Sys.sleep(20)  # MUY importante para evitar error 429 (bloqueo API)
}

# unir todo
library(dplyr)
meteo_lynx_zonas_daily <- bind_rows(resultados_meteolynx)

# guardar
saveRDS(meteo_lynx_zonas_daily, "meteo_lynx_daily_by_zone_2008_2024.rds")
write.csv(meteo_lynx_zonas_daily,"meteo_lynx_estacion.csv")

```


### FASE 2: ESTADÍSTICA ESTACIONAL
  Cargamos los datos obtenidos a partir de la API de Open-Meteo, almacenados bajo el nombre de "lynx_obj3". Aunque los datos originales presentan una resolución diaria, se ha optado por trabajar a escala estacional, ya que las variables climáticas no suelen experimentar cambios significativos de un día a otro. Este enfoque permite analizar de forma más clara las tendencias y patrones climáticos relevantes.
  Para ello se ha creado una columna "season" a partir de las fechas, indicando estaciones correspondientes a cada fila. Agrupamos por año, estación, zona y subzona, calculando una media para cada variable climático.
```{r}
# cargar datos
lynx_obj3<- readRDS("meteo_lynx_daily_by_zone_2008_2024.rds")

# añadir estación dependiendo de la fecha
library(dplyr)
library(lubridate)

lynx_obj3 <- lynx_obj3 %>%
  mutate(
    md = format(date, "%m-%d"),
    season = case_when(
      md >= "03-20" & md < "06-21" ~ "Primavera",
      md >= "06-21" & md < "09-23" ~ "Verano",
      md >= "09-23" & md < "12-21" ~ "Otoño",
      TRUE                         ~ "Invierno"
    )
  )

# asegurar que year es de tipo date
lynx_obj3 <- lynx_obj3 %>%
  mutate(year = lubridate::year(date))

# agrupar mediante año, estación, zona
lynx_media_estacional <- lynx_obj3 %>%
  group_by(year,season,cluster) %>%
  summarise(
    tmean = mean(tmean, na.rm = TRUE),
    tmax  = mean(tmax,  na.rm = TRUE),
    tmin  = mean(tmin,  na.rm = TRUE),
    prec  = mean(prec,  na.rm = TRUE)
  )
```


### FASE 3: CRUZAR LOS AVISTAMIENTOS Y LAS VARIABLES CLIMÁTICAS
  Queremos cruzar los datos climáticos con los avistamientos.
Para cada avistamiento se ha clasificado una subzona mediante distancia, una estación mediante fecha. Para cada combinación de año, estación, zona y subzona realizar un recuento de número de avistamientos y cruzar con los datos climáticos.

```{r}
# unificación de nombre para trabajar más fácil
if ("lng" %in% names(lynx_sf_clusters)) {
  lynx_sf_clusters <- lynx_sf_clusters %>%
    rename(lon = lng)
}

# añadir estación dependiendo de la fecha a los avistamientos para realizar agrupaciones estacionales

lynx_obj3_avistamiento <- lynx_sf_clusters %>%
  mutate(
    md = format(fecha_parseada, "%m-%d"),
    season = case_when(
      md >= "03-20" & md < "06-21" ~ "Primavera",
      md >= "06-21" & md < "09-23" ~ "Verano",
      md >= "09-23" & md < "12-21" ~ "Otoño",
      TRUE                         ~ "Invierno"
    )
  )


# realizar un recuento de número de avistamientos agrupado por año y estación
lynx_recuento <- lynx_obj3_avistamiento %>%
  group_by(año, season,cluster) %>%
  summarise(avistamientos = n(), .groups = "drop")

# unificación de nombres para poder hacer JOIN
lynx_recuento <- lynx_recuento %>%
  rename(year = año)


# cruzamos los datos: crear una tabla que contenga a la vez recuento y variables climáticas
lynx_obj3_final <- lynx_media_estacional %>%
  left_join(lynx_recuento, by = c("year", "season", "cluster"))

# rellenar Na
lynx_obj3_final <- lynx_obj3_final %>%
  mutate(avistamientos = replace_na(avistamientos, 0))
```
### GRAFICAR

```{r}
library(dplyr)
# fijar niveles para los seasons
lynx_plot <- lynx_obj3_final %>%
  mutate(
    season = factor(season,
                    levels = c("Invierno", "Primavera", "Verano", "Otoño"),
                    ordered = TRUE)
  )


# escalar
lynx_plot <- lynx_plot %>%
  ungroup() %>%
  mutate(
    av_scaled = as.numeric(scale(avistamientos)),
    temp_scaled = as.numeric(scale(tmean)),
    temp_max_scaled = as.numeric(scale(tmax)),
    temp_min_scaled = as.numeric(scale(tmin)),
    prec_scaled = as.numeric(scale(prec))
  )
# crear un índice numérico para año-season
lynx_plot <- lynx_plot %>%
  arrange(year, season) %>%
  mutate(time_id = row_number())
```


#### BOXPLOT POR ESTACIÓN
Este boxplot nos permite visualizar en que estación hay un mayor número de avistamientos.

```{r}
p <- ggplot(lynx_plot, aes(x = season, y = avistamientos)) +
  geom_boxplot() +
  facet_wrap(~ cluster)
ggplotly(p)
```

  Como muestra el BOXPLOT, claramente destacan las estaciones Invierno y Otoño, es decir, en Invierno y Otoño se ha detectado más avistamientos que otras estaciones, especialmente destacan las zonas 1 y 2, mientras en zona 3 y 4 hay pocos datos, por lo que no es interesante analizar en cuanto a su relación con variable climático.

```{r}
table(lynx_obj3_avistamiento$cluster)
```
Efectivamente se puede comprobar que la zona 3 tiene 6 avistamientos y en zona 4 33 avistamientos durante 17 años. Lo quitamos de la tabla para plotear y nos quedamos solo con las zonas 1 y 2.

```{r}
lynx_plot <- lynx_plot %>%
  filter(cluster %in% c(1,2))
```


#### MEDIAS POR ESTACIÓN
Calculamos la media de las variables climáticos y escalamos. Graficamos las medias climáticas y los avistamientos por estación para intentar encontrar algún patrón entre ellas.
```{r}
lynx_plot %>%
  group_by(season,cluster) %>%
  summarise(
    avistamientos = mean(av_scaled, na.rm = TRUE),
    tmean = mean(temp_scaled, na.rm = TRUE),
    prec = mean(prec_scaled,na.rm = TRUE)
  ) %>%
  ggplot(aes(x = season)) +
  geom_line(aes(y = avistamientos, color = "Avistamientos", group = 1)) +
  geom_line(aes(y = tmean, color = "Temperatura", group = 1)) +
  geom_line(aes(y = prec, color = "Precipitacion", group = 1)) +
  facet_wrap(~ cluster)

```
  En este gráfico se representan las medias por estación de las variables climáticas y los avistamientos, tras haber sido estandarizadas, con el objetivo de comparar sus patrones de variación.
  En cuanto a la temperatura, se observa el comportamiento esperado: valores más bajos en invierno, que aumentan progresivamente hasta alcanzar su máximo en verano, para posteriormente descender de nuevo hacia otoño e invierno. Este patrón refleja el ciclo estacional característico.
  Por otro lado, la precipitación presenta un comportamiento inverso al de la temperatura, con valores más elevados en invierno y otoño, y mínimos en verano, lo que evidencia una relación negativa entre ambas variables.
  En relación con los avistamientos, los resultados muestran diferencias entre clusters. En el cluster 1 se aprecia un patrón en forma de “V”, con menores valores en verano y mayores en invierno y otoño. Sin embargo, en el cluster 2 el patrón no es simétrico, destacando un aumento significativo de los avistamientos en otoño, lo que sugiere un comportamiento estacional más marcado en esta estación.



#### Correlaciones
  Se ha empleado tanto el coeficiente de Pearson, que mide relaciones lineales, como el de Spearman, que permite detectar relaciones monótonas no necesariamente lineales, proporcionando una visión más completa de la asociación entre variables.
```{r}
# pearson
# relación lineal
lynx_plot %>%
  group_by(season) %>%
  summarise(
    cor_tmean = cor(avistamientos, tmean, use = "complete.obs"),
    cor_tmax  = cor(avistamientos, tmax, use = "complete.obs"),
    cor_tmin  = cor(avistamientos, tmin, use = "complete.obs"),
    cor_prec  = cor(avistamientos, prec, use = "complete.obs")
  )

# spearman
# relación monótona
lynx_plot %>%
  group_by(season) %>%
  summarise(
    cor_tmean = cor(avistamientos, tmean, method = "spearman", use = "complete.obs"),
    cor_tmax  = cor(avistamientos, tmax, method = "spearman", use = "complete.obs"),
    cor_tmin  = cor(avistamientos, tmin, method = "spearman", use = "complete.obs"),
    cor_prec  = cor(avistamientos, prec, method = "spearman", use = "complete.obs")
  )

library(corrplot)

lynx_plot %>%
  group_split(season) %>%
  purrr::walk(function(df) {
    est <- unique(df$season)
    vars <- df %>%
      select(avistamientos, tmean, tmax, tmin, prec)
    
    corrplot(cor(vars, use = "complete.obs"), method = "color")
    title(main = paste("Estación:", est))
  })


```

  Para cada estación se ha analizado la correlación entre el número de avistamientos y la variable climática.
  Tras excluir las zonas con escasa presencia de avistamientos, las correlaciones muestran un patrón más claro. En la mayoría de estaciones la relación entre variables climáticas y avistamientos es débil o inexistente. Sin embargo, en otoño se observa una correlación fuerte, especialmente con la temperatura mínima (r ≈ 0.73), lo que indica que esta variable podría desempeñar un papel relevante en la actividad de la especie durante esta estación.


#### Gráfico de dispersión (scatterplot) con recta de regresión
  Ahora vamos a centrarnos en el comportamiento del Otoño mediante un gráfico de dispersión en la que representa una recta roja de regresión lineal.
```{r}
lynx_plot %>%
  filter(season == "Otoño") %>%
  ggplot(aes(x = tmin, y = avistamientos)) +
  geom_point(alpha = 0.5) +
  geom_smooth(method = "lm", se = FALSE, color = "red") +
  facet_wrap(~ cluster)
```
  Observamos claramente que tanto en la zona 1 como en la zona 2 existe una relación positiva bastante fuerte, es decir, cuando sube la temperatura mínima, sube el número de avistamientos.


#### Gráfico temperatura x avistamiento en evolución temporal (OTOÑO) escalada
```{r}

lynx_plot %>%
  filter(season == "Otoño") %>%
  group_by(year) %>%
  summarise(
    av = mean(avistamientos, na.rm = TRUE),
    tmin = mean(tmin, na.rm = TRUE)
  ) %>%
  mutate(
    av_s = scale(av),
    tmin_s = scale(tmin)
  ) %>%
  ggplot(aes(x = year)) +
  geom_line(aes(y = av_s, color = "Avistamientos")) +
  geom_line(aes(y = tmin_s, color = "Temp mínima")) +
  geom_point(aes(y = av_s, color = "Avistamientos")) +
  geom_point(aes(y = tmin_s, color = "Temp mínima"))


# solo para zona 1
lynx_plot %>%
  filter(season == "Otoño",cluster == "1") %>%
    mutate(
    av_s = scale(avistamientos),
    tmin_s = scale(tmin)
  ) %>%
  ggplot(aes(x = year)) +
  geom_line(aes(y = av_s, color = "Avistamientos")) +
  geom_line(aes(y = tmin_s, color = "Temp mínima"))

# solo para zona 2
lynx_plot %>%
  filter(season == "Otoño", cluster == "2") %>%
    mutate(
    av_s = scale(avistamientos),
    tmin_s = scale(tmin)
  ) %>%
  ggplot(aes(x = year)) +
  geom_line(aes(y = av_s, color = "Avistamientos")) +
  geom_line(aes(y = tmin_s, color = "Temp mínima"))
```
  La evolución temporal (tanto para zona 1 como zona 2) muestra que la relación entre la temperatura mínima y los avistamientos no es homogénea a lo largo del tiempo. En los primeros años del periodo de estudio no se observa una asociación clara entre ambas variables, mientras que en los años más recientes presentan un patrón más sincronizado. Esto sugiere que el efecto de la temperatura no es constante, sino que puede depender del contexto temporal o de la variabilidad observada en cada periodo.
  

  En fin, los resultados muestran que la relación entre las variables climáticas y los avistamientos no es uniforme, sino que se concentra en determinadas estaciones y zonas. En particular, la temperatura mínima en otoño presenta una correlación notablemente elevada, lo que sugiere un posible efecto específico de esta variable en la dinámica de la especie.

------------------------------------------------------------------------------------
------------------------------------------------------------------------------------


## 3.2 hábitat de Quebrantahuesos
Pequeña limpieza de datos para OBJETIVO 3
EXCLUIMOS los datos antes de 2007, porque resulta ser un error de ingresar datos.

```{r}
quebr_sf_clusters <- quebr_sf_clusters[quebr_sf_clusters$year > 2007,]
library(sf)

coords <- st_coordinates(quebr_sf_clusters)

quebr_sf_clusters <- quebr_sf_clusters %>%
  mutate(
    lon = coords[,1],
    lat = coords[,2]
  )
```

Utilizamos las zonas agrupadas del objetivo 2 y calculamos un punto centroide (representante) para cada zona.
Si la zona es muy grande, pues 3 puntos mediante k-means.
```{r}
library(sf)
library(dplyr)

zones_quebr <- quebr_sf_clusters %>%
  group_by(cluster) %>%
  group_modify(~{
    
    df <- .x
    coords <- st_coordinates(df)
    
    # criterio de tamaño, si tiene número de filas > 
    if (nrow(df) > 1000) {
      k <- 3   # zonas grandes
    } else {
      k <- 1   # zonas pequeñas
    }
    
    # hacer una subdivision de zonas dentro de la zona grande
    km <- kmeans(coords, centers = k, nstart = 20)
    # calcular centroides
    centroids <- as.data.frame(km$centers)
    colnames(centroids) <- c("lon", "lat")
    
    centroids$cluster <- unique(df$cluster)
    centroids$subcluster <- 1:nrow(centroids)
    
    centroids
  }) %>%
  ungroup()
```


###FASE 1: descarga de datos meteológicos
```{r,eval=FALSE}

# función de descarga diaria para quebrantahuesos 
library(httr)
library(jsonlite)

get_openmeteo_daily_quebr <- function(lat, lon, start_date, end_date) {

  url <- "https://archive-api.open-meteo.com/v1/archive"

  res <- GET(url, query = list(
    latitude = lat,
    longitude = lon,
    start_date = start_date,
    end_date   = end_date,
    daily = paste(
      c("temperature_2m_mean",
        "temperature_2m_max",
        "temperature_2m_min",
        "precipitation_sum",
        "wind_speed_10m_max",
        "wind_direction_10m_dominant"),
      collapse = ","
    ),
    timezone = "UTC"
  ))

  content <- fromJSON(rawToChar(res$content), simplifyDataFrame = TRUE)

  # sacar los datos que nos interesa
  
  data.frame(
    date = as.Date(content$daily$time),
    tmean = content$daily$temperature_2m_mean,
    tmax  = content$daily$temperature_2m_max,
    tmin  = content$daily$temperature_2m_min,
    prec  = content$daily$precipitation_sum,
    wspeed = content$daily$wind_speed_10m_max,
    wdir = content$daily$wind_direction_10m_dominant
  )
}

# FIN DE LA FUNCIÓN
#----------------------

# iterar por zonas
# creamos una lista resultado para ir metiendo los resultados
resultados_meteoquebr <- list()

# para cada zona, aplicar la función meteo
for (i in seq_len(nrow(zones_quebr))) {

  cat("Procesando cluster", zones_quebr$cluster[i],
      "- subcluster", zones_quebr$subcluster[i], "\n")


  meteo_quebr_i <- get_openmeteo_daily_quebr(
    lat = zones_quebr$lat[i],
    lon = zones_quebr$lon[i],
    start_date = as.Date("2008-01-01"),
    end_date   = as.Date("2024-12-31")
  )


  # etiquetar cluster y subcluster
  meteo_quebr_i$cluster <- zones_quebr$cluster[i]
  meteo_quebr_i$subcluster <- zones_quebr$subcluster[i]


  resultados_meteoquebr[[i]] <- meteo_quebr_i

  Sys.sleep(20)  # MUY importante para evitar error 429 (bloqueo API)
}

# unir todo
library(dplyr)
meteo_quebr_zonas_daily <- bind_rows(resultados_meteoquebr)

# guardar
saveRDS(meteo_quebr_zonas_daily, "meteo_quebr_daily_by_zone_2008_2024.rds")
write.csv(meteo_quebr_zonas_daily,"meteo_quebr_estacion.csv")

```


###FASE 2: ESTADÍSTICA ESTACIONAL
```{r}
# cargar datos
quebr_obj3<- readRDS("meteo_quebr_daily_by_zone_2008_2024.rds")
# añadir estación dependiendo de la fecha


quebr_obj3 <- quebr_obj3 %>%
  mutate(
    md = format(date, "%m-%d"),
    season = case_when(
      md >= "03-20" & md < "06-21" ~ "Primavera",
      md >= "06-21" & md < "09-23" ~ "Verano",
      md >= "09-23" & md < "12-21" ~ "Otoño",
      TRUE                         ~ "Invierno"
    )
  )


quebr_obj3 <- quebr_obj3 %>%
  mutate(year = lubridate::year(date))

# para la dirección del viento, calcular media circular
library(circular)

mean_wdir <- function(x) {
  x <- circular(x, units = "degrees", template = "geographics")
  as.numeric(mean(x, na.rm = TRUE))
}

#######################

# calcular una única variable meteológica para cada estación de cada año.
quebr_media_estacional <- quebr_obj3 %>%
  group_by(year,season,cluster,subcluster) %>%
  summarise(
    tmean = mean(tmean, na.rm = TRUE),
    tmax  = mean(tmax,  na.rm = TRUE),
    tmin  = mean(tmin,  na.rm = TRUE),
    prec  = mean(prec,  na.rm = TRUE),
    wspeed = mean(wspeed, na.rm = TRUE),
    wdir = mean_wdir(wdir),
    .groups = "drop"

  )
```

### FASE 3: CRUZAR LOS AVISTAMIENTOS Y LAS VARIABLES CLIMÁTICAS

```{r}
# unificación de nombre para trabajar más fácil
if ("lng" %in% names(lynx_sf_clusters)) {
  lynx_sf_clusters <- lynx_sf_clusters %>%
    rename(lon = lng)
}

# añadir estación dependiendo de la fecha a los avistamientos para realizar agrupaciones estacionales

quebr_obj3_avistamiento <- quebr_sf_clusters %>%
  mutate(
    md = format(fecha_parseada, "%m-%d"),
    season = case_when(
      md >= "03-20" & md < "06-21" ~ "Primavera",
      md >= "06-21" & md < "09-23" ~ "Verano",
      md >= "09-23" & md < "12-21" ~ "Otoño",
      TRUE                         ~ "Invierno"
    )
  )


# añadir también subzonas
# función para asignar subcluster a un punto
asignar_subcluster <- function(lon, lat, cluster, subzonas) {
  
  subs <- subzonas %>% filter(cluster == !!cluster)
  
  # calcular distancias
  distancias <- distHaversine(
    matrix(c(lon, lat), ncol = 2),
    matrix(c(subs$lon, subs$lat), ncol = 2)
  )
  
  # índice del más cercano
  idx <- which.min(distancias)
  
  return(subs$subcluster[idx])
}

# aplicar a todos los avistamientos
quebr_obj3_avistamiento <- quebr_obj3_avistamiento %>%
  rowwise() %>%
  mutate(subcluster = asignar_subcluster(lon, lat, cluster, zones_quebr)) %>%
  ungroup()


# realizar un recuento de número de avistamientos agrupado por año y estación
quebr_recuento <- quebr_obj3_avistamiento %>%
  group_by(año, season,cluster,subcluster) %>%  
  summarise(avistamientos = n(), .groups = "drop")

# unificación de nombres para poder hacer JOIN

quebr_recuento <- quebr_recuento %>%
  rename(year = año)


# cruzamos los datos: crear una tabla que contenga a la vez recuento y variables climáticas
quebr_obj3_final <- quebr_media_estacional %>%
  left_join(quebr_recuento, by = c("year", "season", "cluster", "subcluster"))

# rellenar Na
quebr_obj3_final <- quebr_obj3_final %>%
  mutate(avistamientos = replace_na(avistamientos, 0))
```

### GRAFICAR
```{r}
library(dplyr)
# fijar niveles para los seasons
quebr_plot <- quebr_obj3_final %>%
  mutate(
    season = factor(season,
                    levels = c("Invierno", "Primavera", "Verano", "Otoño"),
                    ordered = TRUE)
  )


# escalar
quebr_plot <- quebr_plot %>%
  ungroup() %>%
  mutate(
    av_scaled = as.numeric(scale(avistamientos)),
    temp_scaled = as.numeric(scale(tmean)),
    temp_max_scaled = as.numeric(scale(tmax)),
    temp_min_scaled = as.numeric(scale(tmin)),
    prec_scaled = as.numeric(scale(prec)),
    wspeed_scaled = as.numeric(scale(wspeed))
  )
# crear un índice numérico para año-season
quebr_plot <- quebr_plot %>%
  arrange(year, season) %>%
  mutate(time_id = row_number())

# crear una columna para zona-subzona
quebr_plot <- quebr_plot %>%
  mutate(subzona_id = paste(cluster, subcluster, sep = "_"))
```

```{r}
table(quebr_obj3_avistamiento$cluster,
      quebr_obj3_avistamiento$subcluster)
```
Algunas zonas con muy pocos avistamientos no lo tendremos en cuenta, como la zona 4,7,8,9,11,12,13 y 14, con avistamientos inferiores a 30.

```{r}
quebr_plot <- quebr_plot %>%
  filter(cluster %in% c(1,2,3,5,6,10))
```
#### BOXPLOT POR ESTACIÓN
Este boxplot nos permite visualizar en que estación hay un mayor número de avistamientos.

```{r}
p <- ggplot(
  quebr_plot, aes(x = season, y = avistamientos)) +
  geom_boxplot() +
  facet_wrap(~ subzona_id)
ggplotly(p)
```


Al parecer, para quebrantahuesos, suele haber un mayor número de avistamientos (más actividad ) en Primavera y Verano.


#### MEDIAS POR ESTACIÓN
Calculamos la media de las variables climáticos y escalamos. Graficamos las medias climáticas y los avistamientos por estación para intentar encontrar algún patrón entre ellas.
```{r}
quebr_plot %>%
  group_by(season, cluster, subzona_id) %>%
  summarise(
    avistamientos = mean(av_scaled, na.rm = TRUE),
    tmean = mean(temp_scaled, na.rm = TRUE),
    prec = mean(prec_scaled, na.rm = TRUE),
    wspeed = mean(wspeed_scaled, na.rm = TRUE),
    .groups = "drop"
  ) %>%
  ggplot(aes(x = season)) +
  geom_line(aes(y = avistamientos, color = "Avistamientos", group = 1)) +
  geom_line(aes(y = tmean, color = "Temperatura", group = 1)) +
  geom_line(aes(y = prec, color = "Precipitacion", group = 1)) +
  geom_line(aes(y = wspeed, color = "Velocidad viento", group = 1)) +
  facet_wrap(~ subzona_id)

```

#### Correlaciones
  Se ha empleado tanto el coeficiente de Pearson, que mide relaciones lineales, como el de Spearman, que permite detectar relaciones monótonas no necesariamente lineales, proporcionando una visión más completa de la asociación entre variables.
```{r}
# pearson
# relación lineal
cor_df <-  quebr_plot %>%
  group_by(season,subzona_id) %>%
  summarise(
    cor_tmean = cor(avistamientos, tmean, use = "complete.obs"),
    cor_tmax  = cor(avistamientos, tmax, use = "complete.obs"),
    cor_tmin  = cor(avistamientos, tmin, use = "complete.obs"),
    cor_prec  = cor(avistamientos, prec, use = "complete.obs"),
    cor_wspeed  = cor(avistamientos, wspeed, use = "complete.obs")
  )
cor_df
# spearman
# relación monótona
quebr_plot %>%
  group_by(season,subzona_id) %>%
  summarise(
    cor_tmean = cor(avistamientos, tmean, method = "spearman", use = "complete.obs"),
    cor_tmax  = cor(avistamientos, tmax, method = "spearman", use = "complete.obs"),
    cor_tmin  = cor(avistamientos, tmin, method = "spearman", use = "complete.obs"),
    cor_prec  = cor(avistamientos, prec, method = "spearman", use = "complete.obs"),
    cor_wspeed  = cor(avistamientos, wspeed, method = "spearman", use = "complete.obs")
  )

library(corrplot)

quebr_plot %>%
  group_split(season) %>%
  purrr::walk(function(df) {
    est <- unique(df$season)
    vars <- df %>%
      select(avistamientos, tmean, tmax, tmin, prec, wspeed)
    
    corrplot(cor(vars, use = "complete.obs"), method = "color")
    title(main = paste("Estación:", est))
  })


cor_df %>%
  ggplot(aes(x = subzona_id, y = cor_tmean, fill = cor_tmean)) +
  geom_col() +
  facet_wrap(~ season) +
  coord_flip()+
    scale_fill_gradient2(
    low = "blue",    # correlación negativa
    mid = "white",   # cerca de 0
    high = "red"     # correlación positiva
  )


cor_df %>%
  ggplot(aes(x = subzona_id, y = cor_tmin, fill = cor_tmin)) +
  geom_col() +
  facet_wrap(~ season) +
  coord_flip()+
  scale_fill_gradient2(
    low = "blue",    # correlación negativa
    mid = "white",   # cerca de 0
    high = "red"     # correlación positiva
  )


cor_df %>%
  ggplot(aes(x = subzona_id, y = cor_tmax, fill = cor_tmax)) +
  geom_col() +
  facet_wrap(~ season) +
  coord_flip()+
    scale_fill_gradient2(
    low = "blue",    # correlación negativa
    mid = "white",   # cerca de 0
    high = "red"     # correlación positiva
  )

cor_df %>%
  ggplot(aes(x = subzona_id, y = cor_prec, fill = cor_prec)) +
  geom_col() +
  facet_wrap(~ season) +
  coord_flip()+
    scale_fill_gradient2(
    low = "blue",    # correlación negativa
    mid = "white",   # cerca de 0
    high = "red"     # correlación positiva
  )

cor_df %>%
  ggplot(aes(x = subzona_id, y = cor_wspeed, fill = cor_wspeed)) +
  geom_col() +
  facet_wrap(~ season) +
  coord_flip()+
    scale_fill_gradient2(
    low = "blue",    # correlación negativa
    mid = "white",   # cerca de 0
    high = "red"     # correlación positiva
  )
```
  Interpretación general:
  El análisis de correlaciones por subzona y estación revela una fuerte heterogeneidad espacial en la relación entre las variables climáticas y el número de avistamientos. Mientras que a nivel global las correlaciones parecían débiles o inconsistentes, el análisis desagregado muestra patrones claros en determinadas zonas.
  
  Viento:
  La velocidad del viento es la variable que muestra una relación más consistente con los avistamientos, con correlaciones positivas elevadas en prácticamente todas las subzonas y estaciones, alcanzando valores superiores a 0.8 en varios casos. Este resultado sugiere que el viento podría ser un factor relevante en la detección o comportamiento de la especie.
  
  Temperatura:
  La temperatura media presenta correlaciones positivas moderadas, aunque con mayor variabilidad entre subzonas y estaciones. Esto indica que su influencia podría depender de condiciones locales específicas.
  La temperatura máxima mantiene correlaciones positivas moderadas y consistentes
  La temperatura mínima muestra mayor variabilidad, incluyendo correlaciones negativas
Esto sugiere que los avistamientos están más relacionados con condiciones diurnas que nocturnas
  
  Precipitación:
  La precipitación no muestra un patrón claro, alternando correlaciones positivas y negativas según la subzona y la estación. Esto sugiere una relación más débil o indirecta con los avistamientos.
  
  Conclusión:
  En conjunto, los resultados confirman que la relación entre variables climáticas y avistamientos es altamente dependiente del contexto espacial, lo que justifica el análisis por subzonas en lugar de un enfoque global.

#### ANÁLISIS DE LA DIRECCIÓN DEL VIENTO
Como el viento dominantes no se le puede aplicar una correlación (magnitud con grado circular), convertimos el valor de viento dominante a componentes (variable numérica continua) para poder aplicar correlación:
viento_x -> componente Este-Oeste
viento_y -> componente Norte-Sur

Como cualquier dirección se puede descomponer en eje horizontal (Este-Oeste), y eje vertical (Norte-Sur), por eso se le aplica cos() para conseguir el componente horizontal y sin() para el componente vertical.
Norte-Sur -> cos() = 1/-1
Este-Oeste -> sin() = 1/-1
```{r}
viento_dom <- quebr_plot %>%
  mutate(
    # convertimos los grados en radianes
    viento_rad = wdir * pi / 180,
    viento_x = cos(viento_rad),
    viento_y = sin(viento_rad)
  )
cor(viento_dom$avistamientos, viento_dom$viento_x, use = "complete.obs")
cor(viento_dom$avistamientos, viento_dom$viento_y, use = "complete.obs")

```
La dirección del viento fue transformada en sus componentes seno y coseno para tener en cuenta su naturaleza circular. Sin embargo, no se observaron correlaciones significativas con los avistamientos, por lo que esta variable no fue considerada en el análisis final.



#### Gráfico de dispersión (scatterplot) con recta de regresión
Vamos a realizar un enfoque solo a los variables tmean y wspeed, que representa una mayor correlación con el número de avistameintos de quebrantahuesos mediante un gráfico de dispersión en la que representa una recta roja de regresión lineal.
```{r}
quebr_plot %>%
  ggplot(aes(x = tmean, y = avistamientos)) +
  geom_point(alpha = 0.5) +
  geom_smooth(method = "lm", se = FALSE, color = "red") +
  facet_wrap(~ subzona_id)
quebr_plot %>%
  ggplot(aes(x = wspeed, y = avistamientos)) +
  geom_point(alpha = 0.5) +
  geom_smooth(method = "lm", se = FALSE, color = "red") +
  facet_wrap(~ subzona_id)
```

  Los gráficos de dispersión muestran que la relación entre variables climáticas y número de avistamientos depende fuertemente de la subzona. Mientras que la temperatura media presenta relaciones positivas moderadas únicamente en algunas zonas, la velocidad del viento muestra una asociación positiva más clara y consistente, especialmente en aquellas subzonas con mayor variabilidad en los datos. En las zonas donde los avistamientos son bajos y poco variables, no se aprecian tendencias claras, lo que limita la capacidad de detectar relaciones significativas.

#### Evolución temporal
Realizemos un gráfico para representar la evolución temporal de la temperatura media, la velocidad de viento junto al número de avistamientos.
```{r}
# solo para zona 1
quebr_plot %>%
  filter(cluster == "1") %>%
  group_by(year, subzona_id) %>%
  summarise(
    av = mean(avistamientos, na.rm = TRUE),
    tm = mean(tmean, na.rm = TRUE),
    ws = mean(wspeed, na.rm = TRUE),
    .groups = "drop"
  ) %>%
  mutate(
    av_s = as.numeric(scale(av)),
    tm_s = as.numeric(scale(tm)),
    ws_s = as.numeric(scale(ws))
  ) %>%
  ggplot(aes(x = year)) +
  geom_line(aes(y = av_s, color = "Avistamientos"), size = 1) +
  geom_line(aes(y = tm_s, color = "Temp media"), size = 1) +
  geom_line(aes(y = ws_s, color = "Velocidad viento"), size = 1) +
  facet_wrap(~ subzona_id) +
  labs(y = "Valores escalados", color = "Variable")

```
  En ciertas subzonas, se observa una tendencia creciente conjunta en la temperatura media, la velocidad del viento y el número de avistamientos. Este patrón, junto con los resultados de correlación previos, sugiere que el aumento en la velocidad del viento está asociado con un incremento en los avistamientos, mientras que la temperatura podría desempeñar un papel secundario.




# ======================================================
# OBJETIVO 4: Estudio de las variables biológicas

## 1.Lectura
Note that the `echo = FALSE` parameter was added to the code chunk to prevent printing of the R code that generated the plot.
```{r}
Cnj <- read.csv("cnj_cmn.csv", sep="\t", quote = "")

```
## 2.Limpieza
````{r}
Cnj_clean <- Cnj[, c( 
  "decimalLatitude",
  "decimalLongitude",
  "eventDate",
  "year",
  "month",
  "countryCode",
  "individualCount",
  "stateProvince",
  "locality")]
````

Nos quedamos con los que son de España o Portugal
````{r}
Cnj_clean <- Cnj_clean[Cnj_clean$countryCode == "ES" | Cnj_clean$countryCode == "PT", ]
````

El estudio del lince lo haremos a partir del año 2007 por tanto eliminamos las filas con fecha anterior a este año.
```{r}
Cnj_clean <- Cnj_clean[Cnj_clean$year > "2007",]
```

Si contamos la cantidad de avistamientos del año 2026 y la comparamos con el 2025 veremos que son muy pocos. Esto tiene sentido porque no ha finalizado ni siquiera la mitad del año:
```{r}
Cnj_clean %>%
  summarise(avistamientos_25 = sum(year == 2025))
Cnj_clean %>%
  summarise(avistamientos_26 = sum(year == 2026))
```
Vamos a eliminar tambien las filas de los avistamientos pertenecientes al 2026 para que no nos ensucien los datos.

```{r}
Cnj_clean <- Cnj_clean[Cnj_clean$year  != 2026,]
```

Evaluámos si hay NAs en las coordenadas
```{r}
Cnj_clean %>%
  summarise(nulos_lat = sum(is.na(decimalLatitude)),
            nulos_long = sum(is.na(decimalLongitude)))
```
Podemos suponer que las columnas donde falta la longitud son las mismas columnas donde falta la latitud. Limpiamos las columnas no representables para poder mapear los avistamientos. Creamos una nueva base de datos sin estos valores faltantes.
```{r}
Cnj_clean <- Cnj_clean[!is.na(Cnj_clean$decimalLatitude) & !is.na(Cnj_clean$decimalLongitude),]
Cnj_clean %>%
  summarise(nulos_lat = sum(is.na(decimalLatitude)),
            nulos_long = sum(is.na(decimalLongitude)))
```

Para graficar el número de conejos por año vamos a necesitar eliminar las filas en las que no existe año.
```{r}
Cnj_clean %>% summarise(total_nas = sum(is.na(year)))
Cnj_clean <- Cnj_clean[!is.na(Cnj_clean$year),]
Cnj_clean %>% summarise(total_nas = sum(is.na(year)))
```
## 3.Clasificación geografica
```{r}
library(dplyr)
library(flexclust) # Nos ayudará a calcular las distancias rápidamente

# 2. Extraemos las coordenadas de los conejos
coor_conejos <- Cnj_clean %>% 
  select(decimalLongitude, decimalLatitude)

# 3. Calculamos la distancia de cada conejo a cada lince
# (Esto calcula una matriz de distancias)
dist_matrix <- dist2(coor_conejos, lynx_obj1 %>% select(decimalLongitude, decimalLatitude))

# 4. Buscamos el lince más cercano para cada conejo
indice_mas_cercano <- apply(dist_matrix, 1, which.min)
distancia_mas_cercana <- apply(dist_matrix, 1, min)

# 5. Asignamos el cluster al conejo, pero OJO: si la distancia es mayor 
# al "eps" (0.35), significa que el conejo está fuera de la zona.
eps_limite <- 0.35

Cnj_clean <- Cnj_clean %>%
  mutate(
    # Heredamos el cluster del punto más cercano
    cluster_zona = lynx_obj1$cluster[indice_mas_cercano],
    # Si está más lejos del radio permitido, lo mandamos a zona 0 (sin zona)
    cluster_zona = ifelse(distancia_mas_cercana <= eps_limite, cluster_zona, 0)
  )
```

Comprobamos que la matriz de distancias esta bien construida
```{r}
ncol(dist_matrix)
nrow(dist_matrix)
```



Una vez clasificados los conejos por zonas eliminamos todos los conejos que tienen número de cluster 0. Estos conejos no se encuentran en ninguna de las zonas que queremos estudiar.
```{r}
Cnj_clean <- Cnj_clean %>% filter(cluster_zona!= 0)
```
¿Cuantas zonas distintas hay ?
```{r}
length(unique(Cnj_clean$cluster_zona))
length(unique(lynx_obj1$cluster))
unique(Cnj_clean$cluster_zona)
unique(lynx_obj1$cluster)
```
Hay linces con cluster 0 porque el avistamiento se ha realizado fuera de zonas de alta densidad de población de linces. No obstante eliminamos el cluster 0 de los conejos porque no nos interesan los que están fuera de estas zonas para nuestro análisis ya que introducirian mucho ruido.

Una vez hemos asignado las zonas correspondientes a cada uno de los conejos vamos a construir unos nuevos datasets que separen a los animales por zonas -de la 1 a la 4-. Empezamos con los linces:
```{r}
lynx_Z1 <- lynx_obj1 %>% filter(cluster == 1)
lynx_Z2 <- lynx_obj1 %>% filter(cluster == 2)
lynx_Z3 <- lynx_obj1 %>% filter(cluster == 3)
lynx_Z4 <- lynx_obj1 %>% filter(cluster == 4)

#Creamos las de los linces y comprobamos que no se han perdido datos por el camino
nrow(lynx_Z1) + nrow(lynx_Z2) + nrow(lynx_Z3) + nrow(lynx_Z4)
```
Continuamos con los conejos:
```{r}
cnj_Z1 <- Cnj_clean %>% filter(cluster_zona == 1)
cnj_Z2 <- Cnj_clean %>% filter(cluster_zona == 2)
cnj_Z3 <- Cnj_clean %>% filter(cluster_zona == 3)
cnj_Z4 <- Cnj_clean %>% filter(cluster_zona == 4)
nrow(cnj_Z1) + nrow(cnj_Z2) + nrow(cnj_Z3) + nrow(cnj_Z4)
```

##4.Graficado

Comenzamos a graficar, en primer lugar para hacer un análisis general, graficamos todos los avistamientos de linces y conejos a lo largo de los años en las zonas seleccionadas
```{r}
library(dplyr)
library(ggplot2)

# NOTA: Asumo que tu columna de año se llama 'year'. 
# Si se llama 'anyo', 'fecha' o de otra forma, cambia 'year' por tu columna.

# 1. Contar linces por año
lynx_temporal <- lynx_obj1 %>%
  group_by(year) %>% 
  summarise(Total = n()) %>%
  mutate(Especie = "Lince")

# 2. Contar conejos por año
cnj_temporal <- Cnj_clean %>%
  group_by(year) %>% 
  summarise(Total = n()) %>%
  mutate(Especie = "Conejo")

# 3. Unir ambas tablas en una sola para graficar
datos_grafico <- bind_rows(lynx_temporal, cnj_temporal)

# 4. Crear la gráfica de líneas evolución temporal
ggplot(datos_grafico, aes(x = year, y = Total, color = Especie, group = Especie)) +
  geom_line(linewidth = 1.2) +                  # Dibuja la línea de evolución
  geom_point(size = 2.5) +                     # Añade puntos en cada año para marcar el dato
  facet_wrap(~Especie, scales = "free_y") +    # Separa en dos paneles con escalas independientes
  labs(
    title = "Evolución de los avistamientos en España",
    subtitle = "Comparativa histórica de Linces y Conejos",
    x = "Año",
    y = "Número total de avistamientos registrados"
  ) +
  theme_minimal() +
  theme(
    legend.position = "none",                  # Quitamos leyenda porque ya está dividido por títulos
    plot.title = element_text(face = "bold", size = 14),
    strip.text = element_text(face = "bold", size = 12) # Estilo para los títulos de cada panel
  )
```

```{r}
library(tidyr)

# 1. Transformamos los datos a formato ancho (una columna para Conejo y otra para Lince)
datos_ancho <- datos_grafico %>%
  pivot_wider(names_from = Especie, values_from = Total, values_fill = 0)

# 2. Calculamos el factor de escala para que el lince se "ajuste" visualmente al gráfico del conejo
# (Dividimos el máximo de conejos entre el máximo de linces)
escalado <- max(datos_ancho$Conejo) / max(datos_ancho$Lince)

# 3. Graficamos ambas especies juntas
ggplot(datos_ancho, aes(x = year)) +
  # Línea y puntos para los Conejos (Eje principal - Izquierda)
  geom_line(aes(y = Conejo, color = "Conejo"), linewidth = 1.2) +
  geom_point(aes(y = Conejo, color = "Conejo"), size = 2.5) +
  
  # Línea y puntos para los Linces (Multiplicamos por el factor para escalarlo visualmente)
  geom_line(aes(y = Lince * escalado, color = "Lince"), linewidth = 1.2) +
  geom_point(aes(y = Lince * escalado, color = "Lince"), size = 2.5) +
  
  # Configuración de los dos ejes Y
  scale_y_continuous(
    name = "Total Avistamientos de Conejos",
    sec.axis = sec_axis(~ . / escalado, name = "Total Avistamientos de Linces")
  ) +
  
  # Colores personalizados para identificar cada uno
  scale_color_manual(values = c("Conejo" = "#de2d26", "Lince" = "#3182bd")) +
  
  labs(
    title = "Relación temporal: Linces vs. Conejos",
    subtitle = "Evolución combinada de avistamientos en España",
    x = "Año",
    color = "Especie"
  ) +
  theme_minimal() +
  theme(
    plot.title = element_text(face = "bold", size = 14),
    legend.position = "bottom"
  )

```
```{r}
library(dplyr)
library(tidyr)
library(ggplot2)

# NOTA: Asegúrate de cambiar 'year' por el nombre real de tu columna de años si es distinto.

# ============================================================
# 1. PREPARACIÓN Y UNIFICACIÓN DE LOS DATOS POR ZONA
# ============================================================

# Agrupamos y contamos los Linces por año en cada zona
l_z1 <- lynx_Z1 %>% group_by(year) %>% summarise(Lince = n()) %>% mutate(Zona = "Zona 1")
l_z2 <- lynx_Z2 %>% group_by(year) %>% summarise(Lince = n()) %>% mutate(Zona = "Zona 2")
l_z3 <- lynx_Z3 %>% group_by(year) %>% summarise(Lince = n()) %>% mutate(Zona = "Zona 3")
l_z4 <- lynx_Z4 %>% group_by(year) %>% summarise(Lince = n()) %>% mutate(Zona = "Zona 4")

linces_zonas <- bind_rows(l_z1, l_z2, l_z3, l_z4)

# Agrupamos y contamos los Conejos por año en cada zona
c_z1 <- cnj_Z1 %>% group_by(year) %>% summarise(Conejo = n()) %>% mutate(Zona = "Zona 1")
c_z2 <- cnj_Z2 %>% group_by(year) %>% summarise(Conejo = n()) %>% mutate(Zona = "Zona 2")
c_z3 <- cnj_Z3 %>% group_by(year) %>% summarise(Conejo = n()) %>% mutate(Zona = "Zona 3")
c_z4 <- cnj_Z4 %>% group_by(year) %>% summarise(Conejo = n()) %>% mutate(Zona = "Zona 4")

conejos_zonas <- bind_rows(c_z1, c_z2, c_z3, c_z4)

# Unimos ambas especies en una sola base de datos por Año y Zona
datos_zonas_ancho <- full_join(conejos_zonas, linces_zonas, by = c("year", "Zona")) %>% 
  mutate(
    Conejo = replace_na(Conejo, 0),
    Lince = replace_na(Lince, 0)
  )

# ============================================================
# 2. CÁLCULO DEL FACTOR DE ESCALADO GLOBAL
# ============================================================
# Calculamos un factor promedio para que el eje secundario funcione en los 4 paneles
escalado_zonas <- max(datos_zonas_ancho$Conejo) / max(datos_zonas_ancho$Lince)


# ============================================================
# 3. GRAFICAR LAS 4 ZONAS EN UNA SOLA PESTAÑA
# ============================================================
ggplot(datos_zonas_ancho, aes(x = year)) +
  # Líneas y puntos de Conejos (Eje Izquierdo)
  geom_line(aes(y = Conejo, color = "Conejo"), linewidth = 1) +
  geom_point(aes(y = Conejo, color = "Conejo"), size = 2) +
  
  # Líneas y puntos de Linces (Escalados para el Eje Derecho)
  geom_line(aes(y = Lince * escalado_zonas, color = "Lince"), linewidth = 1) +
  geom_point(aes(y = Lince * escalado_zonas, color = "Lince"), size = 2) +
  
  # Configuración de los dos ejes Y (reutilizando el factor de escala)
  scale_y_continuous(
    name = "Total Avistamientos de Conejos",
    sec.axis = sec_axis(~ . / escalado_zonas, name = "Total Avistamientos de Linces")
  ) +
  
  # Colores para cada especie
  scale_color_manual(values = c("Conejo" = "#de2d26", "Lince" = "#3182bd")) +
  #3182bd
  # Crucial: Separar en 4 paneles (una para cada Zona) en una cuadrícula de 2x2
  facet_wrap(~Zona, ncol = 2, scales = "free_y") +
  
  labs(
    title = "Relación temporal Lince vs. Conejo por Zonas (Clusters)",
    subtitle = "Análisis individualizado por regiones densas",
    x = "Año",
    color = "Especie"
  ) +
  theme_minimal() +
  theme(
    plot.title = element_text(face = "bold", size = 14),
    strip.text = element_text(face = "bold", size = 12), # Títulos de cada zona
    legend.position = "bottom"
  )
```
##5. Ratio conejo/lince
Podemos sacar el ratio Conejo/Lince por zona
```{r}
# Calculamos el total de conejos y linces por zona y sacamos el ratio
tabla_ratios <- datos_zonas_ancho %>%
  group_by(Zona) %>%
  summarise(
    Total_Conejos = sum(Conejo),
    Total_Linces = sum(Lince)
  ) %>%
  mutate(
    Ratio_Conejo_Lince = Total_Conejos / Total_Linces
  )

# Mostramos el resultado en la consola
print(tabla_ratios)
```

##6.Análisis de correlación cruzada con desfase temporal

Vemos la correlación de los avistamientos de conejos y linces pero con desfase temporal ya que los cambios en las poblaciones de conejos no tienen porqué verse reflejados en cambios poblacionales ese mismo año.
```{r}
# Configuramos la pantalla para ver los 4 gráficos de correlación juntos (2 filas, 2 columnas)
par(mfrow = c(2, 2))

# ============================================================
# ANÁLISIS DE CORRELACIÓN CRUZADA POR ZONA
# ============================================================

# --- ZONA 1 ---
z1_datos <- datos_zonas_ancho %>% filter(Zona == "Zona 1") %>% arrange(year)
ccf(z1_datos$Conejo, z1_datos$Lince, main = "Correlación Cruzada: Zona 1", lag.max = 5, ylab = "Correlación")

# --- ZONA 2 ---
z2_datos <- datos_zonas_ancho %>% filter(Zona == "Zona 2") %>% arrange(year)
ccf(z2_datos$Conejo, z2_datos$Lince, main = "Correlación Cruzada: Zona 2", lag.max = 5, ylab = "Correlación")

# --- ZONA 3 ---
z3_datos <- datos_zonas_ancho %>% filter(Zona == "Zona 3") %>% arrange(year)
ccf(z3_datos$Conejo, z3_datos$Lince, main = "Correlación Cruzada: Zona 3", lag.max = 5, ylab = "Correlación")

# --- ZONA 4 ---
z4_datos <- datos_zonas_ancho %>% filter(Zona == "Zona 4") %>% arrange(year)
ccf(z4_datos$Conejo, z4_datos$Lince, main = "Correlación Cruzada: Zona 4", lag.max = 5, ylab = "Correlación")

# Restauramos la configuración de pantalla de R por defecto
par(mfrow = c(1, 1))
```
Quiza estaria bien hacer gráficas pero sumando años, es decir sumandoles a todos los linces un año para que asi podamos ver solapadas una población con otra

Para hacer analisis de solapamiento estacional quitamos las filas en las que no existe dato de mes 
```{r}
lynx_Z1_mes <- lynx_Z1 %>% filter(!is.na(month))
lynx_Z2_mes <- lynx_Z2 %>% filter(!is.na(month))
lynx_Z3_mes <- lynx_Z3 %>% filter(!is.na(month))
lynx_Z4_mes <- lynx_Z4 %>% filter(!is.na(month))

cnj_Z1_mes <- cnj_Z1 %>% filter(!is.na(month))
cnj_Z2_mes <- cnj_Z2 %>% filter(!is.na(month))
cnj_Z3_mes <- cnj_Z3 %>% filter(!is.na(month))
cnj_Z4_mes <- cnj_Z4 %>% filter(!is.na(month))
```


##7.Análisis de solapamiento estacional

Vamos a ver si los comportamientos de los conejos se solapan con los comportamientos del lince en cada una de las zonas, gracias a esto podremos saber si sus ritmos biológicos coinciden y si dependen el uno del otro.
```{r}
library(tidyr)
library(ggplot2)

# ============================================================
# 1. AGRUPAR Y AGREGAR POR MES DESDE LOS DATASETS LIMPIOS
# ============================================================

# Linces
l_m1 <- lynx_Z1_mes %>% group_by(month) %>% summarise(Lince = n()) %>% mutate(Zona = "Zona 1")
l_m2 <- lynx_Z2_mes %>% group_by(month) %>% summarise(Lince = n()) %>% mutate(Zona = "Zona 2")
l_m3 <- lynx_Z3_mes %>% group_by(month) %>% summarise(Lince = n()) %>% mutate(Zona = "Zona 3")
l_m4 <- lynx_Z4_mes %>% group_by(month) %>% summarise(Lince = n()) %>% mutate(Zona = "Zona 4")

linces_meses <- bind_rows(l_m1, l_m2, l_m3, l_m4)

# Conejos
c_m1 <- cnj_Z1_mes %>% group_by(month) %>% summarise(Conejo = n()) %>% mutate(Zona = "Zona 1")
c_m2 <- cnj_Z2_mes %>% group_by(month) %>% summarise(Conejo = n()) %>% mutate(Zona = "Zona 2")
c_m3 <- cnj_Z3_mes %>% group_by(month) %>% summarise(Conejo = n()) %>% mutate(Zona = "Zona 3")
c_m4 <- cnj_Z4_mes %>% group_by(month) %>% summarise(Conejo = n()) %>% mutate(Zona = "Zona 4")

conejos_meses <- bind_rows(c_m1, c_m2, c_m3, c_m4)

# Unimos todo y calculamos proporciones relativas por mes
datos_estacionales <- full_join(conejos_meses, linces_meses, by = c("month", "Zona")) %>%
  mutate(
    Conejo = replace_na(Conejo, 0),
    Lince = replace_na(Lince, 0)
  ) %>%
  group_by(Zona) %>%
  mutate(
    p_cnj = Conejo / sum(Conejo),
    p_lynx = Lince / sum(Lince)
  ) %>%
  ungroup()

# ============================================================
# 2. CÁLCULO DEL ÍNDICE DE PIANKA
# ============================================================
pianka_resultados <- datos_estacionales %>%
  group_by(Zona) %>%
  summarise(
    Pianka_Index = sum(p_cnj * p_lynx) / (sqrt(sum(p_cnj^2)) * sqrt(sum(p_lynx^2)))
  )

print("--- ÍNDICE DE SOLAPAMIENTO DE PIANKA (DATOS LIMPIOS) ---")
print(pianka_resultados)

# ============================================================
# 3. GRAFICAR EN UNA SOLA PESTAÑA
# ============================================================
datos_estacionales_grafico <- datos_estacionales %>%
  select(Zona, month, Conejo = p_cnj, Lince = p_lynx) %>%
  pivot_longer(cols = c(Conejo, Lince), names_to = "Especie", values_to = "Proporcion")

ggplot(datos_estacionales_grafico, aes(x = factor(month), y = Proporcion, fill = Especie)) +
  geom_area(aes(group = Especie), alpha = 0.4, position = "identity") +
  geom_line(aes(group = Especie, color = Especie), linewidth = 1) +
  scale_fill_manual(values = c("Conejo" = "#3182bd", "Lince" = "#de2d26")) +
  scale_color_manual(values = c("Conejo" = "#3182bd", "Lince" = "#de2d26")) +
  facet_wrap(~Zona, ncol = 2) +
  labs(
    title = "Solapamiento Estacional Real Lince vs. Conejo",
    subtitle = "Frecuencia mensual relativa (sin datos vacíos)",
    x = "Mes del Año",
    y = "Proporción de Avistamientos"
  ) +
  theme_minimal() +
  theme(
    plot.title = element_text(face = "bold", size = 14),
    strip.text = element_text(face = "bold", size = 12),
    legend.position = "bottom"
  )


#Correlación de Pearson, con climatología
```
Podriamos investigar de que se esta alimentando el Lince en la zona dos que no es el conejo. En la zona uno la correlación es muy grande, los conejos son escasos o mas bien justos y no tienen los linces otra forma de comida de manera que se ven obligados a adaptarse a los patrones de los conejos. En la zona dos podemos ver que no hay correlacion entre los linces y los conejos, posiblemente esto se deba a que en estas zonas tal como sospechábamos el lince se alimenta de otros animales que no son los conejos. Casualmente tenemos pico de Linces en épocas de migración de aves. En la zona 3 lo que ocurre es que hay conejos de sobra, por tanto podemos concluir que habiendo tantísima comida el lince no se ve obligado como si ocurre en la zona 1 a adaptarse a los patrones del conejo, tambien podriamos pensar que igual que en la zona 2 existe una temporada en la que el lince no se alimenta de conejos si no de otras especies. Vemos ademas que hay un pico en verano, cuando las madres empiezan a salir con sus cachorros. En la zona 4 vemos un pico de actividad en el mes de febrero que es cuando buscan pareja. Aquí hay un solapamiento medio, quizá por falta de datos. 






##8. Mapa de solapamiento

Vamos a hacer un mapa de calor por densidad de kernel a ver si las poblaciones de linces se agrupan cerca de las poblaciones de conejos, a ver si encontramos algún dato interesante

```{r}
library(dplyr)
library(ggplot2)

# ============================================================
# 1. PREPARAR LOS DATOS EN FORMATO LARGO (Para no pelear con las facetas)
# ============================================================
mapa_juntos_data <- bind_rows(
  lynx_Z1 %>% select(decimalLongitude, decimalLatitude) %>% mutate(Zona = "Zona 1", Especie = "Lince"),
  lynx_Z2 %>% select(decimalLongitude, decimalLatitude) %>% mutate(Zona = "Zona 2", Especie = "Lince"),
  lynx_Z3 %>% select(decimalLongitude, decimalLatitude) %>% mutate(Zona = "Zona 3", Especie = "Lince"),
  lynx_Z4 %>% select(decimalLongitude, decimalLatitude) %>% mutate(Zona = "Zona 4", Especie = "Lince"),
  cnj_Z1 %>% select(decimalLongitude, decimalLatitude) %>% mutate(Zona = "Zona 1", Especie = "Conejo"),
  cnj_Z2 %>% select(decimalLongitude, decimalLatitude) %>% mutate(Zona = "Zona 2", Especie = "Conejo"),
  cnj_Z3 %>% select(decimalLongitude, decimalLatitude) %>% mutate(Zona = "Zona 3", Especie = "Conejo"),
  cnj_Z4 %>% select(decimalLongitude, decimalLatitude) %>% mutate(Zona = "Zona 4", Especie = "Conejo")
)

# Mapa base de la Península
peninsula_map <- map_data("world") %>% 
  filter(region %in% c("Spain", "Portugal"))

# ============================================================
# 2. GENERAR EL MAPA DE SOLAPAMIENTO CON ZOOM REAL
# ============================================================
ggplot() +
  # Dibujamos el mapa de España de fondo
  geom_polygon(data = peninsula_map, aes(x = long, y = lat, group = group),
               fill = "gray95", color = "gray80", linewidth = 0.3) +
  
  # Pintamos los puntos de ambas especies con colores diferentes
  geom_point(data = mapa_juntos_data, 
             aes(x = decimalLongitude, y = decimalLatitude, color = Especie), 
             alpha = 0.5, size = 1) +
  
  # Añadimos las curvas de nivel de densidad diferenciadas por el color de la especie
  stat_density_2d(data = mapa_juntos_data, 
                  aes(x = decimalLongitude, y = decimalLatitude, color = Especie), 
                  linewidth = 0.8, bins = 4, adjust = 0.6) +
  
  # Definimos colores fijos e intuitivos (Azul para Conejo, Rojo para Lince)
  scale_color_manual(values = c("Conejo" = "#3182bd", "Lince" = "#de2d26")) +
  
  # ¡La solución definitiva! Al no usar coord_fixed ni coord_sf, 
  # facet_wrap nos permite hacer ZOOM AUTOMÁTICO PERFECTO en cada una de las 4 zonas.
  facet_wrap(~Zona, ncol = 2, scales = "free") +
  
  labs(
    title = "Solapamiento Geoespacial Detallado por Zonas",
    subtitle = "Micro-distribución de Linces (Rojo) vs. Conejos (Azul) con zoom adaptativo",
    x = "Longitud",
    y = "Latitud",
    color = "Especie"
  ) +
  theme_minimal() +
  theme(
    plot.title = element_text(face = "bold", size = 14),
    strip.text = element_text(face = "bold", size = 12),
    panel.background = element_rect(fill = "aliceblue", color = "gray90"), # Fondo marino claro
    panel.grid.major = element_line(color = "white", linewidth = 0.3),
    panel.grid.minor = element_blank(),
    legend.position = "bottom"
  )
```

Los datos concuerdan con las hipotesis de las zonas.


