---
title: "proy"
author: "Proyii"
date: "2026-03-05"
output: 
  html_document:
    toc: true
    toc_float:
      collapsed: false
    toc_depth: 3
---

```{r setup, include=FALSE, warning=FALSE, message=FALSE}
# ------------------------------------------------------------
# Carga de las librerías
# ------------------------------------------------------------
library(ggplot2)
library(dplyr)
library(plotly)
library(tidyr)
library(stringr)
library(lubridate)
library(stringi)
library(purrr)
library(maps)
library(sf)
library(httr)
library(jsonlite)
library(leaflet)
library(leaflet.extras)
library(crosstalk)
library(htmltools)
library(htmlwidgets)
library(knitr)
library(scales)
```


```{r}
# Carga de los datos
invisible(sf_use_s2(FALSE))

Lynx  <- read.csv("Lynx.csv",              sep = "\t", quote = "")
Quebr <- read.csv("Quebrantahuesos.csv",   sep = "\t", quote = "")

```

## 4. Limpieza de datos

Para ambas especies (lince ibérico y quebrantahuesos) se aplica un mismo procedimiento de limpieza con el objetivo de obtener conjuntos de datos homogéneos y comparables.

El proceso incluye la selección de variables relevantes, el filtrado geográfico para conservar únicamente observaciones en España y Portugal, la eliminación de coordenadas inválidas, la estandarización de la información temporal y la eliminación de registros duplicados.

### 4.1 Limpieza del lince ibérico

Para el lince ibérico se aplica un proceso de limpieza centrado en conservar únicamente los registros útiles para el análisis espacial y temporal. En primer lugar, se seleccionan las variables necesarias, incluyendo temporalmente `gbifID` para identificar registros duplicados. Después, se filtran las observaciones localizadas en España y Portugal, se eliminan coordenadas no válidas y se transforma la información temporal a un formato homogéneo.

```{r}
# ------------------------------------------------------------
# Funciones auxiliares de limpieza
# ------------------------------------------------------------

# 1. Para evitar duplicar código, se define una función general de limpieza que se aplica de forma idéntica a ambos conjuntos de datos.
parse_gbif_dates <- function(df) {
  df %>%
    mutate(
      eventDate = as.character(eventDate),
      eventDate = str_replace_all(eventDate, "[^0-9TZ:/ -]", "-"),
      eventDate = na_if(str_trim(eventDate), ""),
      # Eliminar el sufijo Z (UTC) antes de parsear
      eventDate_clean = str_remove(eventDate, "Z$"),
      fecha_parseada = parse_date_time(
        eventDate_clean,
        orders = c("ymd HMS", "ymd HM", "ymd", "ym", "y"),
        truncated = 1,
        quiet = TRUE
      ),
      año = year(fecha_parseada),
      mes = coalesce(month(fecha_parseada), 1L),
      dia = coalesce(day(fecha_parseada), 1L)
    ) %>%
    select(-eventDate_clean)
}

# 2. Limpieza completa para una especie
limpiar_gbif <- function(df) {
  df %>%
    # Selección de variables relevantes (incluye gbifID temporalmente)
    select(
      gbifID,
      decimalLatitude, decimalLongitude,
      eventDate, year, month, countryCode,
      individualCount, stateProvince, locality
    ) %>%
    # Filtrado geográfico (España y Portugal)
    filter(!is.na(countryCode), countryCode %in% c("ES", "PT")) %>%
    # Eliminación de coordenadas no válidas (0,0)
    filter(!(decimalLatitude == 0 & decimalLongitude == 0)) %>%
    # Filtrado de coordenadas dentro de la Península Ibérica
    filter(
      !is.na(decimalLatitude), !is.na(decimalLongitude),
      between(decimalLatitude, 36.0, 43.9),
      between(decimalLongitude, -9.5, 3.3)
    ) %>%
    # Limpieza y estandarización de fechas
    mutate(eventDate = as.character(eventDate),
           eventDate = na_if(str_trim(eventDate), "")) %>%
    filter(!is.na(eventDate)) %>%
    # Conversión a variables temporales (año, mes, día)
    parse_gbif_dates() %>%
    # Solo observaciones desde 1900
    filter(año >= 1900) %>%
    # Eliminación de registros duplicados
    distinct(gbifID, .keep_all = TRUE) %>%
    # Quitar la columna gbifID
    select(-gbifID)
}

lynx_clean  <- limpiar_gbif(Lynx)
quebr_clean <- limpiar_gbif(Quebr)

```

La función se aplica a ambos conjuntos de datos, obteniendo así dos bases depuradas y consistentes. Este enfoque garantiza que los mismos criterios de limpieza se utilicen en ambas especies, facilitando su comparación en los análisis posteriores.

Tras este proceso, se obtienen dos bases depuradas (lince ibérico y quebrantahuesos), con registros geográficamente válidos y fechas transformadas en variables de año, mes y día. Estas bases se utilizarán en los análisis temporales y espaciales posteriores.

### 4.3 Resumen de la limpieza

En resumen, el proceso de limpieza permitió obtener dos conjuntos de datos homogéneos y comparables. Se eliminaron registros duplicados, observaciones sin localización válida, coordenadas erróneas y fechas no interpretables. Además, la información temporal se estandarizó para facilitar el análisis de la evolución de los avistamientos a lo largo del tiempo.

## 5. Objetivo 1. Visualización de avistamientos

En este objetivo se analiza la evolución temporal y la distribución espacial de los avistamientos del lince ibérico y del quebrantahuesos en España durante los últimos 35 años.

### 5.1 Evolución temporal

En primer lugar, se analiza la evolución temporal del número de avistamientos en España durante el periodo 1990–2025. Se selecciona este intervalo porque se ajusta al horizonte temporal de 30–40 años planteado en el proyecto y permite evitar la influencia de registros demasiado antiguos y escasos.

```{r}
# ============================================================
# Objetivo 1: Visualización de los avistamientos (1990–2024)
# ============================================================

# Filtrado de datos: 1990–2024
lynx_obj1  <- lynx_clean %>% filter(año >= 1990, año < 2025)
quebr_obj1 <- quebr_clean %>% filter(año >= 1990, año < 2025)

# ---- Evolución temporal ----
# Preparación de los conteos anuales
lynx_years <- as.data.frame(table(lynx_obj1$año))
colnames(lynx_years) <- c("year", "n")
lynx_years$year <- as.numeric(as.character(lynx_years$year))

quebr_years <- as.data.frame(table(quebr_obj1$año))
colnames(quebr_years) <- c("year", "n")
quebr_years$year <- as.numeric(as.character(quebr_years$year))

# Gráfico inicial
ggplot(lynx_years, aes(x = year, y = n)) +
  geom_line() + geom_point() +
  labs(title = "Lince ibérico – avistamientos por año (1990–2024)",
       x = "Año", y = "Número de avistamientos") +
  theme_minimal()
```
En la serie temporal del lince ibérico se observa una tendencia general creciente en el número de avistamientos a lo largo del periodo analizado. Este aumento es especialmente visible a partir de la década de 2010.

Sin embargo, destaca un pico muy pronunciado en el año 2007, con un número de observaciones muy superior al resto. Este comportamiento no parece corresponder a una evolución natural de la población, sino más bien a un efecto relacionado con la recopilación de datos, como la incorporación masiva de registros o campañas de observación intensiva.

Por este motivo, se decide excluir este año del análisis temporal para evitar distorsiones en la interpretación de la tendencia.

```{r}
# Exclusión del año 2007 para el lince ibérico
lynx_obj1 <- lynx_obj1 %>% filter(año != 2007)
lynx_years <- as.data.frame(table(lynx_obj1$año))
colnames(lynx_years) <- c("year", "n")
lynx_years$year <- as.numeric(as.character(lynx_years$year))

# Gráfico corregido (sin 2007)
ggplot(lynx_years, aes(x = year, y = n)) +
  geom_line() + geom_point() +
  labs(title = "Número de avistamientos del lince ibérico por año (1990–2024, sin 2007)",
       x = "Año", y = "Número de avistamientos") +
  theme_minimal()
```
Una vez eliminado este valor atípico, la evolución temporal resulta más coherente. Se observa una tendencia general al alza en el número de avistamientos, aunque con cierta variabilidad a lo largo del periodo.

En particular, tras un aumento inicial, se aprecia una fase de descenso o estabilización en torno a mediados de la década de 2010, seguida de un crecimiento más marcado en los años recientes.

Esta tendencia puede reflejar tanto una mejora en el estado de conservación de la especie como un aumento en el esfuerzo de observación y en la disponibilidad de datos.

```{r}
ggplot(quebr_years, aes(x = year, y = n)) +
  geom_line() + geom_point() +
  labs(title = "Número de avistamientos del quebrantahuesos por año (1990–2024)",
       x = "Año", y = "Número de avistamientos") +
  theme_minimal()
```
En el caso del quebrantahuesos, se observa una tendencia claramente creciente en el número de avistamientos desde principios de los años 2000. Este incremento es progresivo y se intensifica especialmente en la última década.

Este comportamiento puede reflejar tanto una mejora en el estado de conservación de la especie como un aumento en el esfuerzo de observación y en la disponibilidad de datos.

### 5.2 Distribución espacial

Tras analizar la evolución temporal, se estudia a continuación la distribución espacial de los avistamientos en España.

Se realiza una visualización que permite explorar la distribución de los avistamientos año a año mediante un control deslizante. Esto facilita identificar cambios espaciales en la presencia de la especie a lo largo del tiempo.

Por coherencia con el análisis temporal, la visualización espacial del lince ibérico se presenta a partir de 2008, excluyendo el año 2007.

La siguiente figura muestra la distribución espacial de los avistamientos del lince ibérico en España para cada año del periodo analizado.

```{r}
lynx_map_data <- lynx_obj1 %>%
  filter(año >= 2008,
         !is.na(año),
         !is.na(decimalLongitude),
         !is.na(decimalLatitude))

plot_ly(
  data = lynx_map_data,
  type = "scattermapbox",
  mode = "markers",
  lon = ~decimalLongitude,
  lat = ~decimalLatitude,
  frame = ~año,
  marker = list(
    size = 8,
    opacity = 0.8
  ),
  text = ~paste0("Año: ", año),
  hoverinfo = "text"
) %>%
  layout(
    title = "Distribución espacial del lince ibérico por año",
    mapbox = list(
      style = "carto-positron",
      center = list(lon = -3.5, lat = 40),
      zoom = 5
    ),
    margin = list(l = 0, r = 0, t = 50, b = 0),
    showlegend = FALSE
  )
```

A continuación se presenta la evolución temporal de los avistamientos del quebrantahuesos.

```{r}
quebr_map_data <- quebr_obj1 %>%
  filter(!is.na(año),
         !is.na(decimalLongitude),
         !is.na(decimalLatitude))

plot_ly(
  data = quebr_map_data,
  type = "scattermapbox",
  mode = "markers",
  lon = ~decimalLongitude,
  lat = ~decimalLatitude,
  frame = ~año,
  marker = list(
    size = 6,
    opacity = 0.7
  ),
  text = ~paste0("Año: ", año),
  hoverinfo = "text"
) %>%
  layout(
    title = "Distribución espacial del quebrantahuesos por año",
    mapbox = list(
      style = "carto-positron",
      center = list(lon = -3.5, lat = 40),
      zoom = 5
    ),
    margin = list(l = 0, r = 0, t = 50, b = 0),
    showlegend = FALSE
  )
```


En general, se observa que el lince ibérico presenta una distribución más concentrada en el sur de España, mientras que el quebrantahuesos se localiza principalmente en zonas montañosas del norte. Además, el número de observaciones aumenta en las últimas décadas, lo que puede reflejar tanto una mejora en la conservación como un aumento en la recopilación de datos.

## 6 Objetivo 2.

## 7 Objetivo 3.

### Estudio del hábitat - LYNX

Para cada coordenada, en ese momento, sacar las variables meteológicas
El API de OPENMETEO permite obtener variable meteológicas desde 1940-01-01 hasta la actualidad

PASO1: para cada fecha, calcular un rango (inicio y fin de mes) mensual para OPENMETEO, en el que luego haremos la media mensual

```{r}
# ============================================================
# OBJECTIF 3 – Variables météorologiques (Lynx)
# ============================================================

# 1. Créer les dates de début et fin de mois
lynx_clean <- lynx_clean %>%
  mutate(
    start_date = as.Date(paste(año, mes, "01", sep = "-")),
    end_date   = ceiling_date(start_date, "month") - days(1)
  )

# 2. Sous-ensemble pour les années couvertes par l'API (≥ 1940)
lynx_meteo <- lynx_clean %>% filter(año >= 1940)

# 3. Fonction d'appel à Open‑Meteo (version complète)
get_openmeteo_monthly <- function(lat, lon, start_date, end_date) {
  Sys.sleep(0.2)  # éviter de dépasser la limite de requêtes
  url <- "https://archive-api.open-meteo.com/v1/archive"
  
  res <- GET(
    url,
    query = list(
      latitude  = lat,
      longitude = lon,
      start_date = start_date,
      end_date   = end_date,
      daily = "temperature_2m_mean,precipitation_sum,temperature_2m_max,temperature_2m_min",
      timezone = "UTC"
    )
  )
  
  datos <- fromJSON(content(res, "text", encoding = "UTF-8"))
  
  datos$temp_media_mensual <- mean(datos$daily$temperature_2m_mean, na.rm = TRUE)
  datos$precip_mensual     <- sum(datos$daily$precipitation_sum, na.rm = TRUE)
  datos$temp_max_mensual   <- max(datos$daily$temperature_2m_max, na.rm = TRUE)
  datos$temp_min_mensual   <- min(datos$daily$temperature_2m_min, na.rm = TRUE)
  
  return(datos)
}

# 4. Récupération / calcul des données météo
if (file.exists("habitat_lynx.csv")) {
  
  if (!exists("df_meses")) {
    df_meses <- read.csv("habitat_lynx.csv") %>%
      mutate(across(c(start_date, end_date), as.Date))
    message("df_meses chargé depuis habitat_lynx.csv")
  } else {
    message("df_meses déjà présent en mémoire")
  }
  
} else {
  
  message("Appels API nécessaires, veuillez patienter...")
  
  # Combinaisons uniques (lat, lon, mois)
  df_fechas_OM <- lynx_meteo %>%
    distinct(decimalLatitude, decimalLongitude, start_date, end_date) %>%
    drop_na() %>%
    arrange(start_date, end_date)
  
  cat("Nombre d'appels API :", nrow(df_fechas_OM), "\n")
  
  # Appels ligne par ligne
  df_fechas_OM <- df_fechas_OM %>%
    rowwise() %>%
    mutate(
      meteo = list(
        get_openmeteo_monthly(decimalLatitude, decimalLongitude, start_date, end_date)
      )
    ) %>%
    ungroup()
  
  # Extraction des variables
  df_meses <- df_fechas_OM %>%
    mutate(
      temp_media_mensual = meteo$temp_media_mensual,
      precip_mensual     = meteo$precip_mensual,
      temp_max_mensual   = meteo$temp_max_mensual,
      temp_min_mensual   = meteo$temp_min_mensual
    ) %>%
    select(-meteo)
  
  # Sauvegarde
  write.csv(df_meses, "habitat_lynx.csv", row.names = FALSE)
  message("Données météo sauvegardées dans habitat_lynx.csv")
}

# 5. Jointure avec lynx_clean (écrase volontairement pour la suite)
lynx_clean <- lynx_clean %>%
  left_join(
    df_meses,
    by = c("decimalLatitude", "decimalLongitude", "start_date", "end_date")
  )
```




# ======================================================
# OBJECTIVE 2: Analysis of the Impact of Protected Areas
# ======================================================

```{r}

# ============================================================
# OBJECTIF 2 – Impact des aires protégées
# ============================================================

# 1. Chargement / mise en cache des aires protégées
processed_data_file <- "protected_areas_spain.rds"

if (file.exists(processed_data_file)) {
  protected_sf_spain <- readRDS(processed_data_file)
} else {
  poly0 <- st_read("poly0/WDPA_Apr2026_Public_shp-polygons.shp", quiet = TRUE)
  poly1 <- st_read("poly1/WDPA_Apr2026_Public_shp-polygons.shp", quiet = TRUE)
  poly2 <- st_read("poly2/WDPA_Apr2026_Public_shp-polygons.shp", quiet = TRUE)
  
  protected_sf_spain <- rbind(poly0, poly1, poly2) %>%
    filter(ISO3 == "ESP")
  
  saveRDS(protected_sf_spain, processed_data_file)
  rm(poly0, poly1, poly2)
}

# Simplification pour les cartes (une seule fois)
protected_sf_map <- st_simplify(protected_sf_spain, dTolerance = 0.005)

# 2. Création des objets sf à partir des données déjà filtrées (obj1)
#    On garde les colonnes originales (remove = FALSE)
lynx_sf <- st_as_sf(lynx_obj1, coords = c("decimalLongitude", "decimalLatitude"),
                    crs = 4326, remove = FALSE)
quebr_sf <- st_as_sf(quebr_obj1, coords = c("decimalLongitude", "decimalLatitude"),
                     crs = 4326, remove = FALSE)

# 3. Intersection avec les aires protégées
lynx_sf$in_protected  <- lengths(st_intersects(lynx_sf, protected_sf_spain)) > 0
quebr_sf$in_protected <- lengths(st_intersects(quebr_sf, protected_sf_spain)) > 0

# 4. Version data frame pour les graphiques
lynx_obj2  <- st_drop_geometry(lynx_sf)
quebr_obj2 <- st_drop_geometry(quebr_sf)

# ─── Graphiques d'évolution par zone ─────────────────────────
plot_evolution <- function(df, species_name) {
  df %>%
    filter(año >= 1990) %>%
    mutate(Zone = ifelse(in_protected, "Protégée", "Non protégée")) %>%
    count(año, Zone, name = "count") %>%                    # count() plus court
    complete(año = 1990:2024, Zone, fill = list(count = 0)) %>%  # ← AJOUTER CETTE LIGNE
    ggplot(aes(x = año, y = count, color = Zone)) +
    geom_line(linewidth = 1) +
    geom_point(size = 2) +
    scale_color_manual(values = c("Protégée" = "#2E7D32", 
                                   "Non protégée" = "#C62828")) +
    labs(title = paste("Évolution des observations de", species_name),
         x = "Année", y = "Nombre d'observations") +
    theme_minimal() +
    theme(legend.position = "bottom")
}

plot_evolution(lynx_obj2, "Lynx ibérique")
plot_evolution(quebr_obj2, "Gypaète barbu")

# ─── Heatmap de croissance période à période ─────────────────
target_years <- c(2007, 2010, 2013, 2018, 2020, 2021, 2022, 2023, 2024)

prepare_period_data <- function(df, species_name) {
  df %>%
    filter(año %in% target_years) %>%
    mutate(zone = ifelse(in_protected, "Protégée", "Non protégée")) %>%
    group_by(año, zone) %>%
    summarise(total = n(), .groups = "drop") %>%
    complete(año = target_years, zone, fill = list(total = 0)) %>%
    mutate(species = species_name)
}

combined <- bind_rows(
  prepare_period_data(lynx_obj2, "Lynx ibérique"),
  prepare_period_data(quebr_obj2, "Gypaète barbu")
)

heatmap_data <- combined %>%
  group_by(species, zone) %>%
  arrange(año) %>%
  mutate(
    prev_year  = lag(año),
    prev_total = lag(total),
    period     = paste0(prev_year, "-", año),
    delta_pct  = ifelse(!is.na(prev_total) & prev_total >= 5,
                        round((total - prev_total) / prev_total * 100, 1), NA),
    label_text = case_when(
      is.na(prev_total)  ~ "N/A",
      prev_total < 5     ~ paste0(prev_total, " → ", total),
      delta_pct > 0      ~ paste0("+", delta_pct, "%"),
      TRUE               ~ paste0(delta_pct, "%")
    )
  ) %>%
  filter(!is.na(period)) %>%
  mutate(period = factor(period, levels = unique(period)))

ggplot(heatmap_data, aes(x = period, y = zone, fill = delta_pct)) +
  geom_tile(color = "white", linewidth = 0.8) +
  geom_text(aes(label = label_text, color = is.na(delta_pct) | abs(delta_pct) < 50),
            size = 3.5, fontface = "bold", show.legend = FALSE) +
  scale_color_manual(values = c("TRUE" = "black", "FALSE" = "white")) +
  facet_wrap(~ species, ncol = 1) +
  scale_fill_gradient2(low = "#C62828", mid = "#FFF9C4", high = "#2E7D32",
                       midpoint = 0, limits = c(-100, 150), oob = scales::squish,
                       na.value = "grey90", name = "Croissance (%)") +
  labs(title = "Changement période à période par zone",
       x = "Période de comparaison", y = NULL) +
  theme_minimal(base_size = 12) +
  theme(axis.text.x = element_text(angle = 45, hjust = 1),
        strip.text = element_text(face = "bold", size = 13),
        panel.grid = element_blank())

# ─── Proportion d'observations par zone ──────────────────────
pct_data <- combined %>%
  group_by(species, año) %>%
  mutate(pct = round(total / sum(total) * 100, 1)) %>%
  ungroup() %>%
  filter(sum(total) > 0)

ggplot(pct_data, aes(x = factor(año), y = pct, fill = zone)) +
  geom_col(position = "fill", width = 0.7) +
  geom_text(aes(label = ifelse(pct >= 8, paste0(pct, "%"), "")),
            position = position_fill(vjust = 0.5), size = 3.2, fontface = "bold", color = "white") +
  scale_y_continuous(labels = percent_format()) +
  scale_fill_manual(values = c("Protégée" = "#2E7D32", "Non protégée" = "#C62828"), name = NULL) +
  facet_wrap(~ species, ncol = 1) +
  labs(title = "Part des observations à l'intérieur/hors aires protégées",
       x = "Année", y = "Proportion") +
  theme_minimal(base_size = 12) +
  theme(legend.position = "bottom", strip.text = element_text(face = "bold", size = 13),
        panel.grid.major.x = element_blank(),
        axis.text.x = element_text(angle = 45, hjust = 1))

# ─── Cartes interactives ─────────────────────────────────────
# Utiliser directement lynx_sf / quebr_sf (objets sf)
pal_lynx    <- colorFactor(c("#006d2c", "#e6550d"), domain = c(TRUE, FALSE))
pal_vulture <- colorFactor(c("#2b8cbe", "#c51b8a"), domain = c(TRUE, FALSE))

make_map <- function(sp_sf, species_name, pal, map_id) {
  # Extraire les coordonnées et l'année
  sp_data <- sp_sf %>%
    filter(año >= 2000) %>%
    mutate(
      lng = st_coordinates(.)[, 1],
      lat = st_coordinates(.)[, 2],
      protected = in_protected
    ) %>%
    st_drop_geometry()
  
  click_js <- sprintf("
    function(el, x) {
      var map = this;
      var coordBox = document.getElementById('coords-%s');
      map.on('click', function(e) {
        var lat = e.latlng.lat.toFixed(5);
        var lng = e.latlng.lng.toFixed(5);
        coordBox.innerHTML = '<b>Lat:</b> ' + lat + '&nbsp;&nbsp;<b>Lon:</b> ' + lng;
      });
    }", map_id)

  tagList(
    tags$div(
      id = paste0("coords-", map_id),
      style = "font-family: monospace; font-size: 13px; margin-bottom: 4px; padding: 4px 8px;
               background: #f8f9fa; border-radius: 4px; display: inline-block;",
      HTML("Cliquez sur la carte pour afficher les coordonnées")
    ),
    filter_slider(
      paste0("year_slider_", map_id),
      label = "Filtrer par année :",
      sharedData = SharedData$new(sp_data, group = paste0(map_id, "_group")),
      column = ~año,
      step = 1,
      sep = "",
      width = "100%"
    ),
    leaflet(SharedData$new(sp_data, group = paste0(map_id, "_group")),
            width = "100%", height = 500) %>%
      addProviderTiles(providers$CartoDB.Positron) %>%
      addPolygons(data = protected_sf_map, color = "#2ca25f", weight = 1,
                  fillOpacity = 0.2, group = "Aires protégées", label = ~DESIG_ENG) %>%
      addCircleMarkers(lng = ~lng, lat = ~lat, color = ~pal(protected),
                       radius = 4, stroke = TRUE, weight = 1, fillOpacity = 0.85,
                       popup = ~paste0("<b>", species_name, "</b> (", año, ")<br>",
                                       "Statut : ", ifelse(protected, "Intérieur protégé", "Extérieur protégé"), "<br>",
                                       round(lng, 4), ", ", round(lat, 4))) %>%
      addLayersControl(overlayGroups = "Aires protégées",
                       options = layersControlOptions(collapsed = FALSE)) %>%
      addFullscreenControl(pseudoFullscreen = TRUE) %>%
      addLegend(position = "bottomright", colors = c(pal(TRUE), pal(FALSE)),
                labels = c("Intérieur protégé", "Extérieur protégé"),
                title = species_name, opacity = 0.9) %>%
      htmlwidgets::onRender(click_js)
  )
}

map_lynx    <- make_map(lynx_sf,  "Lynx ibérique",    pal_lynx,    "lynx")
map_vulture <- make_map(quebr_sf, "Gypaète barbu",    pal_vulture, "vulture")

tagList(
  tags$h4("Distribution spatiale – Aires protégées (années ≥ 2000)"),
  tags$div(style = "margin-bottom: 40px;", map_lynx),
  tags$div(style = "margin-bottom: 20px;", map_vulture)
)

```