---
title: "proy"
author: "Proyii"
date: "2026-03-05"
output: 
  html_document:
    toc: true
    toc_float:
      collapsed: false
    toc_depth: 3
---

```{r setup, include=FALSE, warning=FALSE, message=FALSE}
# ------------------------------------------------------------
# Chargement unique des librairies (fusion des deux fichiers)
# ------------------------------------------------------------
library(ggplot2)
library(dplyr)
library(tidyr)
library(stringr)
library(lubridate)
library(stringi)
library(purrr)
library(maps)
library(sf)
library(httr)
library(jsonlite)
library(leaflet)
library(leaflet.extras)
library(crosstalk)
library(htmltools)
library(htmlwidgets)
library(knitr)
library(scales)
library(plotly)
```


```{r}
sf_use_s2(FALSE)

Lynx  <- read.csv("Lynx.csv",              sep = "\t", quote = "")
Quebr <- read.csv("Quebrantahuesos.csv",   sep = "\t", quote = "")

```

## 4. Limpieza de datos

En esta sección se realiza la limpieza de los datos obtenidos de GBIF para ambas especies. El objetivo es construir una base homogénea y fiable para los análisis posteriores. Para ello, se aplican los mismos criterios de selección de variables, filtrado geográfico, revisión temporal y eliminación de duplicados en ambos conjuntos de datos.

### 4.1 Limpieza del lince ibérico
antes de todo, eliminamos los duplicados por gbif ID

```{r}
# ------------------------------------------------------------
# Fonctions de limpieza actualizadas (compañero + simplificación)
# ------------------------------------------------------------

# 1. Parseo de fechas simplificado (reemplaza toda la parte de tipo_fecha)
parse_gbif_dates <- function(df) {
  df %>%
    mutate(
      eventDate = as.character(eventDate),
      eventDate = str_replace_all(eventDate, "[^0-9TZ:/ -]", "-"),
      eventDate = na_if(str_trim(eventDate), ""),
      # Eliminar el sufijo Z (UTC) antes de parsear
      eventDate_clean = str_remove(eventDate, "Z$"),
      fecha_parseada = parse_date_time(
        eventDate_clean,
        orders = c("ymd HMS", "ymd HM", "ymd", "ym", "y"),
        truncated = 1,
        quiet = TRUE
      ),
      año = year(fecha_parseada),
      mes = coalesce(month(fecha_parseada), 1L),
      dia = coalesce(day(fecha_parseada), 1L)
    ) %>%
    select(-eventDate_clean)
}

# 2. Limpieza completa para una especie
limpiar_gbif <- function(df) {
  df %>%
    # Columnas necesarias (incluye gbifID temporalmente)
    select(
      gbifID,
      decimalLatitude, decimalLongitude,
      eventDate, year, month, countryCode,
      individualCount, stateProvince, locality
    ) %>%
    # España + Portugal
    filter(!is.na(countryCode), countryCode %in% c("ES", "PT")) %>%
    # Eliminar coordenadas (0,0)
    filter(!(decimalLatitude == 0 & decimalLongitude == 0)) %>%
    # Coordenadas válidas y dentro de la Península Ibérica
    filter(
      !is.na(decimalLatitude), !is.na(decimalLongitude),
      between(decimalLatitude, 36.0, 43.9),
      between(decimalLongitude, -9.5, 3.3)
    ) %>%
    # Limpiar fecha
    mutate(eventDate = as.character(eventDate),
           eventDate = na_if(str_trim(eventDate), "")) %>%
    filter(!is.na(eventDate)) %>%
    # Parseo simplificado
    parse_gbif_dates() %>%
    # Solo observaciones desde 1900
    filter(año >= 1900) %>%
    # Eliminar duplicados por gbifID (al final, como hace tu compañero)
    distinct(gbifID, .keep_all = TRUE) %>%
    # Quitar la columna gbifID
    select(-gbifID)
}

lynx_clean  <- limpiar_gbif(Lynx)
quebr_clean <- limpiar_gbif(Quebr)

```


### 4.3 Resumen de la limpieza

En resumen, tras aplicar los filtros de selección, localización, calidad espacial, consistencia temporal y eliminación de duplicados, se obtienen dos conjuntos de datos más homogéneos y adecuados para el análisis. Esta depuración permite trabajar con observaciones comparables y reduce el efecto de registros incompletos o problemáticos.

## 5. Objetivo 1. Visualización de avistamientos

En este objetivo se analiza la evolución temporal y la distribución espacial de los avistamientos del lince ibérico y del quebrantahuesos en España durante los últimos 35 años.

### 5.1 Evolución temporal

En primer lugar, se analiza la evolución temporal del número de avistamientos en España durante el periodo 1990–2025. Se selecciona este intervalo porque se ajusta al horizonte temporal de 30–40 años planteado en el proyecto y permite evitar la influencia de registros demasiado antiguos y escasos.

```{r}
# ============================================================
# Objectif 1 : Visualisation des observations (1990–2024)
# ============================================================

# Filtrer les données : 1990–2024, exclusion du Portugal (déjà filtré ES/PT avant, mais on garde)
lynx_obj1  <- lynx_clean %>% filter(año >= 1990, año < 2025)
quebr_obj1 <- quebr_clean %>% filter(año >= 1990, año < 2025)

# ---- Évolution temporelle ----
# Préparer les comptages annuels
lynx_years <- as.data.frame(table(lynx_obj1$año))
colnames(lynx_years) <- c("year", "n")
lynx_years$year <- as.numeric(as.character(lynx_years$year))

quebr_years <- as.data.frame(table(quebr_obj1$año))
colnames(quebr_years) <- c("year", "n")
quebr_years$year <- as.numeric(as.character(quebr_years$year))

# Graphique initial (lynx – avant suppression de 2007)
ggplot(lynx_years, aes(x = year, y = n)) +
  geom_line() + geom_point() +
  labs(title = "Lynx ibérique – observations par an (1990–2024, avec 2007)",
       x = "Année", y = "Nombre") +
  theme_minimal()
```

```{r}
# Exclusion de 2007 pour le lynx
lynx_obj1 <- lynx_obj1 %>% filter(año != 2007)
lynx_years <- as.data.frame(table(lynx_obj1$año))
colnames(lynx_years) <- c("year", "n")
lynx_years$year <- as.numeric(as.character(lynx_years$year))

# Graphique corrigé
ggplot(lynx_years, aes(x = year, y = n)) +
  geom_line() + geom_point() +
  labs(title = "Lynx ibérique – observations par an (1990–2024, sans 2007)",
       x = "Année", y = "Nombre") +
  theme_minimal()
```

```{r}
ggplot(quebr_years, aes(x = year, y = n)) +
  geom_line() + geom_point() +
  labs(title = "Gypaète barbu – observations par an (1990–2024)",
       x = "Année", y = "Nombre") +
  theme_minimal()
```

En la serie temporal del lince ibérico se observa una tendencia general creciente en el número de avistamientos a lo largo del periodo analizado. Este aumento es especialmente visible a partir de la década de 2010.

Sin embargo, destaca un pico muy pronunciado en un año concreto, con un número de observaciones muy superior al resto. Este comportamiento no parece corresponder a una evolución natural de la población, sino más bien a un efecto relacionado con la recopilación de datos, como la incorporación masiva de registros o campañas de observación intensiva.

Por tanto, aunque existe una tendencia al alza, los resultados deben interpretarse con cautela debido a la posible influencia de este valor atípico.

```{r}
# Création des périodes (sans 2007 pour le lynx)
lynx_obj1$period <- cut(
  lynx_obj1$año,
  breaks = c(1990, 2000, 2010, 2020, 2025),
  labels = c("1990-1999", "2000-2009", "2010-2019", "2020-2024"),
  right = FALSE
)

quebr_obj1$period <- cut(
  quebr_obj1$año,
  breaks = c(1990, 2000, 2010, 2020, 2025),
  labels = c("1990-1999", "2000-2009", "2010-2019", "2020-2024"),
  right = FALSE
)

# Carte de l'Espagne (une seule fois)
spain_map <- map_data("world", region = "Spain")
```

En el caso del quebrantahuesos, se observa una tendencia claramente creciente en el número de avistamientos desde principios de los años 2000. Este incremento es progresivo y se intensifica especialmente en la última década.

Este comportamiento puede reflejar tanto una mejora en el estado de conservación de la especie como un aumento en el esfuerzo de observación y en la disponibilidad de datos.

Sin embargo, en los últimos años se aprecia una caída brusca en el número de registros. Este descenso no debe interpretarse como una disminución real de la población, sino probablemente como consecuencia de que los datos más recientes aún no están completamente incorporados en la base de datos.

### 5.2 Distribución espacial

Tras analizar la evolución temporal, se estudia a continuación la distribución espacial de los avistamientos. Para facilitar la interpretación, los registros se agrupan en cuatro periodos temporales en lugar de utilizar el año exacto como escala continua.

La siguiente figura muestra la evolución temporal del número de avistamientos del lince ibérico en España.

```{r}
ggplot() +
  geom_polygon(data = spain_map, aes(x = long, y = lat, group = group),
               fill = "gray95", color = "black") +
  geom_point(data = lynx_obj1, aes(x = decimalLongitude, y = decimalLatitude, color = period),
             alpha = 0.5, size = 1) +
  labs(title = "Lynx ibérique – distribution par période",
       x = "Longitude", y = "Latitude", color = "Période") +
  coord_fixed(1.3) + theme_minimal()

ggplot() +
  geom_polygon(data = spain_map, aes(x = long, y = lat, group = group),
               fill = "gray95", color = "black") +
  geom_point(data = quebr_obj1, aes(x = decimalLongitude, y = decimalLatitude, color = period),
             alpha = 0.5, size = 1) +
  labs(title = "Gypaète barbu – distribution par période",
       x = "Longitude", y = "Latitude", color = "Période") +
  coord_fixed(1.3) + theme_minimal()
```

A continuación se presenta la evolución temporal de los avistamientos del quebrantahuesos.


En general, se observa que el lince ibérico presenta una distribución más concentrada en el sur de España, mientras que el quebrantahuesos se localiza principalmente en zonas montañosas del norte. Además, el número de observaciones aumenta en las últimas décadas, lo que puede reflejar tanto una mejora en la conservación como un aumento en la recopilación de datos.

## 6 Objetivo 2.

# ======================================================
# OBJECTIVE 2: Analysis of the Impact of Protected Areas
# ======================================================

```{r}
# ============================================================
# OBJECTIF 2 – Impact des aires protégées
# ============================================================

# 1. Chargement / mise en cache des aires protégées
processed_data_file <- "protected_areas_spain.rds"

if (file.exists(processed_data_file)) {
  protected_sf_spain <- readRDS(processed_data_file)
} else {
  poly0 <- st_read("poly0/WDPA_Apr2026_Public_shp-polygons.shp", quiet = TRUE)
  poly1 <- st_read("poly1/WDPA_Apr2026_Public_shp-polygons.shp", quiet = TRUE)
  poly2 <- st_read("poly2/WDPA_Apr2026_Public_shp-polygons.shp", quiet = TRUE)
  
  
      # Diagnostic : où se trouve l'Espagne ?
  cat("\n--- DIAGNOSTIC DES FICHIERS WDPA ---\n")
  for (nom in c("poly0", "poly1", "poly2")) {
    nb <- sum(get(nom)$ISO3 == "ESP", na.rm = TRUE)
    if (nb > 0) {
      cat(" ✔ ", nom, " contient ", nb, " polygone(s) espagnol(s)\n", sep = "")
    } else {
      cat(" ✖ ", nom, " ne contient aucun polygone espagnol\n", sep = "")
    }
  }
  cat("-------------------------------------\n")
  
  
  protected_sf_spain <- rbind(poly0, poly1, poly2) %>%
    filter(ISO3 == "ESP")
  
  saveRDS(protected_sf_spain, processed_data_file)
  rm(poly0, poly1, poly2)
  


}



# Simplification pour les cartes (une seule fois)
protected_sf_map <- st_simplify(protected_sf_spain, dTolerance = 0.005)
```


```{r}
# ============================================================
# OBJECTIF 2 – Impact des aires protégées (avec prise en compte
#               de l’année de création des aires)
# ============================================================

# 2. Création des objets sf des observations
lynx_sf <- st_as_sf(lynx_obj1, coords = c("decimalLongitude", "decimalLatitude"),
                    crs = 4326, remove = FALSE)
quebr_sf <- st_as_sf(quebr_obj1, coords = c("decimalLongitude", "decimalLatitude"),
                     crs = 4326, remove = FALSE)

# 3. Fonction pour déterminer si un point est dans une aire protégée
#    qui existait l’année de l’observation
in_protected_by_year <- function(points_sf, protected_sf) {
  # points_sf doit contenir une colonne año
  # protected_sf doit contenir STATUS_YR (0 ou NA = toujours existante)
  
  # Remplacer les STATUS_YR manquants ou nuls par 0
  protected_sf <- protected_sf %>%
    mutate(STATUS_YR = ifelse(is.na(STATUS_YR) | STATUS_YR == 0, 0, STATUS_YR))
  
  # Initialiser le résultat à FALSE
  points_sf$in_protected <- FALSE
  
  # Boucler sur les années uniques
  for (yr in unique(points_sf$año)) {
    # Aire protégées existantes l'année yr
    prot_existing <- protected_sf %>% filter(STATUS_YR <= yr)
    if (nrow(prot_existing) == 0) next
    
    # Indices des points de cette année
    idx <- which(points_sf$año == yr)
    # Intersection avec les aires existantes
    inter <- lengths(st_intersects(points_sf[idx, ], prot_existing)) > 0
    points_sf$in_protected[idx] <- inter
  }
  points_sf
}

# 3. Intersection with protected areas (with caching to avoid recomputation)
lynx_cache <- "lynx_sf_protected.rds"
quebr_cache <- "quebr_sf_protected.rds"

if (file.exists(lynx_cache)) {
  lynx_sf <- readRDS(lynx_cache)
  message("Lynx spatial data with protection status loaded from cache.")
} else {
  lynx_sf <- in_protected_by_year(lynx_sf, protected_sf_spain)
  saveRDS(lynx_sf, lynx_cache)
  message("Lynx protection status computed and cached.")
}

if (file.exists(quebr_cache)) {
  quebr_sf <- readRDS(quebr_cache)
  message("Bearded vulture spatial data with protection status loaded from cache.")
} else {
  quebr_sf <- in_protected_by_year(quebr_sf, protected_sf_spain)
  saveRDS(quebr_sf, quebr_cache)
  message("Bearded vulture protection status computed and cached.")
}

# 4. Version data frame pour les graphiques
lynx_obj2  <- st_drop_geometry(lynx_sf)
quebr_obj2 <- st_drop_geometry(quebr_sf)

# ─── Graphiques d'évolution par zone (inchangé) ─────────────
plot_evolution <- function(df, species_name) {
  df %>%
    filter(año >= 1990) %>%
    mutate(Zone = ifelse(in_protected, "Protégée", "Non protégée")) %>%
    count(año, Zone, name = "count") %>%
    complete(año = 1990:2024, Zone, fill = list(count = 0)) %>%
    ggplot(aes(x = año, y = count, color = Zone)) +
    geom_line(linewidth = 1) +
    geom_point(size = 2) +
    scale_color_manual(values = c("Protégée" = "#2E7D32", 
                                   "Non protégée" = "#C62828")) +
    labs(title = paste("Évolution des observations de", species_name),
         x = "Année", y = "Nombre d'observations") +
    theme_minimal() +
    theme(legend.position = "bottom")
}

plot_evolution(lynx_obj2, "Lynx ibérique")
plot_evolution(quebr_obj2, "Gypaète barbu")

# ─── Heatmap de croissance période à période (inchangé) ─────
target_years <- c(2007, 2010, 2013, 2018, 2020, 2021, 2022, 2023, 2024)

prepare_period_data <- function(df, species_name) {
  df %>%
    filter(año %in% target_years) %>%
    mutate(zone = ifelse(in_protected, "Protégée", "Non protégée")) %>%
    group_by(año, zone) %>%
    summarise(total = n(), .groups = "drop") %>%
    complete(año = target_years, zone, fill = list(total = 0)) %>%
    mutate(species = species_name)
}

combined <- bind_rows(
  prepare_period_data(lynx_obj2, "Lynx ibérique"),
  prepare_period_data(quebr_obj2, "Gypaète barbu")
)

heatmap_data <- combined %>%
  group_by(species, zone) %>%
  arrange(año) %>%
  mutate(
    prev_year  = lag(año),
    prev_total = lag(total),
    period     = paste0(prev_year, "-", año),
    delta_pct  = ifelse(!is.na(prev_total) & prev_total >= 5,
                        round((total - prev_total) / prev_total * 100, 1), NA),
    label_text = case_when(
      is.na(prev_total)  ~ "N/A",
      prev_total < 5     ~ paste0(prev_total, " → ", total),
      delta_pct > 0      ~ paste0("+", delta_pct, "%"),
      TRUE               ~ paste0(delta_pct, "%")
    )
  ) %>%
  filter(!is.na(period)) %>%
  mutate(period = factor(period, levels = unique(period)))

ggplot(heatmap_data, aes(x = period, y = zone, fill = delta_pct)) +
  geom_tile(color = "white", linewidth = 0.8) +
  geom_text(aes(label = label_text, color = is.na(delta_pct) | abs(delta_pct) < 50),
            size = 3.5, fontface = "bold", show.legend = FALSE) +
  scale_color_manual(values = c("TRUE" = "black", "FALSE" = "white")) +
  facet_wrap(~ species, ncol = 1) +
  scale_fill_gradient2(low = "#C62828", mid = "#FFF9C4", high = "#2E7D32",
                       midpoint = 0, limits = c(-100, 150), oob = scales::squish,
                       na.value = "grey90", name = "Croissance (%)") +
  labs(title = "Changement période à période par zone",
       x = "Période de comparaison", y = NULL) +
  theme_minimal(base_size = 12) +
  theme(axis.text.x = element_text(angle = 45, hjust = 1),
        strip.text = element_text(face = "bold", size = 13),
        panel.grid = element_blank())

# ─── Proportion d'observations par zone (inchangé) ─────────
pct_data <- combined %>%
  group_by(species, año) %>%
  mutate(pct = round(total / sum(total) * 100, 1)) %>%
  ungroup() %>%
  filter(sum(total) > 0)

ggplot(pct_data, aes(x = factor(año), y = pct, fill = zone)) +
  geom_col(position = "fill", width = 0.7) +
  geom_text(aes(label = ifelse(pct >= 8, paste0(pct, "%"), "")),
            position = position_fill(vjust = 0.5), size = 3.2, fontface = "bold", color = "white") +
  scale_y_continuous(labels = percent_format()) +
  scale_fill_manual(values = c("Protégée" = "#2E7D32", "Non protégée" = "#C62828"), name = NULL) +
  facet_wrap(~ species, ncol = 1) +
  labs(title = "Part des observations à l'intérieur/hors aires protégées",
       x = "Année", y = "Proportion") +
  theme_minimal(base_size = 12) +
  theme(legend.position = "bottom", strip.text = element_text(face = "bold", size = 13),
        panel.grid.major.x = element_blank(),
        axis.text.x = element_text(angle = 45, hjust = 1))
# ─── Cartes interactives (time‑aware protected areas) ─────────

# Prepare protected areas with their status year
# (use the same protected_sf_map but keep STATUS_YR)
protected_sf_map <- protected_sf_spain %>%
  st_simplify(dTolerance = 0.005) %>%
  mutate(
    status_yr = ifelse(is.na(STATUS_YR) | STATUS_YR == 0, 0, STATUS_YR)
  )

# Color palettes (unchanged)
pal_lynx    <- colorFactor(c("#006d2c", "#e6550d"), domain = c(TRUE, FALSE))
pal_vulture <- colorFactor(c("#2b8cbe", "#c51b8a"), domain = c(TRUE, FALSE))

make_map <- function(sp_sf, species_name, pal, map_id) {
  # Extract coordinates and year
  sp_data <- sp_sf %>%
    filter(año >= 2000) %>%
    mutate(
      lng = st_coordinates(.)[, 1],
      lat = st_coordinates(.)[, 2],
      protected = in_protected
    ) %>%
    st_drop_geometry()
  
  # JavaScript to capture click coordinates
  click_js <- sprintf("
    function(el, x) {
      var map = this;
      var coordBox = document.getElementById('coords-%s');
      map.on('click', function(e) {
        var lat = e.latlng.lat.toFixed(5);
        var lng = e.latlng.lng.toFixed(5);
        coordBox.innerHTML = '<b>Lat:</b> ' + lat + '&nbsp;&nbsp;<b>Lon:</b> ' + lng;
      });
    }", map_id)

  # JavaScript to filter protected areas when the year slider changes
  filter_js <- sprintf("
    function(el, x) {
      // Find the slider for this map
      var sliderId = 'year_slider_%s';
      var slider = document.getElementById(sliderId);
      if (!slider) return;
      
      // Function to update the polygons based on the current slider value
      function updatePolys(year) {
        // The protected areas are stored in the geojson layer
        x.eachLayer(function(layer) {
          if (layer.feature && layer.feature.properties.status_yr !== undefined) {
            var status = layer.feature.properties.status_yr;
            // Show layer if it existed in that year (status=0 means always existed)
            if (status === 0 || status <= year) {
              layer.setStyle({fillOpacity: 0.2, opacity: 1});
            } else {
              layer.setStyle({fillOpacity: 0, opacity: 0});
            }
          }
        });
      }
      
      // Initial update with the default slider value
      updatePolys(slider.value);
      
      // Listen for changes on the slider
      slider.addEventListener('input', function(e) {
        updatePolys(e.target.value);
      });
      
      // Also listen for the crosstalk filter event (triggered by the slider)
      // This may be needed if the slider is generated by Crosstalk
      slider.addEventListener('change', function(e) {
        updatePolys(e.target.value);
      });
    }", map_id)

  tagList(
    # Coordinate display
    tags$div(
      id = paste0("coords-", map_id),
      style = "font-family: monospace; font-size: 13px; margin-bottom: 4px; padding: 4px 8px;
               background: #f8f9fa; border-radius: 4px; display: inline-block;",
      HTML("Cliquez sur la carte pour afficher les coordonnées")
    ),
    # Year slider
    filter_slider(
      paste0("year_slider_", map_id),
      label = "Filtrer par année :",
      sharedData = SharedData$new(sp_data, group = paste0(map_id, "_group")),
      column = ~año,
      step = 1,
      sep = "",
      width = "100%"
    ),
    # Leaflet map
    leaflet(SharedData$new(sp_data, group = paste0(map_id, "_group")),
            width = "100%", height = 500) %>%
      addProviderTiles(providers$CartoDB.Positron) %>%
      # Add protected areas as geojson with status_yr property
      addPolygons(
        data = protected_sf_map,
        color = "#2ca25f",
        weight = 1,
        fillOpacity = 0.2,
        group = "Aires protégées",
        label = ~paste0(DESIG_ENG, " (", 
                        ifelse(status_yr == 0, "toujours existante", 
                               paste("créée en", status_yr)), ")"),
        popup = ~paste0("<b>", DESIG_ENG, "</b><br>Statut: ",
                        ifelse(status_yr == 0, "toujours existante", 
                               paste("créée en", status_yr))),
        options = pathOptions(className = "protected-area")
      ) %>%
      # Add observation points
      addCircleMarkers(
        lng = ~lng, lat = ~lat, color = ~pal(protected),
        radius = 4, stroke = TRUE, weight = 1, fillOpacity = 0.85,
        popup = ~paste0("<b>", species_name, "</b> (", año, ")<br>",
                        "Statut : ", ifelse(protected, "Intérieur protégé", "Extérieur protégé"), "<br>",
                        round(lng, 4), ", ", round(lat, 4))
      ) %>%
      addLayersControl(
        overlayGroups = "Aires protégées",
        options = layersControlOptions(collapsed = FALSE)
      ) %>%
      addFullscreenControl(pseudoFullscreen = TRUE) %>%
      addLegend(
        position = "bottomright",
        colors = c(pal(TRUE), pal(FALSE)),
        labels = c("Intérieur protégé", "Extérieur protégé"),
        title = species_name,
        opacity = 0.9
      ) %>%
      # Apply the click coordinate capture
      htmlwidgets::onRender(click_js) %>%
      # Apply the time filtering of protected areas
      htmlwidgets::onRender(filter_js)
  )
}

map_lynx    <- make_map(lynx_sf,  "Lynx ibérique",    pal_lynx,    "lynx")
map_vulture <- make_map(quebr_sf, "Gypaète barbu",    pal_vulture, "vulture")

tagList(
  tags$h4("Distribution spatiale – Aires protégées (années ≥ 2000)"),
  tags$p("Déplacez le curseur pour voir uniquement les aires protégées existant l'année sélectionnée."),
  tags$div(style = "margin-bottom: 40px;", map_lynx),
  tags$div(style = "margin-bottom: 20px;", map_vulture)
)

```


```{r}
# ============================================================
# Détection de zones avec DBSCAN (Gypaète barbu)
# ============================================================

library(dbscan)

# Données : on prend quebr_obj1 (1990-2024) déjà filtré
quebr_db <- quebr_obj1 %>%
  select(decimalLongitude, decimalLatitude) %>%
  drop_na()

# Appliquer DBSCAN
set.seed(123)  # reproductibilité (DBSCAN est déterministe, mais pour d'éventuelles évolutions)
eps_deg <- 0.35        # ~78 km – ajuste selon le résultat
min_pts <- 5

db_result <- dbscan(quebr_db, eps = eps_deg, minPts = min_pts)

# Ajouter le cluster aux données
quebr_obj1$cluster <- db_result$cluster

# ============================================================
# Subdivision de la zone 1 (Pyrénées)
# ============================================================

library(dbscan)
library(dplyr)
library(ggplot2)

# 1. Isoler les points de la zone 1
zona1 <- quebr_obj1 %>% filter(cluster == 1)

# 2. Appliquer DBSCAN uniquement sur cette zone avec un eps plus petit
zona1_db <- zona1 %>%
  select(decimalLongitude, decimalLatitude) %>%
  drop_na()

eps_sub <- 0.15    # ~17 km – paramètre plus fin pour diviser les Pyrénées
min_pts_sub <- 4

db_sub <- dbscan(zona1_db, eps = eps_sub, minPts = min_pts_sub)

# 3. Ajouter les sous-clusters
zona1$subcluster <- db_sub$cluster

# 4. Renommer les sous-clusters pour éviter les conflits
# On garde le cluster original 1 et on ajoute .1, .2, .3...
zona1 <- zona1 %>%
  mutate(
    cluster_final = case_when(
      subcluster != 0 ~ as.numeric(paste0("1.", subcluster)),
      TRUE            ~ NA_real_          # bruit → pas de sous‑zone
    )
  )

# 5. Visualiser le résultat
cat("Sous-zones dans la zone 1 :", 
    length(unique(zona1$subcluster[zona1$subcluster != 0])), "\n")
print(table(zona1$subcluster))

# Carte de la zone 1 subdivisée
ggplot() +
  geom_polygon(data = map_data("world", region = "Spain"), 
               aes(x = long, y = lat, group = group),
               fill = "gray95", color = "black") +
  geom_point(data = filter(zona1, subcluster != 0),
             aes(x = decimalLongitude, y = decimalLatitude, 
                 color = factor(subcluster)),
             alpha = 0.7, size = 2) +
  labs(title = paste("Subdivision de la zone 1 (eps =", eps_sub, "°)"),
       subtitle = paste(length(unique(zona1$subcluster[zona1$subcluster != 0])), 
                        "sous-zones détectées"),
       color = "Sous-zone") +
  coord_fixed(1.3) +
  theme_minimal()

# 6. Merge the sub-clusters back into the main dataframe
# First, join cluster_final from zona1 into quebr_obj1
quebr_obj1 <- quebr_obj1 %>%
  left_join(
    zona1 %>% 
      select(decimalLongitude, decimalLatitude, año, cluster_final) %>%
      distinct(),
    by = c("decimalLongitude", "decimalLatitude", "año")
  )

# Then create the final zone_poly column
quebr_obj1 <- quebr_obj1 %>%
  mutate(
    zone_poly = case_when(
      cluster == 1 & !is.na(cluster_final) ~ as.character(cluster_final),
      cluster != 0 & cluster != 1          ~ as.character(cluster),
      TRUE                                 ~ NA_character_
    )
  )

# Visualize all clusters with subdivisions
library(ggplot2)
spain_map <- map_data("world", region = "Spain")

ggplot() +
  geom_polygon(data = spain_map, aes(x = long, y = lat, group = group),
               fill = "gray95", color = "black") +
  geom_point(data = filter(quebr_obj1, !is.na(zone_poly)),
             aes(x = decimalLongitude, y = decimalLatitude, color = factor(zone_poly)),
             alpha = 0.6, size = 1.5) +
  labs(title = paste("Zones homogènes (DBSCAN, eps =", eps_deg, "°, minPts =", min_pts, ")"),
       subtitle = "Zone 1 subdivisée",
       color = "Zone") +
  coord_fixed(1.3) +
  theme_minimal()
```


```{r}
# ============================================================
# GYPAÈTE – Polygones des sous‑zones uniquement (pas de zone 1)
# ============================================================

# 1. Créer la colonne zone_poly SANS la zone 1 globale
quebr_obj1 <- quebr_obj1 %>%
  mutate(
    zone_poly = case_when(
      # Sous-zones de la zone 1
      cluster == 1 & !is.na(cluster_final) & cluster_final != 1 ~ as.character(cluster_final),
      # Autres clusters (ni bruit, ni zone 1)
      cluster != 0 & cluster != 1                               ~ as.character(cluster),
      # Tout le reste (bruit, zone 1 non subdivisée) → exclu des polygones
      TRUE                                                      ~ NA_character_
    )
  )

# 2. Séparer les points qui auront un polygone de ceux qui n’en auront pas
quebr_zones <- quebr_obj1 %>% filter(!is.na(zone_poly))
quebr_bruit <- quebr_obj1 %>% filter(is.na(zone_poly))

# 3. Convertir en sf
quebr_sf_zones <- quebr_zones %>%
  st_as_sf(coords = c("decimalLongitude", "decimalLatitude"), crs = 4326)

quebr_sf_bruit <- quebr_bruit %>%
  st_as_sf(coords = c("decimalLongitude", "decimalLatitude"), crs = 4326)

# 4. Polygones : un par valeur de zone_poly (pas de zone 1 possible)
quebr_polygons_final <- quebr_sf_zones %>%
  group_by(zone_poly) %>%
  summarise(geometry = st_combine(geometry)) %>%
  st_convex_hull()

# Sécurité : supprimer toute zone qui serait encore "1"
quebr_polygons_final <- quebr_polygons_final %>%
  filter(zone_poly != "1")

# 5. Palette et carte
pal_quebr_zones <- colorFactor("Set1", domain = quebr_polygons_final$zone_poly)

# Extraire les coordonnées pour leaflet
quebr_sf_zones$lng <- st_coordinates(quebr_sf_zones)[, 1]
quebr_sf_zones$lat <- st_coordinates(quebr_sf_zones)[, 2]
quebr_sf_bruit$lng <- st_coordinates(quebr_sf_bruit)[, 1]
quebr_sf_bruit$lat <- st_coordinates(quebr_sf_bruit)[, 2]

leaflet() %>%
  addProviderTiles(providers$CartoDB.Positron) %>%
  # Polygones des sous‑zones et autres clusters
  addPolygons(
    data = quebr_polygons_final,
    color = ~pal_quebr_zones(zone_poly),
    weight = 2,
    fillOpacity = 0.3,
    label = ~paste("Zone", zone_poly)
  ) %>%
  # Points des zones
  addCircleMarkers(
    data = quebr_sf_zones,
    lng = ~lng, lat = ~lat,
    color = ~pal_quebr_zones(zone_poly),
    radius = 3, fillOpacity = 0.5,
    label = ~paste("Zone", zone_poly)
  ) %>%
  # Points de bruit en gris
  addCircleMarkers(
    data = quebr_sf_bruit,
    lng = ~lng, lat = ~lat,
    color = "gray", radius = 2, fillOpacity = 0.4,
    label = "Bruit"
  ) %>%
  addLegend(
    position = "bottomright",
    pal = pal_quebr_zones,
    values = quebr_polygons_final$zone_poly,
    title = "Zones (Gypaète)"
  )
```

```{r}
# ============================================================
# Détection de zones avec DBSCAN et polygones – Lynx ibérique (AVEC OUTLIERS)
# ============================================================

library(dbscan)
library(sf)
library(dplyr)
library(ggplot2)
library(leaflet)

# 1. Préparer les données
lynx_db <- lynx_obj1 %>%
  select(decimalLongitude, decimalLatitude) %>%
  drop_na()

# 2. Appliquer DBSCAN
eps_deg <- 0.5
min_pts <- 5

db_lynx <- dbscan(lynx_db, eps = eps_deg, minPts = min_pts)
lynx_obj1$cluster <- db_lynx$cluster

# Résumé
cat("Nombre de zones détectées :", length(unique(db_lynx$cluster[db_lynx$cluster != 0])), "\n")
cat("Points bruit (cluster 0) :", sum(db_lynx$cluster == 0), "\n")

# 3. Séparer les points classifiés des outliers
lynx_sf_clusters <- lynx_obj1 %>%
  filter(cluster != 0) %>%
  st_as_sf(coords = c("decimalLongitude", "decimalLatitude"), crs = 4326, remove = FALSE)

lynx_sf_noise <- lynx_obj1 %>%
  filter(cluster == 0) %>%
  st_as_sf(coords = c("decimalLongitude", "decimalLatitude"), crs = 4326, remove = FALSE)

# 4. Créer les polygones convex hull (seulement pour les clusters)
lynx_polygons <- lynx_sf_clusters %>%
  group_by(cluster) %>%
  summarise(geometry = st_combine(geometry)) %>%
  st_convex_hull()

# 5. Palette de couleurs pour les clusters
pal_lynx_clusters <- colorFactor(
  palette = RColorBrewer::brewer.pal(
    min(8, length(unique(lynx_sf_clusters$cluster))), "Set1"),
  domain = lynx_sf_clusters$cluster
)

# Extraire les coordonnées pour leaflet
lynx_sf_clusters$lng <- st_coordinates(lynx_sf_clusters)[, 1]
lynx_sf_clusters$lat <- st_coordinates(lynx_sf_clusters)[, 2]
lynx_sf_noise$lng <- st_coordinates(lynx_sf_noise)[, 1]
lynx_sf_noise$lat <- st_coordinates(lynx_sf_noise)[, 2]

# 6. Carte interactive avec polygones + outliers en gris
leaflet() %>%
  addProviderTiles(providers$CartoDB.Positron) %>%
  # Polygones des zones
  addPolygons(
    data = lynx_polygons,
    color = ~pal_lynx_clusters(cluster),
    weight = 2,
    fillOpacity = 0.2,
    label = ~paste("Zone", cluster)
  ) %>%
  # Points des zones (en couleur)
  addCircleMarkers(
    data = lynx_sf_clusters,
    lng = ~lng,
    lat = ~lat,
    color = ~pal_lynx_clusters(cluster),
    radius = 3,
    fillOpacity = 0.6,
    label = ~paste("Zone", cluster),
    popup = ~paste0(
      "<b>Zone ", cluster, "</b><br>",
      "Lat: ", round(decimalLatitude, 4), "<br>",
      "Lon: ", round(decimalLongitude, 4), "<br>",
      "Année: ", año
    )
  ) %>%
  # Points outliers en gris
  addCircleMarkers(
    data = lynx_sf_noise,
    lng = ~lng,
    lat = ~lat,
    color = "gray",
    radius = 2,
    fillOpacity = 0.4,
    label = "Bruit",
    popup = ~paste0(
      "<b>Bruit</b><br>",
      "Lat: ", round(decimalLatitude, 4), "<br>",
      "Lon: ", round(decimalLongitude, 4), "<br>",
      "Année: ", año
    )
  ) %>%
  addLegend(
    position = "bottomright",
    pal = pal_lynx_clusters,
    values = lynx_sf_clusters$cluster,
    title = "Zones Lynx"
  ) %>%
  addLegend(
    position = "bottomright",
    colors = "gray",
    labels = "Bruit",
    title = NULL
  )
```



Para estudiar la relación entre la protección territorial y la presencia del quebrantahuesos, se calcula para cada zona homogénea el porcentaje de superficie cubierta por áreas protegidas. Estas zonas se han definido previamente mediante el análisis espacial de los avistamientos, por lo que se mantienen constantes durante esta parte del análisis.

La siguiente tabla resume, para cada zona, su superficie total, la superficie protegida y el porcentaje de área protegida.

```{r, results='asis'}

# --- GYPAÈTE: create polygons for all final zones (sub‑zones + other clusters) ---
cat("\n========== GYPAÈTE – Zone area vs. protected area ==========\n")

# Use zone_poly column (must exist from earlier map section)
if(!"zone_poly" %in% names(quebr_obj1)){
  # If zone_poly hasn't been created yet, create it now
  quebr_obj1 <- quebr_obj1 %>%
    mutate(
      zone_poly = case_when(
        cluster == 1 & !is.na(cluster_final) & cluster_final != 1 ~ as.character(cluster_final),
        cluster != 0 & cluster != 1                               ~ as.character(cluster),
        TRUE                                                      ~ NA_character_
      )
    )
}

if (file.exists("protected_union.rds")) {
  protected_union <- readRDS("protected_union.rds")
  message("protected_union loaded from cache.")
} else {
  protected_union <- st_union(protected_sf_spain)
  saveRDS(protected_union, "protected_union.rds")
  message("protected_union computed and cached.")
}

quebr_sf_final <- quebr_obj1 %>%
  filter(!is.na(zone_poly)) %>%          # keep all non‑noise zones
  st_as_sf(coords = c("decimalLongitude", "decimalLatitude"), crs = 4326)

# Convex hull per zone
quebr_polygons_final <- quebr_sf_final %>%
  group_by(zone_poly) %>%
  summarise(geometry = st_combine(geometry)) %>%
  st_convex_hull()

# Zone areas
quebr_zone_area <- quebr_polygons_final %>%
  st_make_valid() %>%
  st_transform(st_crs(protected_union)) %>%
  mutate(zone_area_km2 = as.numeric(st_area(.)) / 1e6)

# Intersect with unified protected area
quebr_intersection <- st_intersection(quebr_zone_area, protected_union)

# Combine and compute percentages
quebr_zone_stats <- quebr_zone_area %>%
  left_join(
    quebr_intersection %>%
      mutate(protected_area_km2 = as.numeric(st_area(.)) / 1e6) %>%
      st_drop_geometry() %>%
      select(zone_poly, protected_area_km2),
    by = "zone_poly"
  ) %>%
  mutate(
    protected_area_km2 = coalesce(protected_area_km2, 0),
    pct_protected_area = round(protected_area_km2 / zone_area_km2 * 100, 1),
    pct_unprotected_area = 100 - pct_protected_area
  ) %>%
  st_drop_geometry() %>%
  select(zone = zone_poly, zone_area_km2, protected_area_km2, pct_protected_area, pct_unprotected_area) %>%
  arrange(desc(zone_area_km2))

knitr::kable(quebr_zone_stats,
             col.names = c("Zone", "Total area (km²)", "Protected area (km²)",
                           "% Protected", "% Unprotected"),
             caption = "Percentage of zone area covered by protected areas – Bearded Vulture")
```

Los resultados muestran que el grado de protección varía considerablemente entre zonas. Algunas zonas presentan una cobertura protegida muy elevada, cercana al 100 %, mientras que otras tienen porcentajes bastante más bajos. Esta variabilidad permite comparar si las zonas más protegidas concentran también un mayor número de observaciones.


```{r}
# Nombre d'observations par zone
quebr_counts <- quebr_obj1 %>%
  filter(!is.na(zone_poly)) %>%
  group_by(zone_poly) %>%
  summarise(
    n_obs = n(),
    .groups = "drop"
  )
```


```{r}
quebr_zone_stats <- quebr_zone_stats %>%
  left_join(quebr_counts, by = c("zone" = "zone_poly"))
```


A continuación, se analiza la relación estadística entre el porcentaje de superficie protegida y el número de observaciones registradas en cada zona. Para ello, se calcula primero la correlación de Pearson.

```{r}
cor.test(
  quebr_zone_stats$pct_protected_area,
  quebr_zone_stats$n_obs,
  method = "pearson"
)
```
El coeficiente de correlación obtenido es negativo y débil. Además, el valor p es superior a 0.05, por lo que no se observa una correlación estadísticamente significativa entre el porcentaje de superficie protegida y el número de observaciones del quebrantahuesos.

Esto indica que, en este análisis por zonas, una mayor proporción de área protegida no implica necesariamente un mayor número de avistamientos.



Para complementar el análisis, se ajusta un modelo de regresión lineal simple, utilizando el número de observaciones como variable dependiente y el porcentaje de superficie protegida como variable explicativa.

```{r}
model_quebr <- lm(
  n_obs ~ pct_protected_area,
  data = quebr_zone_stats
)

summary(model_quebr)
```
El modelo de regresión confirma la ausencia de una relación lineal clara. El coeficiente asociado al porcentaje de área protegida es negativo, pero no resulta estadísticamente significativo. Además, el valor de R² es bajo, lo que indica que el porcentaje de protección explica solo una pequeña parte de la variabilidad en el número de observaciones.

Por tanto, la protección territorial por sí sola no parece ser suficiente para explicar la distribución espacial del quebrantahuesos.



La siguiente figura representa esta relación de forma visual. Cada punto corresponde a una zona, mostrando en el eje horizontal el porcentaje de superficie protegida y en el eje vertical el número de observaciones.

```{r}
ggplot(quebr_zone_stats,
       aes(x = pct_protected_area, y = n_obs)) +
  
  geom_point(size = 3, color = "#2E7D32") +
  
  geom_smooth(
    method = "lm",
    se = TRUE,
    color = "black"
  ) +
  
  geom_text(
    aes(label = zone),
    vjust = -0.8,
    size = 3
  ) +
  
  labs(
    title = "Relation entre protection et observations",
    x = "% de zone protégée",
    y = "Nombre d'observations"
  )
  
  theme_minimal()
```
El gráfico muestra que no existe una tendencia positiva clara entre ambas variables. Aunque algunas zonas con alto porcentaje de protección presentan observaciones, también existen zonas muy protegidas con pocos registros. Además, una zona con un número muy elevado de observaciones influye notablemente en la escala del gráfico.


Dado que el número de observaciones presenta grandes diferencias entre zonas, se aplica una transformación logarítmica a la variable de respuesta. Esta transformación permite reducir el efecto de valores extremos y visualizar mejor el patrón general.

```{r}
# ============================================================
# Régression avec échelle logarithmique
# ============================================================

# Ajouter une variable logarithmique
quebr_zone_stats$log_n_obs <- log1p(quebr_zone_stats$n_obs)

# Régression logarithmique
model_log <- lm(
  log_n_obs ~ pct_protected_area,
  data = quebr_zone_stats
)

summary(model_log)

# Graphique logarithmique
ggplot(
  quebr_zone_stats,
  aes(x = pct_protected_area, y = log_n_obs)
) +
  
  geom_point(size = 3, color = "#2E7D32") +
  
  geom_smooth(
    method = "lm",
    se = TRUE,
    color = "black"
  ) +
  
  geom_text(
    aes(label = zone),
    vjust = -0.8,
    size = 3
  ) +
  
  labs(
    title = "Relation entre protection et observations (échelle logarithmique)",
    x = "% de zone protégée",
    y = "log(nombre d'observations)"
  ) +
  
  theme_minimal()
```
Tras aplicar la transformación logarítmica, la distribución de los puntos resulta más equilibrada. Sin embargo, la tendencia sigue siendo débil y no significativa, lo que refuerza la idea de que el porcentaje de superficie protegida no explica por sí solo la presencia del quebrantahuesos.

Estos resultados sugieren que otros factores, como las condiciones climáticas, la disponibilidad de alimento o características específicas del hábitat, pueden tener un papel importante en la distribución de la especie.


La protección territorial parece ser un factor relevante para contextualizar la distribución de la especie, pero no actúa como único factor explicativo.


# OBJETIVO 3: Estudio del hábitat (variables climáticos)
# ======================================================

## 3.1 hábitat del lince ibérico

Pequeña limpieza de datos para OBJETIVO 3
EXCLUIMOS los datos antes de 2007, por la anomalía
```{r}
lynx_sf_clusters <- lynx_sf_clusters[lynx_sf_clusters$year > 2007,]
```

Utilizamos las zonas agrupadas del objetivo 2 y calculamos un punto centroide (representante) para cada zona.
Si la zona es muy grande, pues 3 puntos mediante k-means.
```{r}
library(sf)
library(dplyr)

zones_lynx <- lynx_sf_clusters %>%
  group_by(cluster) %>%
  group_modify(~{
    
    df <- .x
    coords <- st_coordinates(df)
    
    # criterio de tamaño, si tiene número de filas > 
    if (nrow(df) > 100) {
      k <- 3   # zonas grandes
    } else {
      k <- 1   # zonas pequeñas
    }
    
    # hacer una subdivision de zonas dentro de la zona grande
    km <- kmeans(coords, centers = k, nstart = 20)
    # calcular centroides
    centroids <- as.data.frame(km$centers)
    colnames(centroids) <- c("lon", "lat")
    
    centroids$cluster <- unique(df$cluster)
    centroids$subcluster <- 1:nrow(centroids)
    
    centroids
  }) %>%
  ungroup()
```


### FASE 1: DESCARGA DE DATOS CLIMÁTICOS

Mediante una función con GET, podemos obtener desde el API del OPENMETEO valores de variables climáticos diarios que nos resultan interesantes. En este caso hemos escogido la temperatura media, temperatura máxima, temperatura mínima y la precipitación acumulada.

Una vez obtenemos los resultados, dejamos eval=FALSE para que no vuelva a llamar el API y trabajmos sobre el resultado guardado.

Como resultado debería tener alrededor de 17años x 365 días x 8 zonas (subzonas incluidas) = 49640 filas

```{r,eval=FALSE}

# función de descarga diaria para lince
library(httr)
library(jsonlite)

get_openmeteo_daily_lynx <- function(lat, lon, start_date, end_date) {

  url <- "https://archive-api.open-meteo.com/v1/archive"

  res <- GET(url, query = list(
    latitude = lat,
    longitude = lon,
    start_date = start_date,
    end_date   = end_date,
    daily = paste(
      c("temperature_2m_mean",
        "temperature_2m_max",
        "temperature_2m_min",
        "precipitation_sum"),
      collapse = ","
    ),
    timezone = "UTC"
  ))
  # convertir el JSON a un objeto R

  content <- fromJSON(rawToChar(res$content), simplifyDataFrame = TRUE)

  # extraer solo los datos que nos interesa
  data.frame(
    date = as.Date(content$daily$time),
    tmean = content$daily$temperature_2m_mean,
    tmax  = content$daily$temperature_2m_max,
    tmin  = content$daily$temperature_2m_min,
    prec  = content$daily$precipitation_sum
  )
}

# FIN DE LA FUNCIÓN
#---------------------------

# iterar por zonas
# creamos una lista resultado para ir metiendo los resultados
resultados_meteolynx <- list()


# para cada zona, aplicar la función meteo
for (i in seq_len(nrow(zones_lynx))) {

  cat("Procesando cluster", zones_lynx$cluster[i],
      "- subcluster", zones_lynx$subcluster[i], "\n")


  meteo_lynx_i <- get_openmeteo_daily_lynx(
    lat = zones_lynx$lat[i],
    lon = zones_lynx$lon[i],
    start_date = as.Date("2008-01-01"),
    end_date   = as.Date("2024-12-31")
  )


  # etiquetar cluster y subcluster
  meteo_lynx_i$cluster <- zones_lynx$cluster[i]
  meteo_lynx_i$subcluster <- zones_lynx$subcluster[i]


  resultados_meteolynx[[i]] <- meteo_lynx_i

  Sys.sleep(25)  # MUY importante para evitar error 429 (bloqueo API)
}

# unir todo
library(dplyr)
meteo_lynx_zonas_daily <- bind_rows(resultados_meteolynx)

# guardar
saveRDS(meteo_lynx_zonas_daily, "meteo_lynx_daily_by_zone_2008_2024.rds")
write.csv(meteo_lynx_zonas_daily,"meteo_lynx_estacion.csv")

```


### FASE 2: ESTADÍSTICA ESTACIONAL
```{r}
# cargar datos
lynx_obj3<- readRDS("meteo_lynx_daily_by_zone_2008_2024.rds")

# añadir estación dependiendo de la fecha
library(dplyr)
library(lubridate)

lynx_obj3 <- lynx_obj3 %>%
  mutate(
    md = format(date, "%m-%d"),
    season = case_when(
      md >= "03-20" & md < "06-21" ~ "Primavera",
      md >= "06-21" & md < "09-23" ~ "Verano",
      md >= "09-23" & md < "12-21" ~ "Otoño",
      TRUE                         ~ "Invierno"
    )
  )

# asegurar que year es de tipo date
lynx_obj3 <- lynx_obj3 %>%
  mutate(year = lubridate::year(date))

# agrupar mediante año, estación, zona y subzona
lynx_media_estacional <- lynx_obj3 %>%
  group_by(year,season,cluster) %>%
  summarise(
    tmean = mean(tmean, na.rm = TRUE),
    tmax  = mean(tmax,  na.rm = TRUE),
    tmin  = mean(tmin,  na.rm = TRUE),
    prec  = mean(prec,  na.rm = TRUE)
  )
```


### FASE 3: CRUZAR LOS AVISTAMIENTOS Y LAS VARIABLES CLIMÁTICAS
Queremos cruzar los datos climáticos con los avistamientos.
Para los avistamientos se ha realizado un recuento por zonas (subzonas), año y season.

```{r}
# unificación de nombre para trabajar más fácil
#lynx_sf_clusters <- lynx_sf_clusters %>%
  #rename(lon = lng)

# añadir estación dependiendo de la fecha a los avistamientos para realizar agrupaciones estacionales

lynx_obj3_avistamiento <- lynx_sf_clusters %>%
  mutate(
    md = format(fecha_parseada, "%m-%d"),
    season = case_when(
      md >= "03-20" & md < "06-21" ~ "Primavera",
      md >= "06-21" & md < "09-23" ~ "Verano",
      md >= "09-23" & md < "12-21" ~ "Otoño",
      TRUE                         ~ "Invierno"
    )
  )

# añadir también subzonas
library(dplyr)
library(purrr)
library(geosphere)

# función para asignar subcluster a un punto
asignar_subcluster <- function(lon, lat, cluster, subzonas) {
  
  subs <- subzonas %>% filter(cluster == !!cluster)
  
  # calcular distancias
  distancias <- distHaversine(
    matrix(c(lon, lat), ncol = 2),
    matrix(c(subs$lon, subs$lat), ncol = 2)
  )
  
  # índice del más cercano
  idx <- which.min(distancias)
  
  return(subs$subcluster[idx])
}

# aplicar a todos los avistamientos
lynx_obj3_avistamiento <- lynx_obj3_avistamiento %>%
  rowwise() %>%
  mutate(subcluster = asignar_subcluster(lon, lat, cluster, zones_lynx)) %>%
  ungroup()


# realizar un recuento de número de avistamientos agrupado por año y estación
lynx_recuento <- lynx_obj3_avistamiento %>%
  group_by(año, season,cluster,subcluster) %>%   # o año, estacion según tus nombres
  summarise(avistamientos = n(), .groups = "drop")

# unificación de nombres para poder hacer JOIN
lynx_recuento <- lynx_recuento %>%
  rename(year = año)


# cruzamos los datos: crear una tabla que contenga a la vez recuento y variables climáticas
lynx_obj3_final <- lynx_media_estacional %>%
  left_join(lynx_recuento, by = c("year", "season", "cluster"))

# rellenar Na

lynx_obj3_final <- lynx_obj3_final %>%
  mutate(avistamientos = replace_na(avistamientos, 0))
```
### GRAFICAR

```{r}
library(ggplot2)

ggplot(lynx_obj3_final%>% filter(avistamientos > 0), aes(x = tmean, y = avistamientos)) +
  geom_point(alpha = 0.5) +
  geom_smooth(method = "lm") +
  facet_wrap(~ cluster)

ggplot(lynx_obj3_final%>% filter(avistamientos > 0), aes(x = prec, y = avistamientos)) +
  geom_point(alpha = 0.5) +
  geom_smooth(method = "lm") +
  facet_wrap(~ cluster)
```
```{r}

ggplot(lynx_obj3_final, aes(x = year, y = avistamientos, color = season)) +
  geom_smooth(se = FALSE) +
  facet_wrap(~ cluster)

```



Resultado 1:
evolución temporal
Escalamos para que estén en la misma magnitud

```{r, fig.width=12, fig.height=15}
library(dplyr)
# crear una columna year-season
lynx_plot <- lynx_obj3_final %>%
  mutate(
    season = factor(season,
                    levels = c("Invierno", "Primavera", "Verano", "Otoño"))
  ) %>%
  arrange(year, season) %>%
  mutate(
  year_season = paste(year, season, sep = "-"),
  year_season = factor(year_season, levels = unique(year_season))
)

# crear una columna para cluster-subcluster
lynx_plot <- lynx_plot %>%
  mutate(subzona_id = paste(cluster, subcluster, sep = "_"))


# escalar
lynx_plot <- lynx_plot %>%
  ungroup() %>%
  mutate(
    av_scaled = as.numeric(scale(avistamientos)),
    temp_scaled = as.numeric(scale(tmean)),
    temp_max_scaled = as.numeric(scale(tmax)),
    temp_min_scaled = as.numeric(scale(tmin)),
    prec_scaled = as.numeric(scale(prec))
  )

# columna
lynx_plot <- lynx_plot %>%
  mutate(
    season_num = as.numeric(season),
    time = year + (season_num - 1) / 4
  )

# dibujar la gráfica



ggplot(lynx_plot, aes(x = time)) +
  geom_line(aes(y = av_scaled, color = "Avistamientos",group = 1), size = 1) +
  geom_line(aes(y = temp_scaled, color = "Temperatura",group = 1), size = 1) +
  facet_wrap(~ subzona_id, ncol=2) +
  labs(y = "Valor escalado", color = "Variable")+
  theme(axis.text.x = element_text(angle = 45, hjust = 1))





p <- ggplot(lynx_plot, aes(x = time)) +
  geom_line(aes(y = av_scaled, color = "Avistamientos", group = 1)) +
  geom_line(aes(y = temp_scaled, color = "Temperatura", group = 1)) +
  facet_wrap(~ subzona_id, ncol=2)

ggplotly(p)

```





```{r}
library(ggplot2)
# TEMPERATURA MEDIA
ggplot(lynx_media_estacional,
       aes(x = year, y = tmean, color = season, group = season)) +
  geom_line(linewidth = 1) +
  geom_point(size = 2) +
  facet_wrap(~ cluster) +
  labs(
    x = "Año",
    y = "Temperatura media (°C)",
    color = "Estación",
    title = "Evolución de la temperatura media por estación"
  ) +
  theme_minimal()

# TEMPERATURA MAXIMA
ggplot(lynx_media_estacional,
       aes(x = year, y = tmax, color = season, group = season)) +
  geom_line(linewidth = 1) +
  geom_point(size = 2) +
  facet_wrap(~ cluster) +
  labs(
    x = "Año",
    y = "Temperatura máxima (°C)",
    color = "Estación",
    title = "Evolución de la temperatura máxima por estación"
  ) +
  theme_minimal()

# TEMPERATURA MINIMA
ggplot(lynx_media_estacional,
       aes(x = year, y = tmin, color = season, group = season)) +
  geom_line(linewidth = 1) +
  geom_point(size = 2) +
  facet_wrap(~ cluster) +
  labs(
    x = "Año",
    y = "Temperatura mínima (°C)",
    color = "Estación",
    title = "Evolución de la temperatura mínima por estación"
  ) +
  theme_minimal()

# PRECIPITACIÓN MEDIA
ggplot(lynx_media_estacional,
       aes(x = year, y = prec, color = season, group = season)) +
  geom_line(linewidth = 1) +
  geom_point(size = 2) +
  facet_wrap(~ cluster) +
  labs(
    x = "Año",
    y = "precipitación (mm)",
    color = "Estación",
    title = "Evolución de la precipitación media por estación"
  ) +
  theme_minimal()
```


------------------------------------------------------------------------------------
------------------------------------------------------------------------------------



## 3.2 hábitat de Quebrantahuesos
Pequeña limpieza de datos para OBJETIVO 3
EXCLUIMOS los datos antes de 2007, porque resulta ser un error de ingresar datos.

```{r}
quebr_sf_clusters <- quebr_sf_clusters[quebr_sf_clusters$year > 2007,]
library(sf)

coords <- st_coordinates(quebr_sf_clusters)

quebr_sf_clusters <- quebr_sf_clusters %>%
  mutate(
    lon = coords[,1],
    lat = coords[,2]
  )
```

Utilizamos las zonas agrupadas del objetivo 2 y calculamos un punto centroide (representante) para cada zona.
Si la zona es muy grande, pues 3 puntos mediante k-means.
```{r}
library(sf)
library(dplyr)

zones_quebr <- quebr_sf_clusters %>%
  group_by(cluster) %>%
  group_modify(~{
    
    df <- .x
    coords <- st_coordinates(df)
    
    # criterio de tamaño, si tiene número de filas > 
    if (nrow(df) > 100) {
      k <- 3   # zonas grandes
    } else {
      k <- 1   # zonas pequeñas
    }
    
    # hacer una subdivision de zonas dentro de la zona grande
    km <- kmeans(coords, centers = k, nstart = 20)
    # calcular centroides
    centroids <- as.data.frame(km$centers)
    colnames(centroids) <- c("lon", "lat")
    
    centroids$cluster <- unique(df$cluster)
    centroids$subcluster <- 1:nrow(centroids)
    
    centroids
  }) %>%
  ungroup()
```


FASE 1: descarga de datos meteológicos
```{r,eval=FALSE}

# función de descarga diaria para quebrantahuesos 
library(httr)
library(jsonlite)

get_openmeteo_daily_quebr <- function(lat, lon, start_date, end_date) {

  url <- "https://archive-api.open-meteo.com/v1/archive"

  res <- GET(url, query = list(
    latitude = lat,
    longitude = lon,
    start_date = start_date,
    end_date   = end_date,
    daily = paste(
      c("temperature_2m_mean",
        "temperature_2m_max",
        "temperature_2m_min",
        "precipitation_sum",
        "wind_speed_10m_max",
        "wind_direction_10m_dominant"),
      collapse = ","
    ),
    timezone = "UTC"
  ))

  content <- fromJSON(rawToChar(res$content), simplifyDataFrame = TRUE)

  # sacar los datos que nos interesa
  
  data.frame(
    date = as.Date(content$daily$time),
    tmean = content$daily$temperature_2m_mean,
    tmax  = content$daily$temperature_2m_max,
    tmin  = content$daily$temperature_2m_min,
    prec  = content$daily$precipitation_sum,
    wspeed = content$daily$wind_speed_10m_max,
    wdir = content$daily$wind_direction_10m_dominant
  )
}

# FIN DE LA FUNCIÓN
#----------------------

# iterar por zonas
# creamos una lista resultado para ir metiendo los resultados
resultados_meteoquebr <- list()


# para cada zona, aplicar la función meteo
for (i in seq_len(nrow(zones_quebr))) {

  cat("Procesando cluster", zones_quebr$cluster[i],
      "- subcluster", zones_quebr$subcluster[i], "\n")


  meteo_quebr_i <- get_openmeteo_daily_quebr(
    lat = zones_quebr$lat[i],
    lon = zones_quebr$lon[i],
    start_date = as.Date("2008-01-01"),
    end_date   = as.Date("2024-12-31")
  )


  # etiquetar cluster y subcluster
  meteo_quebr_i$cluster <- zones_quebr$cluster[i]
  meteo_quebr_i$subcluster <- zones_quebr$subcluster[i]


  resultados_meteoquebr[[i]] <- meteo_quebr_i

  Sys.sleep(25)  # MUY importante para evitar error 429 (bloqueo API)
}

# unir todo
library(dplyr)
meteo_quebr_zonas_daily <- bind_rows(resultados_meteoquebr)

# guardar
saveRDS(meteo_quebr_zonas_daily, "meteo_quebr_daily_by_zone_2008_2024.rds")
write.csv(meteo_quebr_zonas_daily,"meteo_quebr_estacion.csv")

```


FASE 2: preparar fechas + estaciones
```{r}
# cargar datos
quebr_obj3<- readRDS("meteo_quebr_daily_by_zone_2008_2024.rds")
# añadir estación dependiendo de la fecha
library(dplyr)
library(lubridate)

quebr_obj3 <- quebr_obj3 %>%
  mutate(
    md = format(date, "%m-%d"),
    season = case_when(
      md >= "03-20" & md < "06-21" ~ "Primavera",
      md >= "06-21" & md < "09-23" ~ "Verano",
      md >= "09-23" & md < "12-21" ~ "Otoño",
      TRUE                         ~ "Invierno"
    )
  )

```

FASE 3: Estadística estacional
```{r}
quebr_obj3 <- quebr_obj3 %>%
  mutate(year = lubridate::year(date))

# para la dirección del viento, calcular media circular
library(circular)

mean_wdir <- function(x) {
  x <- circular(x, units = "degrees", template = "geographics")
  as.numeric(mean(x, na.rm = TRUE))
}

#######################

# calcular una única variable meteológica para cada estación de cada año.
quebr_media_estacional <- quebr_obj3 %>%
  group_by(year, season, cluster) %>%
  summarise(
    tmean = mean(tmean, na.rm = TRUE),
    tmax  = mean(tmax,  na.rm = TRUE),
    tmin  = mean(tmin,  na.rm = TRUE),
    prec  = mean(prec,  na.rm = TRUE),
    wspeed = mean(wspeed, na.rm = TRUE),
    wdir = mean_wdir(wdir),
    .groups = "drop"
  )

mapeo_zonas <- quebr_obj1 %>%
  filter(!is.na(zone_poly)) %>%
  distinct(zone_poly, cluster) %>%
  rename(parent_cluster = cluster)


```


FASE 4: cruzación avistamientos
```{r}
# añadir estación dependiendo de la fecha a los avistamientos para realizar agrupaciones estacionales



quebr_obj3_avistamiento <- quebr_sf_clusters %>%
  mutate(
    md = format(fecha_parseada, "%m-%d"),
    season = case_when(
      md >= "03-20" & md < "06-21" ~ "Primavera",
      md >= "06-21" & md < "09-23" ~ "Verano",
      md >= "09-23" & md < "12-21" ~ "Otoño",
      TRUE                         ~ "Invierno"
    )
  )

# añadir también subzonas
library(dplyr)
library(purrr)
library(geosphere)

# cogemos la función para asignar zonas de lynx
# aplicar a todos los avistamientos



quebr_avistamientos <- quebr_obj1 %>%
  filter(!is.na(zone_poly)) %>%
  mutate(
    year = año,
    season = case_when(
      mes %in% c(3,4,5)   ~ "Primavera",
      mes %in% c(6,7,8)   ~ "Verano",
      mes %in% c(9,10,11) ~ "Otoño",
      TRUE                ~ "Invierno"
    )
  ) %>%
  count(year, season, zone_poly, name = "avistamientos")


# realizar un recuento de número de avistamientos agrupado por año y estación
quebr_recuento <- quebr_avistamientos %>%
  group_by(year, season, zone_poly) %>%
  summarise(avistamientos = n(), .groups = "drop")

# unificación de nombres para poder hacer JOIN
#quebr_recuento <- quebr_recuento %>%
  #rename(year = año)

# cruzamos los datos: crear una tabla que contenga a la vez recuento y variables climáticas
quebr_obj3_final <- quebr_avistamientos %>%
  left_join(mapeo_zonas, by = "zone_poly") %>%               # añade parent_cluster
  left_join(quebr_media_estacional, 
            by = c("year", "season", "parent_cluster" = "cluster")) %>%
  mutate(avistamientos = replace_na(avistamientos, 0))

# rellenar Na
quebr_obj3_final <- quebr_avistamientos %>%
  left_join(mapeo_zonas, by = "zone_poly") %>%               # añade parent_cluster
  left_join(quebr_media_estacional, 
            by = c("year", "season", "parent_cluster" = "cluster")) %>%
  mutate(avistamientos = replace_na(avistamientos, 0))


```






```{r}
library(ggplot2)

ggplot(quebr_obj3_final %>% filter(avistamientos > 0),
       aes(x = tmean, y = avistamientos)) +
  geom_point(alpha = 0.5) +
  geom_smooth(method = "lm") +
  facet_wrap(~ zone_poly)


```

```{r warning=FALSE}

ggplot(quebr_obj3_final, aes(x = year, y = avistamientos, color = season)) +
  geom_smooth(se = FALSE) +
  facet_wrap(~ zone_poly)


ggplot(quebr_media_estacional,
       aes(x = year, y = wspeed, color = season)) +
  geom_line() + geom_point() +
  facet_wrap(~ cluster) +
  labs(x = "Año", y = "Velocidad del viento",
       title = "Evolución de la velocidad del viento por estación") +
  theme_minimal()
```





```{r}
# velocidad de viento
ggplot(quebr_media_estacional,
       aes(x = year, y = wspeed, color = season)) +
  geom_line() +
  geom_point() +
  facet_wrap(~ cluster) +
  labs(
    x = "Año",
    y = "Velocidad del viento",
    title = "Evolución de la velocidad del viento por estación"
  ) +
  theme_minimal()

```


```{r}
# direccion de viento
ggplot(quebr_media_estacional,
       aes(x = season, y = wdir, fill = season)) +
  geom_boxplot() +
  facet_wrap(~ cluster) +
  labs(
    y = "Dirección del viento (grados)",
    title = "Dirección del viento por estación"
  ) +
  theme_minimal()
# velocidad de viento también
ggplot(quebr_obj3, aes(x = wdir)) +
  geom_histogram(binwidth = 30, fill = "steelblue") +
  coord_polar(start = 0) +
  facet_wrap(~ season) +
  facet_wrap(~ cluster) +
  labs(title = "Rosa de (dirección) viento por estación")

```
# ======================================================
# OBJETIVO 4: Estudio de las variables biológicas
# ======================================================


### 1.Lectura
Note that the `echo = FALSE` parameter was added to the code chunk to prevent printing of the R code that generated the plot.
```{r}
Cnj <- read.csv("cnj_cmn.csv", sep="\t", quote = "")

```
### 2.Limpieza
````{r}
Cnj_clean <- Cnj[, c( 
  "decimalLatitude",
  "decimalLongitude",
  "eventDate",
  "year",
  "month",
  "countryCode",
  "individualCount",
  "stateProvince",
  "locality")]
````

Nos quedamos con los que son de España o Portugal
````{r}
Cnj_clean <- Cnj_clean[Cnj_clean$countryCode == "ES" | Cnj_clean$countryCode == "PT", ]
````

El estudio del lince lo haremos a partir del año 2007 por tanto eliminamos las filas con fecha anterior a este año.
```{r}
Cnj_clean <- Cnj_clean[Cnj_clean$year > "2007",]
```

Si contamos la cantidad de avistamientos del año 2026 y la comparamos con el 2025 veremos que son muy pocos. Esto tiene sentido porque no ha finalizado ni siquiera la mitad del año:
```{r}
Cnj_clean %>%
  summarise(avistamientos_25 = sum(year == 2025))
Cnj_clean %>%
  summarise(avistamientos_26 = sum(year == 2026))
```
Vamos a eliminar tambien las filas de los avistamientos pertenecientes al 2026 para que no nos ensucien los datos.

```{r}
Cnj_clean <- Cnj_clean[Cnj_clean$year  != 2026,]
```

Evaluámos si hay NAs en las coordenadas
```{r}
Cnj_clean %>%
  summarise(nulos_lat = sum(is.na(decimalLatitude)),
            nulos_long = sum(is.na(decimalLongitude)))
```
Podemos suponer que las columnas donde falta la longitud son las mismas columnas donde falta la latitud. Limpiamos las columnas no representables para poder mapear los avistamientos. Creamos una nueva base de datos sin estos valores faltantes.
```{r}
Cnj_clean <- Cnj_clean[!is.na(Cnj_clean$decimalLatitude) & !is.na(Cnj_clean$decimalLongitude),]
Cnj_clean %>%
  summarise(nulos_lat = sum(is.na(decimalLatitude)),
            nulos_long = sum(is.na(decimalLongitude)))
```

Para graficar el número de conejos por año vamos a necesitar eliminar las filas en las que no existe año.
```{r}
Cnj_clean %>% summarise(total_nas = sum(is.na(year)))
Cnj_clean <- Cnj_clean[!is.na(Cnj_clean$year),]
Cnj_clean %>% summarise(total_nas = sum(is.na(year)))
```
#3.Clasificación geografica
```{r}
library(dplyr)
library(flexclust) # Nos ayudará a calcular las distancias rápidamente

# 2. Extraemos las coordenadas de los conejos
coor_conejos <- Cnj_clean %>% 
  select(decimalLongitude, decimalLatitude)

# 3. Calculamos la distancia de cada conejo a cada lince
# (Esto calcula una matriz de distancias)
dist_matrix <- dist2(coor_conejos, lynx_obj1 %>% select(decimalLongitude, decimalLatitude))

# 4. Buscamos el lince más cercano para cada conejo
indice_mas_cercano <- apply(dist_matrix, 1, which.min)
distancia_mas_cercana <- apply(dist_matrix, 1, min)

# 5. Asignamos el cluster al conejo, pero OJO: si la distancia es mayor 
# al "eps" (0.35), significa que el conejo está fuera de la zona.
eps_limite <- 0.35

Cnj_clean <- Cnj_clean %>%
  mutate(
    # Heredamos el cluster del punto más cercano
    cluster_zona = lynx_obj1$cluster[indice_mas_cercano],
    # Si está más lejos del radio permitido, lo mandamos a zona 0 (sin zona)
    cluster_zona = ifelse(distancia_mas_cercana <= eps_limite, cluster_zona, 0)
  )
```

#Comprobamos que la matriz de distancias esta bien construida
```{r}
ncol(dist_matrix)
nrow(dist_matrix)
```



#Una vez clasificados los conejos por zonas eliminamos todos los conejos que tienen número de cluster 0. Estos conejos no se encuentran en ninguna de las zonas que queremos estudiar.
```{r}
Cnj_clean <- Cnj_clean %>% filter(cluster_zona!= 0)
```
#¿Cuantas zonas distintas hay ?
```{r}
length(unique(Cnj_clean$cluster_zona))
length(unique(lynx_obj1$cluster))
unique(Cnj_clean$cluster_zona)
unique(lynx_obj1$cluster)
```
#Hay linces con cluster 0 porque el avistamiento se ha realizado fuera de zonas de alta densidad de población de linces. No obstante eliminamos el cluster 0 de los conejos porque no nos interesan los que están fuera de estas zonas para nuestro análisis ya que introducirian mucho ruido.

#Una vez hemos asignado las zonas correspondientes a cada uno de los conejos vamos a construir unos nuevos datasets que separen a los animales por zonas -de la 1 a la 4-. Empezamos con los linces:
```{r}
lynx_Z1 <- lynx_obj1 %>% filter(cluster == 1)
lynx_Z2 <- lynx_obj1 %>% filter(cluster == 2)
lynx_Z3 <- lynx_obj1 %>% filter(cluster == 3)
lynx_Z4 <- lynx_obj1 %>% filter(cluster == 4)

#Creamos las de los linces y comprobamos que no se han perdido datos por el camino
nrow(lynx_Z1) + nrow(lynx_Z2) + nrow(lynx_Z3) + nrow(lynx_Z4)
```
#Continuamos con los conejos:
```{r}
cnj_Z1 <- Cnj_clean %>% filter(cluster_zona == 1)
cnj_Z2 <- Cnj_clean %>% filter(cluster_zona == 2)
cnj_Z3 <- Cnj_clean %>% filter(cluster_zona == 3)
cnj_Z4 <- Cnj_clean %>% filter(cluster_zona == 4)
nrow(cnj_Z1) + nrow(cnj_Z2) + nrow(cnj_Z3) + nrow(cnj_Z4)
```

#4.Graficado

#Comenzamos a graficar, en primer lugar para hacer un análisis general, graficamos todos los avistamientos de linces y conejos a lo largo de los años en las zonas seleccionadas
```{r}
library(dplyr)
library(ggplot2)

# NOTA: Asumo que tu columna de año se llama 'year'. 
# Si se llama 'anyo', 'fecha' o de otra forma, cambia 'year' por tu columna.

# 1. Contar linces por año
lynx_temporal <- lynx_obj1 %>%
  group_by(year) %>% 
  summarise(Total = n()) %>%
  mutate(Especie = "Lince")

# 2. Contar conejos por año
cnj_temporal <- Cnj_clean %>%
  group_by(year) %>% 
  summarise(Total = n()) %>%
  mutate(Especie = "Conejo")

# 3. Unir ambas tablas en una sola para graficar
datos_grafico <- bind_rows(lynx_temporal, cnj_temporal)

# 4. Crear la gráfica de líneas evolución temporal
ggplot(datos_grafico, aes(x = year, y = Total, color = Especie, group = Especie)) +
  geom_line(linewidth = 1.2) +                  # Dibuja la línea de evolución
  geom_point(size = 2.5) +                     # Añade puntos en cada año para marcar el dato
  facet_wrap(~Especie, scales = "free_y") +    # Separa en dos paneles con escalas independientes
  labs(
    title = "Evolución de los avistamientos en España",
    subtitle = "Comparativa histórica de Linces y Conejos",
    x = "Año",
    y = "Número total de avistamientos registrados"
  ) +
  theme_minimal() +
  theme(
    legend.position = "none",                  # Quitamos leyenda porque ya está dividido por títulos
    plot.title = element_text(face = "bold", size = 14),
    strip.text = element_text(face = "bold", size = 12) # Estilo para los títulos de cada panel
  )
```

```{r}
library(tidyr)

# 1. Transformamos los datos a formato ancho (una columna para Conejo y otra para Lince)
datos_ancho <- datos_grafico %>%
  pivot_wider(names_from = Especie, values_from = Total, values_fill = 0)

# 2. Calculamos el factor de escala para que el lince se "ajuste" visualmente al gráfico del conejo
# (Dividimos el máximo de conejos entre el máximo de linces)
escalado <- max(datos_ancho$Conejo) / max(datos_ancho$Lince)

# 3. Graficamos ambas especies juntas
ggplot(datos_ancho, aes(x = year)) +
  # Línea y puntos para los Conejos (Eje principal - Izquierda)
  geom_line(aes(y = Conejo, color = "Conejo"), linewidth = 1.2) +
  geom_point(aes(y = Conejo, color = "Conejo"), size = 2.5) +
  
  # Línea y puntos para los Linces (Multiplicamos por el factor para escalarlo visualmente)
  geom_line(aes(y = Lince * escalado, color = "Lince"), linewidth = 1.2) +
  geom_point(aes(y = Lince * escalado, color = "Lince"), size = 2.5) +
  
  # Configuración de los dos ejes Y
  scale_y_continuous(
    name = "Total Avistamientos de Conejos",
    sec.axis = sec_axis(~ . / escalado, name = "Total Avistamientos de Linces")
  ) +
  
  # Colores personalizados para identificar cada uno
  scale_color_manual(values = c("Conejo" = "#de2d26", "Lince" = "#3182bd")) +
  
  labs(
    title = "Relación temporal: Linces vs. Conejos",
    subtitle = "Evolución combinada de avistamientos en España",
    x = "Año",
    color = "Especie"
  ) +
  theme_minimal() +
  theme(
    plot.title = element_text(face = "bold", size = 14),
    legend.position = "bottom"
  )
```
```{r}
library(dplyr)
library(tidyr)
library(ggplot2)

# NOTA: Asegúrate de cambiar 'year' por el nombre real de tu columna de años si es distinto.

# ============================================================
# 1. PREPARACIÓN Y UNIFICACIÓN DE LOS DATOS POR ZONA
# ============================================================

# Agrupamos y contamos los Linces por año en cada zona
l_z1 <- lynx_Z1 %>% group_by(year) %>% summarise(Lince = n()) %>% mutate(Zona = "Zona 1")
l_z2 <- lynx_Z2 %>% group_by(year) %>% summarise(Lince = n()) %>% mutate(Zona = "Zona 2")
l_z3 <- lynx_Z3 %>% group_by(year) %>% summarise(Lince = n()) %>% mutate(Zona = "Zona 3")
l_z4 <- lynx_Z4 %>% group_by(year) %>% summarise(Lince = n()) %>% mutate(Zona = "Zona 4")

linces_zonas <- bind_rows(l_z1, l_z2, l_z3, l_z4)

# Agrupamos y contamos los Conejos por año en cada zona
c_z1 <- cnj_Z1 %>% group_by(year) %>% summarise(Conejo = n()) %>% mutate(Zona = "Zona 1")
c_z2 <- cnj_Z2 %>% group_by(year) %>% summarise(Conejo = n()) %>% mutate(Zona = "Zona 2")
c_z3 <- cnj_Z3 %>% group_by(year) %>% summarise(Conejo = n()) %>% mutate(Zona = "Zona 3")
c_z4 <- cnj_Z4 %>% group_by(year) %>% summarise(Conejo = n()) %>% mutate(Zona = "Zona 4")

conejos_zonas <- bind_rows(c_z1, c_z2, c_z3, c_z4)

# Unimos ambas especies en una sola base de datos por Año y Zona
datos_zonas_ancho <- full_join(conejos_zonas, linces_zonas, by = c("year", "Zona")) %>% 
  mutate(
    Conejo = replace_na(Conejo, 0),
    Lince = replace_na(Lince, 0)
  )

# ============================================================
# 2. CÁLCULO DEL FACTOR DE ESCALADO GLOBAL
# ============================================================
# Calculamos un factor promedio para que el eje secundario funcione en los 4 paneles
escalado_zonas <- max(datos_zonas_ancho$Conejo) / max(datos_zonas_ancho$Lince)


# ============================================================
# 3. GRAFICAR LAS 4 ZONAS EN UNA SOLA PESTAÑA
# ============================================================
ggplot(datos_zonas_ancho, aes(x = year)) +
  # Líneas y puntos de Conejos (Eje Izquierdo)
  geom_line(aes(y = Conejo, color = "Conejo"), linewidth = 1) +
  geom_point(aes(y = Conejo, color = "Conejo"), size = 2) +
  
  # Líneas y puntos de Linces (Escalados para el Eje Derecho)
  geom_line(aes(y = Lince * escalado_zonas, color = "Lince"), linewidth = 1) +
  geom_point(aes(y = Lince * escalado_zonas, color = "Lince"), size = 2) +
  
  # Configuración de los dos ejes Y (reutilizando el factor de escala)
  scale_y_continuous(
    name = "Total Avistamientos de Conejos",
    sec.axis = sec_axis(~ . / escalado_zonas, name = "Total Avistamientos de Linces")
  ) +
  
  # Colores para cada especie
  scale_color_manual(values = c("Conejo" = "#de2d26", "Lince" = "#3182bd")) +
  #3182bd
  # Crucial: Separar en 4 paneles (una para cada Zona) en una cuadrícula de 2x2
  facet_wrap(~Zona, ncol = 2, scales = "free_y") +
  
  labs(
    title = "Relación temporal Lince vs. Conejo por Zonas (Clusters)",
    subtitle = "Análisis individualizado por regiones densas",
    x = "Año",
    color = "Especie"
  ) +
  theme_minimal() +
  theme(
    plot.title = element_text(face = "bold", size = 14),
    strip.text = element_text(face = "bold", size = 12), # Títulos de cada zona
    legend.position = "bottom"
  )
```
#5. Ratio conejo/lince
#Podemos sacar el ratio Conejo/Lince por zona
```{r}
# Calculamos el total de conejos y linces por zona y sacamos el ratio
tabla_ratios <- datos_zonas_ancho %>%
  group_by(Zona) %>%
  summarise(
    Total_Conejos = sum(Conejo),
    Total_Linces = sum(Lince)
  ) %>%
  mutate(
    Ratio_Conejo_Lince = Total_Conejos / Total_Linces
  )

# Mostramos el resultado en la consola
print(tabla_ratios)
```

#6.Análisis de correlación cruzada con desfase temporalç

#Vemos la correlación de los avistamientos de conejos y linces pero con desfase temporal ya que los cambios en las poblaciones de conejos no tienen porqué verse reflejados en cambios poblacionales ese mismo año.
```{r}
# Configuramos la pantalla para ver los 4 gráficos de correlación juntos (2 filas, 2 columnas)
par(mfrow = c(2, 2))

# ============================================================
# ANÁLISIS DE CORRELACIÓN CRUZADA POR ZONA
# ============================================================

# --- ZONA 1 ---
z1_datos <- datos_zonas_ancho %>% filter(Zona == "Zona 1") %>% arrange(year)
ccf(z1_datos$Conejo, z1_datos$Lince, main = "Correlación Cruzada: Zona 1", lag.max = 5, ylab = "Correlación")

# --- ZONA 2 ---
z2_datos <- datos_zonas_ancho %>% filter(Zona == "Zona 2") %>% arrange(year)
ccf(z2_datos$Conejo, z2_datos$Lince, main = "Correlación Cruzada: Zona 2", lag.max = 5, ylab = "Correlación")

# --- ZONA 3 ---
z3_datos <- datos_zonas_ancho %>% filter(Zona == "Zona 3") %>% arrange(year)
ccf(z3_datos$Conejo, z3_datos$Lince, main = "Correlación Cruzada: Zona 3", lag.max = 5, ylab = "Correlación")

# --- ZONA 4 ---
z4_datos <- datos_zonas_ancho %>% filter(Zona == "Zona 4") %>% arrange(year)
ccf(z4_datos$Conejo, z4_datos$Lince, main = "Correlación Cruzada: Zona 4", lag.max = 5, ylab = "Correlación")

# Restauramos la configuración de pantalla de R por defecto
par(mfrow = c(1, 1))
```
#Quiza estaria bien hacer gráficas pero sumando años, es decir sumandoles a todos los linces un año para que asi podamos ver solapadas una población con otra

#Para hacer analisis de solapamiento estacional quitamos las filas en las que no existe dato de mes 
```{r}
lynx_Z1_mes <- lynx_Z1 %>% filter(!is.na(month))
lynx_Z2_mes <- lynx_Z2 %>% filter(!is.na(month))
lynx_Z3_mes <- lynx_Z3 %>% filter(!is.na(month))
lynx_Z4_mes <- lynx_Z4 %>% filter(!is.na(month))

cnj_Z1_mes <- cnj_Z1 %>% filter(!is.na(month))
cnj_Z2_mes <- cnj_Z2 %>% filter(!is.na(month))
cnj_Z3_mes <- cnj_Z3 %>% filter(!is.na(month))
cnj_Z4_mes <- cnj_Z4 %>% filter(!is.na(month))
```


#7.Análisis de solapamiento estacional

# Vamos a ver si los comportamientos de los conejos se solapan con los comportamientos del lince en cada una de las zonas, gracias a esto podremos saber si sus ritmos biológicos coinciden y si dependen el uno del otro.
```{r}
library(tidyr)
library(ggplot2)

# ============================================================
# 1. AGRUPAR Y AGREGAR POR MES DESDE LOS DATASETS LIMPIOS
# ============================================================

# Linces
l_m1 <- lynx_Z1_mes %>% group_by(month) %>% summarise(Lince = n()) %>% mutate(Zona = "Zona 1")
l_m2 <- lynx_Z2_mes %>% group_by(month) %>% summarise(Lince = n()) %>% mutate(Zona = "Zona 2")
l_m3 <- lynx_Z3_mes %>% group_by(month) %>% summarise(Lince = n()) %>% mutate(Zona = "Zona 3")
l_m4 <- lynx_Z4_mes %>% group_by(month) %>% summarise(Lince = n()) %>% mutate(Zona = "Zona 4")

linces_meses <- bind_rows(l_m1, l_m2, l_m3, l_m4)

# Conejos
c_m1 <- cnj_Z1_mes %>% group_by(month) %>% summarise(Conejo = n()) %>% mutate(Zona = "Zona 1")
c_m2 <- cnj_Z2_mes %>% group_by(month) %>% summarise(Conejo = n()) %>% mutate(Zona = "Zona 2")
c_m3 <- cnj_Z3_mes %>% group_by(month) %>% summarise(Conejo = n()) %>% mutate(Zona = "Zona 3")
c_m4 <- cnj_Z4_mes %>% group_by(month) %>% summarise(Conejo = n()) %>% mutate(Zona = "Zona 4")

conejos_meses <- bind_rows(c_m1, c_m2, c_m3, c_m4)

# Unimos todo y calculamos proporciones relativas por mes
datos_estacionales <- full_join(conejos_meses, linces_meses, by = c("month", "Zona")) %>%
  mutate(
    Conejo = replace_na(Conejo, 0),
    Lince = replace_na(Lince, 0)
  ) %>%
  group_by(Zona) %>%
  mutate(
    p_cnj = Conejo / sum(Conejo),
    p_lynx = Lince / sum(Lince)
  ) %>%
  ungroup()

# ============================================================
# 2. CÁLCULO DEL ÍNDICE DE PIANKA
# ============================================================
pianka_resultados <- datos_estacionales %>%
  group_by(Zona) %>%
  summarise(
    Pianka_Index = sum(p_cnj * p_lynx) / (sqrt(sum(p_cnj^2)) * sqrt(sum(p_lynx^2)))
  )

print("--- ÍNDICE DE SOLAPAMIENTO DE PIANKA (DATOS LIMPIOS) ---")
print(pianka_resultados)

# ============================================================
# 3. GRAFICAR EN UNA SOLA PESTAÑA
# ============================================================
datos_estacionales_grafico <- datos_estacionales %>%
  select(Zona, month, Conejo = p_cnj, Lince = p_lynx) %>%
  pivot_longer(cols = c(Conejo, Lince), names_to = "Especie", values_to = "Proporcion")

ggplot(datos_estacionales_grafico, aes(x = factor(month), y = Proporcion, fill = Especie)) +
  geom_area(aes(group = Especie), alpha = 0.4, position = "identity") +
  geom_line(aes(group = Especie, color = Especie), linewidth = 1) +
  scale_fill_manual(values = c("Conejo" = "#3182bd", "Lince" = "#de2d26")) +
  scale_color_manual(values = c("Conejo" = "#3182bd", "Lince" = "#de2d26")) +
  facet_wrap(~Zona, ncol = 2) +
  labs(
    title = "Solapamiento Estacional Real Lince vs. Conejo",
    subtitle = "Frecuencia mensual relativa (sin datos vacíos)",
    x = "Mes del Año",
    y = "Proporción de Avistamientos"
  ) +
  theme_minimal() +
  theme(
    plot.title = element_text(face = "bold", size = 14),
    strip.text = element_text(face = "bold", size = 12),
    legend.position = "bottom"
  )


#Correlación de Pearson, con climatología
```
#Podriamos investigar de que se esta alimentando el Lince en la zona dos que no es el conejo. En la zona uno la correlación es muy grande, los conejos son escasos o mas bien justos y no tienen los linces otra forma de comida de manera que se ven obligados a adaptarse a los patrones de los conejos. En la zona dos podemos ver que no hay correlacion entre los linces y los conejos, posiblemente esto se deba a que en estas zonas tal como sospechábamos el lince se alimenta de otros animales que no son los conejos. Casualmente tenemos pico de Linces en épocas de migración de aves. En la zona 3 lo que ocurre es que hay conejos de sobra, por tanto podemos concluir que habiendo tantísima comida el lince no se ve obligado como si ocurre en la zona 1 a adaptarse a los patrones del conejo, tambien podriamos pensar que igual que en la zona 2 existe una temporada en la que el lince no se alimenta de conejos si no de otras especies. Vemos ademas que hay un pico en verano, cuando las madres empiezan a salir con sus cachorros. En la zona 4 vemos un pico de actividad en el mes de febrero que es cuando buscan pareja. Aquí hay un solapamiento medio, quizá por falta de datos. 






#8. Mapa de solapamiento

#Vamos a hacer un mapa de calor por densidad de kernel a ver si las poblaciones de linces se agrupan cerca de las poblaciones de conejos, a ver si encontramos algún dato interesante

```{r}
library(dplyr)
library(ggplot2)

# ============================================================
# 1. PREPARAR LOS DATOS EN FORMATO LARGO (Para no pelear con las facetas)
# ============================================================
mapa_juntos_data <- bind_rows(
  lynx_Z1 %>% select(decimalLongitude, decimalLatitude) %>% mutate(Zona = "Zona 1", Especie = "Lince"),
  lynx_Z2 %>% select(decimalLongitude, decimalLatitude) %>% mutate(Zona = "Zona 2", Especie = "Lince"),
  lynx_Z3 %>% select(decimalLongitude, decimalLatitude) %>% mutate(Zona = "Zona 3", Especie = "Lince"),
  lynx_Z4 %>% select(decimalLongitude, decimalLatitude) %>% mutate(Zona = "Zona 4", Especie = "Lince"),
  cnj_Z1 %>% select(decimalLongitude, decimalLatitude) %>% mutate(Zona = "Zona 1", Especie = "Conejo"),
  cnj_Z2 %>% select(decimalLongitude, decimalLatitude) %>% mutate(Zona = "Zona 2", Especie = "Conejo"),
  cnj_Z3 %>% select(decimalLongitude, decimalLatitude) %>% mutate(Zona = "Zona 3", Especie = "Conejo"),
  cnj_Z4 %>% select(decimalLongitude, decimalLatitude) %>% mutate(Zona = "Zona 4", Especie = "Conejo")
)

# Mapa base de la Península
peninsula_map <- map_data("world") %>% 
  filter(region %in% c("Spain", "Portugal"))

# ============================================================
# 2. GENERAR EL MAPA DE SOLAPAMIENTO CON ZOOM REAL
# ============================================================
ggplot() +
  # Dibujamos el mapa de España de fondo
  geom_polygon(data = peninsula_map, aes(x = long, y = lat, group = group),
               fill = "gray95", color = "gray80", linewidth = 0.3) +
  
  # Pintamos los puntos de ambas especies con colores diferentes
  geom_point(data = mapa_juntos_data, 
             aes(x = decimalLongitude, y = decimalLatitude, color = Especie), 
             alpha = 0.5, size = 1) +
  
  # Añadimos las curvas de nivel de densidad diferenciadas por el color de la especie
  stat_density_2d(data = mapa_juntos_data, 
                  aes(x = decimalLongitude, y = decimalLatitude, color = Especie), 
                  linewidth = 0.8, bins = 4, adjust = 0.6) +
  
  # Definimos colores fijos e intuitivos (Azul para Conejo, Rojo para Lince)
  scale_color_manual(values = c("Conejo" = "#3182bd", "Lince" = "#de2d26")) +
  
  # ¡La solución definitiva! Al no usar coord_fixed ni coord_sf, 
  # facet_wrap nos permite hacer ZOOM AUTOMÁTICO PERFECTO en cada una de las 4 zonas.
  facet_wrap(~Zona, ncol = 2, scales = "free") +
  
  labs(
    title = "Solapamiento Geoespacial Detallado por Zonas",
    subtitle = "Micro-distribución de Linces (Rojo) vs. Conejos (Azul) con zoom adaptativo",
    x = "Longitud",
    y = "Latitud",
    color = "Especie"
  ) +
  theme_minimal() +
  theme(
    plot.title = element_text(face = "bold", size = 14),
    strip.text = element_text(face = "bold", size = 12),
    panel.background = element_rect(fill = "aliceblue", color = "gray90"), # Fondo marino claro
    panel.grid.major = element_line(color = "white", linewidth = 0.3),
    panel.grid.minor = element_blank(),
    legend.position = "bottom"
  )
```

#Los datos concuerdan con las hipotesis de las zonas.