---
title: "proy"
author: "Proyii"
date: "2026-03-05"
output: 
  html_document:
    toc: true
    toc_float:
      collapsed: false
    toc_depth: 3
---

```{r setup, include=FALSE, warning=FALSE, message=FALSE}
# ------------------------------------------------------------
# Chargement unique des librairies (fusion des deux fichiers)
# ------------------------------------------------------------
library(ggplot2)
library(dplyr)
library(tidyr)
library(stringr)
library(lubridate)
library(stringi)
library(purrr)
library(maps)
library(sf)
library(httr)
library(jsonlite)
library(leaflet)
library(leaflet.extras)
library(crosstalk)
library(htmltools)
library(htmlwidgets)
library(knitr)
library(scales)
```


```{r}
sf_use_s2(FALSE)

Lynx  <- read.csv("Lynx.csv",              sep = "\t", quote = "")
Quebr <- read.csv("Quebrantahuesos.csv",   sep = "\t", quote = "")

```

## 4. Limpieza de datos

En esta sección se realiza la limpieza de los datos obtenidos de GBIF para ambas especies. El objetivo es construir una base homogénea y fiable para los análisis posteriores. Para ello, se aplican los mismos criterios de selección de variables, filtrado geográfico, revisión temporal y eliminación de duplicados en ambos conjuntos de datos.

### 4.1 Limpieza del lince ibérico
antes de todo, eliminamos los duplicados por gbif ID

```{r}
# ------------------------------------------------------------
# Fonctions de limpieza actualizadas (compañero + simplificación)
# ------------------------------------------------------------

# 1. Parseo de fechas simplificado (reemplaza toda la parte de tipo_fecha)
parse_gbif_dates <- function(df) {
  df %>%
    mutate(
      eventDate = as.character(eventDate),
      eventDate = str_replace_all(eventDate, "[^0-9TZ:/ -]", "-"),
      eventDate = na_if(str_trim(eventDate), ""),
      # Eliminar el sufijo Z (UTC) antes de parsear
      eventDate_clean = str_remove(eventDate, "Z$"),
      fecha_parseada = parse_date_time(
        eventDate_clean,
        orders = c("ymd HMS", "ymd HM", "ymd", "ym", "y"),
        truncated = 1,
        quiet = TRUE
      ),
      año = year(fecha_parseada),
      mes = coalesce(month(fecha_parseada), 1L),
      dia = coalesce(day(fecha_parseada), 1L)
    ) %>%
    select(-eventDate_clean)
}

# 2. Limpieza completa para una especie
limpiar_gbif <- function(df) {
  df %>%
    # Columnas necesarias (incluye gbifID temporalmente)
    select(
      gbifID,
      decimalLatitude, decimalLongitude,
      eventDate, year, month, countryCode,
      individualCount, stateProvince, locality
    ) %>%
    # España + Portugal
    filter(!is.na(countryCode), countryCode %in% c("ES", "PT")) %>%
    # Eliminar coordenadas (0,0)
    filter(!(decimalLatitude == 0 & decimalLongitude == 0)) %>%
    # Coordenadas válidas y dentro de la Península Ibérica
    filter(
      !is.na(decimalLatitude), !is.na(decimalLongitude),
      between(decimalLatitude, 36.0, 43.9),
      between(decimalLongitude, -9.5, 3.3)
    ) %>%
    # Limpiar fecha
    mutate(eventDate = as.character(eventDate),
           eventDate = na_if(str_trim(eventDate), "")) %>%
    filter(!is.na(eventDate)) %>%
    # Parseo simplificado
    parse_gbif_dates() %>%
    # Solo observaciones desde 1900
    filter(año >= 1900) %>%
    # Eliminar duplicados por gbifID (al final, como hace tu compañero)
    distinct(gbifID, .keep_all = TRUE) %>%
    # Quitar la columna gbifID
    select(-gbifID)
}

lynx_clean  <- limpiar_gbif(Lynx)
quebr_clean <- limpiar_gbif(Quebr)

```


### 4.3 Resumen de la limpieza

En resumen, tras aplicar los filtros de selección, localización, calidad espacial, consistencia temporal y eliminación de duplicados, se obtienen dos conjuntos de datos más homogéneos y adecuados para el análisis. Esta depuración permite trabajar con observaciones comparables y reduce el efecto de registros incompletos o problemáticos.

## 5. Objetivo 1. Visualización de avistamientos

En este objetivo se analiza la evolución temporal y la distribución espacial de los avistamientos del lince ibérico y del quebrantahuesos en España durante los últimos 35 años.

### 5.1 Evolución temporal

En primer lugar, se analiza la evolución temporal del número de avistamientos en España durante el periodo 1990–2025. Se selecciona este intervalo porque se ajusta al horizonte temporal de 30–40 años planteado en el proyecto y permite evitar la influencia de registros demasiado antiguos y escasos.

```{r}
# ============================================================
# Objectif 1 : Visualisation des observations (1990–2024)
# ============================================================

# Filtrer les données : 1990–2024, exclusion du Portugal (déjà filtré ES/PT avant, mais on garde)
lynx_obj1  <- lynx_clean %>% filter(año >= 1990, año < 2025)
quebr_obj1 <- quebr_clean %>% filter(año >= 1990, año < 2025)

# ---- Évolution temporelle ----
# Préparer les comptages annuels
lynx_years <- as.data.frame(table(lynx_obj1$año))
colnames(lynx_years) <- c("year", "n")
lynx_years$year <- as.numeric(as.character(lynx_years$year))

quebr_years <- as.data.frame(table(quebr_obj1$año))
colnames(quebr_years) <- c("year", "n")
quebr_years$year <- as.numeric(as.character(quebr_years$year))

# Graphique initial (lynx – avant suppression de 2007)
ggplot(lynx_years, aes(x = year, y = n)) +
  geom_line() + geom_point() +
  labs(title = "Lynx ibérique – observations par an (1990–2024, avec 2007)",
       x = "Année", y = "Nombre") +
  theme_minimal()
```

```{r}
# Exclusion de 2007 pour le lynx
lynx_obj1 <- lynx_obj1 %>% filter(año != 2007)
lynx_years <- as.data.frame(table(lynx_obj1$año))
colnames(lynx_years) <- c("year", "n")
lynx_years$year <- as.numeric(as.character(lynx_years$year))

# Graphique corrigé
ggplot(lynx_years, aes(x = year, y = n)) +
  geom_line() + geom_point() +
  labs(title = "Lynx ibérique – observations par an (1990–2024, sans 2007)",
       x = "Année", y = "Nombre") +
  theme_minimal()
```

```{r}
ggplot(quebr_years, aes(x = year, y = n)) +
  geom_line() + geom_point() +
  labs(title = "Gypaète barbu – observations par an (1990–2024)",
       x = "Année", y = "Nombre") +
  theme_minimal()
```

En la serie temporal del lince ibérico se observa una tendencia general creciente en el número de avistamientos a lo largo del periodo analizado. Este aumento es especialmente visible a partir de la década de 2010.

Sin embargo, destaca un pico muy pronunciado en un año concreto, con un número de observaciones muy superior al resto. Este comportamiento no parece corresponder a una evolución natural de la población, sino más bien a un efecto relacionado con la recopilación de datos, como la incorporación masiva de registros o campañas de observación intensiva.

Por tanto, aunque existe una tendencia al alza, los resultados deben interpretarse con cautela debido a la posible influencia de este valor atípico.

```{r}
# Création des périodes (sans 2007 pour le lynx)
lynx_obj1$period <- cut(
  lynx_obj1$año,
  breaks = c(1990, 2000, 2010, 2020, 2025),
  labels = c("1990-1999", "2000-2009", "2010-2019", "2020-2024"),
  right = FALSE
)

quebr_obj1$period <- cut(
  quebr_obj1$año,
  breaks = c(1990, 2000, 2010, 2020, 2025),
  labels = c("1990-1999", "2000-2009", "2010-2019", "2020-2024"),
  right = FALSE
)

# Carte de l'Espagne (une seule fois)
spain_map <- map_data("world", region = "Spain")
```

En el caso del quebrantahuesos, se observa una tendencia claramente creciente en el número de avistamientos desde principios de los años 2000. Este incremento es progresivo y se intensifica especialmente en la última década.

Este comportamiento puede reflejar tanto una mejora en el estado de conservación de la especie como un aumento en el esfuerzo de observación y en la disponibilidad de datos.

Sin embargo, en los últimos años se aprecia una caída brusca en el número de registros. Este descenso no debe interpretarse como una disminución real de la población, sino probablemente como consecuencia de que los datos más recientes aún no están completamente incorporados en la base de datos.

### 5.2 Distribución espacial

Tras analizar la evolución temporal, se estudia a continuación la distribución espacial de los avistamientos. Para facilitar la interpretación, los registros se agrupan en cuatro periodos temporales en lugar de utilizar el año exacto como escala continua.

La siguiente figura muestra la evolución temporal del número de avistamientos del lince ibérico en España.

```{r}
ggplot() +
  geom_polygon(data = spain_map, aes(x = long, y = lat, group = group),
               fill = "gray95", color = "black") +
  geom_point(data = lynx_obj1, aes(x = decimalLongitude, y = decimalLatitude, color = period),
             alpha = 0.5, size = 1) +
  labs(title = "Lynx ibérique – distribution par période",
       x = "Longitude", y = "Latitude", color = "Période") +
  coord_fixed(1.3) + theme_minimal()

ggplot() +
  geom_polygon(data = spain_map, aes(x = long, y = lat, group = group),
               fill = "gray95", color = "black") +
  geom_point(data = quebr_obj1, aes(x = decimalLongitude, y = decimalLatitude, color = period),
             alpha = 0.5, size = 1) +
  labs(title = "Gypaète barbu – distribution par période",
       x = "Longitude", y = "Latitude", color = "Période") +
  coord_fixed(1.3) + theme_minimal()
```

A continuación se presenta la evolución temporal de los avistamientos del quebrantahuesos.


En general, se observa que el lince ibérico presenta una distribución más concentrada en el sur de España, mientras que el quebrantahuesos se localiza principalmente en zonas montañosas del norte. Además, el número de observaciones aumenta en las últimas décadas, lo que puede reflejar tanto una mejora en la conservación como un aumento en la recopilación de datos.

## 6 Objetivo 2.

## 7 Objetivo 3.

### Estudio del hábitat - LYNX


# ======================================================
# OBJECTIVE 2: Analysis of the Impact of Protected Areas
# ======================================================

```{r}
# ============================================================
# OBJECTIF 2 – Impact des aires protégées
# ============================================================

# 1. Chargement / mise en cache des aires protégées
processed_data_file <- "protected_areas_spain.rds"

if (file.exists(processed_data_file)) {
  protected_sf_spain <- readRDS(processed_data_file)
} else {
  poly0 <- st_read("poly0/WDPA_Apr2026_Public_shp-polygons.shp", quiet = TRUE)
  poly1 <- st_read("poly1/WDPA_Apr2026_Public_shp-polygons.shp", quiet = TRUE)
  poly2 <- st_read("poly2/WDPA_Apr2026_Public_shp-polygons.shp", quiet = TRUE)
  
  
      # Diagnostic : où se trouve l'Espagne ?
  cat("\n--- DIAGNOSTIC DES FICHIERS WDPA ---\n")
  for (nom in c("poly0", "poly1", "poly2")) {
    nb <- sum(get(nom)$ISO3 == "ESP", na.rm = TRUE)
    if (nb > 0) {
      cat(" ✔ ", nom, " contient ", nb, " polygone(s) espagnol(s)\n", sep = "")
    } else {
      cat(" ✖ ", nom, " ne contient aucun polygone espagnol\n", sep = "")
    }
  }
  cat("-------------------------------------\n")
  
  
  protected_sf_spain <- rbind(poly0, poly1, poly2) %>%
    filter(ISO3 == "ESP")
  
  saveRDS(protected_sf_spain, processed_data_file)
  rm(poly0, poly1, poly2)
  


}



# Simplification pour les cartes (une seule fois)
protected_sf_map <- st_simplify(protected_sf_spain, dTolerance = 0.005)
```


```{r}
# ============================================================
# OBJECTIF 2 – Impact des aires protégées (avec prise en compte
#               de l’année de création des aires)
# ============================================================

# 2. Création des objets sf des observations
lynx_sf <- st_as_sf(lynx_obj1, coords = c("decimalLongitude", "decimalLatitude"),
                    crs = 4326, remove = FALSE)
quebr_sf <- st_as_sf(quebr_obj1, coords = c("decimalLongitude", "decimalLatitude"),
                     crs = 4326, remove = FALSE)

# 3. Fonction pour déterminer si un point est dans une aire protégée
#    qui existait l’année de l’observation
in_protected_by_year <- function(points_sf, protected_sf) {
  # points_sf doit contenir une colonne año
  # protected_sf doit contenir STATUS_YR (0 ou NA = toujours existante)
  
  # Remplacer les STATUS_YR manquants ou nuls par 0
  protected_sf <- protected_sf %>%
    mutate(STATUS_YR = ifelse(is.na(STATUS_YR) | STATUS_YR == 0, 0, STATUS_YR))
  
  # Initialiser le résultat à FALSE
  points_sf$in_protected <- FALSE
  
  # Boucler sur les années uniques
  for (yr in unique(points_sf$año)) {
    # Aire protégées existantes l'année yr
    prot_existing <- protected_sf %>% filter(STATUS_YR <= yr)
    if (nrow(prot_existing) == 0) next
    
    # Indices des points de cette année
    idx <- which(points_sf$año == yr)
    # Intersection avec les aires existantes
    inter <- lengths(st_intersects(points_sf[idx, ], prot_existing)) > 0
    points_sf$in_protected[idx] <- inter
  }
  points_sf
}

# 3. Intersection with protected areas (with caching to avoid recomputation)
lynx_cache <- "lynx_sf_protected.rds"
quebr_cache <- "quebr_sf_protected.rds"

if (file.exists(lynx_cache)) {
  lynx_sf <- readRDS(lynx_cache)
  message("Lynx spatial data with protection status loaded from cache.")
} else {
  lynx_sf <- in_protected_by_year(lynx_sf, protected_sf_spain)
  saveRDS(lynx_sf, lynx_cache)
  message("Lynx protection status computed and cached.")
}

if (file.exists(quebr_cache)) {
  quebr_sf <- readRDS(quebr_cache)
  message("Bearded vulture spatial data with protection status loaded from cache.")
} else {
  quebr_sf <- in_protected_by_year(quebr_sf, protected_sf_spain)
  saveRDS(quebr_sf, quebr_cache)
  message("Bearded vulture protection status computed and cached.")
}

# 4. Version data frame pour les graphiques
lynx_obj2  <- st_drop_geometry(lynx_sf)
quebr_obj2 <- st_drop_geometry(quebr_sf)

# ─── Graphiques d'évolution par zone (inchangé) ─────────────
plot_evolution <- function(df, species_name) {
  df %>%
    filter(año >= 1990) %>%
    mutate(Zone = ifelse(in_protected, "Protégée", "Non protégée")) %>%
    count(año, Zone, name = "count") %>%
    complete(año = 1990:2024, Zone, fill = list(count = 0)) %>%
    ggplot(aes(x = año, y = count, color = Zone)) +
    geom_line(linewidth = 1) +
    geom_point(size = 2) +
    scale_color_manual(values = c("Protégée" = "#2E7D32", 
                                   "Non protégée" = "#C62828")) +
    labs(title = paste("Évolution des observations de", species_name),
         x = "Année", y = "Nombre d'observations") +
    theme_minimal() +
    theme(legend.position = "bottom")
}

plot_evolution(lynx_obj2, "Lynx ibérique")
plot_evolution(quebr_obj2, "Gypaète barbu")

# ─── Heatmap de croissance période à période (inchangé) ─────
target_years <- c(2007, 2010, 2013, 2018, 2020, 2021, 2022, 2023, 2024)

prepare_period_data <- function(df, species_name) {
  df %>%
    filter(año %in% target_years) %>%
    mutate(zone = ifelse(in_protected, "Protégée", "Non protégée")) %>%
    group_by(año, zone) %>%
    summarise(total = n(), .groups = "drop") %>%
    complete(año = target_years, zone, fill = list(total = 0)) %>%
    mutate(species = species_name)
}

combined <- bind_rows(
  prepare_period_data(lynx_obj2, "Lynx ibérique"),
  prepare_period_data(quebr_obj2, "Gypaète barbu")
)

heatmap_data <- combined %>%
  group_by(species, zone) %>%
  arrange(año) %>%
  mutate(
    prev_year  = lag(año),
    prev_total = lag(total),
    period     = paste0(prev_year, "-", año),
    delta_pct  = ifelse(!is.na(prev_total) & prev_total >= 5,
                        round((total - prev_total) / prev_total * 100, 1), NA),
    label_text = case_when(
      is.na(prev_total)  ~ "N/A",
      prev_total < 5     ~ paste0(prev_total, " → ", total),
      delta_pct > 0      ~ paste0("+", delta_pct, "%"),
      TRUE               ~ paste0(delta_pct, "%")
    )
  ) %>%
  filter(!is.na(period)) %>%
  mutate(period = factor(period, levels = unique(period)))

ggplot(heatmap_data, aes(x = period, y = zone, fill = delta_pct)) +
  geom_tile(color = "white", linewidth = 0.8) +
  geom_text(aes(label = label_text, color = is.na(delta_pct) | abs(delta_pct) < 50),
            size = 3.5, fontface = "bold", show.legend = FALSE) +
  scale_color_manual(values = c("TRUE" = "black", "FALSE" = "white")) +
  facet_wrap(~ species, ncol = 1) +
  scale_fill_gradient2(low = "#C62828", mid = "#FFF9C4", high = "#2E7D32",
                       midpoint = 0, limits = c(-100, 150), oob = scales::squish,
                       na.value = "grey90", name = "Croissance (%)") +
  labs(title = "Changement période à période par zone",
       x = "Période de comparaison", y = NULL) +
  theme_minimal(base_size = 12) +
  theme(axis.text.x = element_text(angle = 45, hjust = 1),
        strip.text = element_text(face = "bold", size = 13),
        panel.grid = element_blank())

# ─── Proportion d'observations par zone (inchangé) ─────────
pct_data <- combined %>%
  group_by(species, año) %>%
  mutate(pct = round(total / sum(total) * 100, 1)) %>%
  ungroup() %>%
  filter(sum(total) > 0)

ggplot(pct_data, aes(x = factor(año), y = pct, fill = zone)) +
  geom_col(position = "fill", width = 0.7) +
  geom_text(aes(label = ifelse(pct >= 8, paste0(pct, "%"), "")),
            position = position_fill(vjust = 0.5), size = 3.2, fontface = "bold", color = "white") +
  scale_y_continuous(labels = percent_format()) +
  scale_fill_manual(values = c("Protégée" = "#2E7D32", "Non protégée" = "#C62828"), name = NULL) +
  facet_wrap(~ species, ncol = 1) +
  labs(title = "Part des observations à l'intérieur/hors aires protégées",
       x = "Année", y = "Proportion") +
  theme_minimal(base_size = 12) +
  theme(legend.position = "bottom", strip.text = element_text(face = "bold", size = 13),
        panel.grid.major.x = element_blank(),
        axis.text.x = element_text(angle = 45, hjust = 1))
# ─── Cartes interactives (time‑aware protected areas) ─────────

# Prepare protected areas with their status year
# (use the same protected_sf_map but keep STATUS_YR)
protected_sf_map <- protected_sf_spain %>%
  st_simplify(dTolerance = 0.005) %>%
  mutate(
    status_yr = ifelse(is.na(STATUS_YR) | STATUS_YR == 0, 0, STATUS_YR)
  )

# Color palettes (unchanged)
pal_lynx    <- colorFactor(c("#006d2c", "#e6550d"), domain = c(TRUE, FALSE))
pal_vulture <- colorFactor(c("#2b8cbe", "#c51b8a"), domain = c(TRUE, FALSE))

make_map <- function(sp_sf, species_name, pal, map_id) {
  # Extract coordinates and year
  sp_data <- sp_sf %>%
    filter(año >= 2000) %>%
    mutate(
      lng = st_coordinates(.)[, 1],
      lat = st_coordinates(.)[, 2],
      protected = in_protected
    ) %>%
    st_drop_geometry()
  
  # JavaScript to capture click coordinates
  click_js <- sprintf("
    function(el, x) {
      var map = this;
      var coordBox = document.getElementById('coords-%s');
      map.on('click', function(e) {
        var lat = e.latlng.lat.toFixed(5);
        var lng = e.latlng.lng.toFixed(5);
        coordBox.innerHTML = '<b>Lat:</b> ' + lat + '&nbsp;&nbsp;<b>Lon:</b> ' + lng;
      });
    }", map_id)

  # JavaScript to filter protected areas when the year slider changes
  filter_js <- sprintf("
    function(el, x) {
      // Find the slider for this map
      var sliderId = 'year_slider_%s';
      var slider = document.getElementById(sliderId);
      if (!slider) return;
      
      // Function to update the polygons based on the current slider value
      function updatePolys(year) {
        // The protected areas are stored in the geojson layer
        x.eachLayer(function(layer) {
          if (layer.feature && layer.feature.properties.status_yr !== undefined) {
            var status = layer.feature.properties.status_yr;
            // Show layer if it existed in that year (status=0 means always existed)
            if (status === 0 || status <= year) {
              layer.setStyle({fillOpacity: 0.2, opacity: 1});
            } else {
              layer.setStyle({fillOpacity: 0, opacity: 0});
            }
          }
        });
      }
      
      // Initial update with the default slider value
      updatePolys(slider.value);
      
      // Listen for changes on the slider
      slider.addEventListener('input', function(e) {
        updatePolys(e.target.value);
      });
      
      // Also listen for the crosstalk filter event (triggered by the slider)
      // This may be needed if the slider is generated by Crosstalk
      slider.addEventListener('change', function(e) {
        updatePolys(e.target.value);
      });
    }", map_id)

  tagList(
    # Coordinate display
    tags$div(
      id = paste0("coords-", map_id),
      style = "font-family: monospace; font-size: 13px; margin-bottom: 4px; padding: 4px 8px;
               background: #f8f9fa; border-radius: 4px; display: inline-block;",
      HTML("Cliquez sur la carte pour afficher les coordonnées")
    ),
    # Year slider
    filter_slider(
      paste0("year_slider_", map_id),
      label = "Filtrer par année :",
      sharedData = SharedData$new(sp_data, group = paste0(map_id, "_group")),
      column = ~año,
      step = 1,
      sep = "",
      width = "100%"
    ),
    # Leaflet map
    leaflet(SharedData$new(sp_data, group = paste0(map_id, "_group")),
            width = "100%", height = 500) %>%
      addProviderTiles(providers$CartoDB.Positron) %>%
      # Add protected areas as geojson with status_yr property
      addPolygons(
        data = protected_sf_map,
        color = "#2ca25f",
        weight = 1,
        fillOpacity = 0.2,
        group = "Aires protégées",
        label = ~paste0(DESIG_ENG, " (", 
                        ifelse(status_yr == 0, "toujours existante", 
                               paste("créée en", status_yr)), ")"),
        popup = ~paste0("<b>", DESIG_ENG, "</b><br>Statut: ",
                        ifelse(status_yr == 0, "toujours existante", 
                               paste("créée en", status_yr))),
        options = pathOptions(className = "protected-area")
      ) %>%
      # Add observation points
      addCircleMarkers(
        lng = ~lng, lat = ~lat, color = ~pal(protected),
        radius = 4, stroke = TRUE, weight = 1, fillOpacity = 0.85,
        popup = ~paste0("<b>", species_name, "</b> (", año, ")<br>",
                        "Statut : ", ifelse(protected, "Intérieur protégé", "Extérieur protégé"), "<br>",
                        round(lng, 4), ", ", round(lat, 4))
      ) %>%
      addLayersControl(
        overlayGroups = "Aires protégées",
        options = layersControlOptions(collapsed = FALSE)
      ) %>%
      addFullscreenControl(pseudoFullscreen = TRUE) %>%
      addLegend(
        position = "bottomright",
        colors = c(pal(TRUE), pal(FALSE)),
        labels = c("Intérieur protégé", "Extérieur protégé"),
        title = species_name,
        opacity = 0.9
      ) %>%
      # Apply the click coordinate capture
      htmlwidgets::onRender(click_js) %>%
      # Apply the time filtering of protected areas
      htmlwidgets::onRender(filter_js)
  )
}

map_lynx    <- make_map(lynx_sf,  "Lynx ibérique",    pal_lynx,    "lynx")
map_vulture <- make_map(quebr_sf, "Gypaète barbu",    pal_vulture, "vulture")

tagList(
  tags$h4("Distribution spatiale – Aires protégées (années ≥ 2000)"),
  tags$p("Déplacez le curseur pour voir uniquement les aires protégées existant l'année sélectionnée."),
  tags$div(style = "margin-bottom: 40px;", map_lynx),
  tags$div(style = "margin-bottom: 20px;", map_vulture)
)

```


```{r}
# ============================================================
# Détection de zones avec DBSCAN (Gypaète barbu)
# ============================================================

library(dbscan)

# Données : on prend quebr_obj1 (1990-2024) déjà filtré
quebr_db <- quebr_obj1 %>%
  select(decimalLongitude, decimalLatitude) %>%
  drop_na()

# Appliquer DBSCAN
set.seed(123)  # reproductibilité (DBSCAN est déterministe, mais pour d'éventuelles évolutions)
eps_deg <- 0.35        # ~78 km – ajuste selon le résultat
min_pts <- 5

db_result <- dbscan(quebr_db, eps = eps_deg, minPts = min_pts)

# Ajouter le cluster aux données
quebr_obj1$cluster <- db_result$cluster

# ============================================================
# Subdivision de la zone 1 (Pyrénées)
# ============================================================

library(dbscan)
library(dplyr)
library(ggplot2)

# 1. Isoler les points de la zone 1
zona1 <- quebr_obj1 %>% filter(cluster == 1)

# 2. Appliquer DBSCAN uniquement sur cette zone avec un eps plus petit
zona1_db <- zona1 %>%
  select(decimalLongitude, decimalLatitude) %>%
  drop_na()

eps_sub <- 0.15    # ~17 km – paramètre plus fin pour diviser les Pyrénées
min_pts_sub <- 4

db_sub <- dbscan(zona1_db, eps = eps_sub, minPts = min_pts_sub)

# 3. Ajouter les sous-clusters
zona1$subcluster <- db_sub$cluster

# 4. Renommer les sous-clusters pour éviter les conflits
# On garde le cluster original 1 et on ajoute .1, .2, .3...
zona1 <- zona1 %>%
  mutate(
    cluster_final = case_when(
      subcluster == 0 ~ 1,                # bruit → reste zone 1
      TRUE ~ as.numeric(paste0("1.", subcluster))
    )
  )

# 5. Visualiser le résultat
cat("Sous-zones dans la zone 1 :", 
    length(unique(zona1$subcluster[zona1$subcluster != 0])), "\n")
print(table(zona1$subcluster))

# Carte de la zone 1 subdivisée
ggplot() +
  geom_polygon(data = map_data("world", region = "Spain"), 
               aes(x = long, y = lat, group = group),
               fill = "gray95", color = "black") +
  geom_point(data = filter(zona1, subcluster != 0),
             aes(x = decimalLongitude, y = decimalLatitude, 
                 color = factor(subcluster)),
             alpha = 0.7, size = 2) +
  labs(title = paste("Subdivision de la zone 1 (eps =", eps_sub, "°)"),
       subtitle = paste(length(unique(zona1$subcluster[zona1$subcluster != 0])), 
                        "sous-zones détectées"),
       color = "Sous-zone") +
  coord_fixed(1.3) +
  theme_minimal()

# 6. Mettre à jour le dataframe principal
# Fusionner les sous-clusters avec le dataframe original
quebr_obj1 <- quebr_obj1 %>%
  left_join(
    zona1 %>% 
      select(decimalLongitude, decimalLatitude, año, cluster_final) %>%
      distinct(),
    by = c("decimalLongitude", "decimalLatitude", "año")
  )

# Visualiser les clusters
library(ggplot2)
spain_map <- map_data("world", region = "Spain")

# Carte avec clusters (sans le bruit = cluster 0)
ggplot() +
  geom_polygon(data = spain_map, aes(x = long, y = lat, group = group),
               fill = "gray95", color = "black") +
  geom_point(data = filter(quebr_obj1, cluster != 0),
             aes(x = decimalLongitude, y = decimalLatitude, color = factor(cluster)),
             alpha = 0.6, size = 1.5) +
  labs(title = paste("Zones homogènes (DBSCAN, eps =", eps_deg, "°, minPts =", min_pts, ")"),
       color = "Zone") +
  coord_fixed(1.3) +
  theme_minimal()

```


```{r}
library(sf)

# Convertir en sf avec le cluster
quebr_sf_clusters <- quebr_obj1 %>%
  filter(cluster != 0) %>%    # exclure le bruit
  st_as_sf(coords = c("decimalLongitude", "decimalLatitude"), crs = 4326)

# Créer un polygone par cluster
zones_polygons <- quebr_sf_clusters %>%
  group_by(cluster) %>%
  summarise(geometry = st_combine(geometry)) %>%
  st_convex_hull()

# Carte avec les polygones
leaflet(zones_polygons) %>%
  addProviderTiles(providers$CartoDB.Positron) %>%
  addPolygons(
    color = "darkred",
    weight = 2,
    fillOpacity = 0.3,
    label = ~paste("Zone", cluster)
  ) %>%
  addCircleMarkers(
    data = quebr_sf_clusters,
    color = ~factor(cluster),
    radius = 3,
    fillOpacity = 0.5,
    label = ~paste("Zone", cluster)
  )

```

```{r}
# ============================================================
# Détection de zones avec DBSCAN et polygones – Lynx ibérique (CORRIGÉ)
# ============================================================

library(dbscan)
library(sf)
library(dplyr)
library(ggplot2)
library(leaflet)

# 1. Préparer les données
lynx_db <- lynx_obj1 %>%
  select(decimalLongitude, decimalLatitude) %>%
  drop_na()

# 2. Appliquer DBSCAN
eps_deg <- 0.5
min_pts <- 5

db_lynx <- dbscan(lynx_db, eps = eps_deg, minPts = min_pts)
lynx_obj1$cluster <- db_lynx$cluster

# Résumé
cat("Nombre de zones détectées :", length(unique(db_lynx$cluster[db_lynx$cluster != 0])), "\n")
cat("Points bruit (cluster 0) :", sum(db_lynx$cluster == 0), "\n")

# 3. Créer les objets sf
lynx_sf_clusters <- lynx_obj1 %>%
  filter(cluster != 0) %>%
  st_as_sf(coords = c("decimalLongitude", "decimalLatitude"), crs = 4326, remove = FALSE)

# 4. Créer les polygones convex hull
lynx_polygons <- lynx_sf_clusters %>%
  group_by(cluster) %>%
  summarise(geometry = st_combine(geometry)) %>%
  st_convex_hull()

# 5. Carte interactive avec polygones
pal_lynx_clusters <- colorFactor(
  palette = RColorBrewer::brewer.pal(
    min(8, length(unique(lynx_sf_clusters$cluster))), "Set1"),
  domain = lynx_sf_clusters$cluster
)

# Extraire les coordonnées pour leaflet
lynx_sf_clusters$lng <- st_coordinates(lynx_sf_clusters)[, 1]
lynx_sf_clusters$lat <- st_coordinates(lynx_sf_clusters)[, 2]

leaflet() %>%
  addProviderTiles(providers$CartoDB.Positron) %>%
  # Polygones
  addPolygons(
    data = lynx_polygons,
    color = ~pal_lynx_clusters(cluster),
    weight = 2,
    fillOpacity = 0.2,
    label = ~paste("Zone", cluster)
  ) %>%
  # Points
  addCircleMarkers(
    data = lynx_sf_clusters,
    lng = ~lng,
    lat = ~lat,
    color = ~pal_lynx_clusters(cluster),
    radius = 3,
    fillOpacity = 0.6,
    label = ~paste("Zone", cluster),
    popup = ~paste0(
      "<b>Zone ", cluster, "</b><br>",
      "Lat: ", round(decimalLatitude, 4), "<br>",
      "Lon: ", round(decimalLongitude, 4), "<br>",
      "Année: ", año
    )
  ) %>%
  addLegend(
    position = "bottomright",
    pal = pal_lynx_clusters,
    values = lynx_sf_clusters$cluster,
    title = "Zones Lynx"
  )

```

```{r}

# ============================================================
# Geographic statistics: % of zone area covered by protected areas
# ============================================================

# --- LYNX: use lynx_polygons from DBSCAN section ---
cat("\n========== LYNX – Zone area vs. protected area ==========\n")

# Compute zone areas in km²
lynx_zone_area <- lynx_polygons %>%
  mutate(zone_area_km2 = as.numeric(st_area(.)) / 1e6)

# Merge all protected areas into a single multipolygon (avoids double-counting overlaps)


if (file.exists("protected_union.rds")) {
  protected_union <- readRDS("protected_union.rds")
  message("protected_union loaded from cache.")
} else {
  protected_union <- st_union(protected_sf_spain)
  saveRDS(protected_union, "protected_union.rds")
  message("protected_union computed and cached.")
}

# Intersect each zone with the unified protected area
lynx_intersection <- st_intersection(lynx_zone_area, protected_union)

# Calculate protected area per zone (single geometry per zone, no duplicates)
lynx_zone_stats <- lynx_zone_area %>%
  left_join(
    lynx_intersection %>%
      mutate(protected_area_km2 = as.numeric(st_area(.)) / 1e6) %>%
      st_drop_geometry() %>%
      select(cluster, protected_area_km2),
    by = "cluster"
  ) %>%
  mutate(
    protected_area_km2 = coalesce(protected_area_km2, 0),
    pct_protected_area = round(protected_area_km2 / zone_area_km2 * 100, 1),
    pct_unprotected_area = 100 - pct_protected_area
  ) %>%
  st_drop_geometry() %>%
  select(cluster, zone_area_km2, protected_area_km2, pct_protected_area, pct_unprotected_area) %>%
  arrange(desc(zone_area_km2))

knitr::kable(lynx_zone_stats,
             col.names = c("Zone", "Total area (km²)", "Protected area (km²)",
                           "% Protected", "% Unprotected"),
             caption = "Percentage of zone area covered by protected areas – Lynx")

# --- GYPAÈTE: create polygons for final zones (including subdivisions) ---
cat("\n========== GYPAÈTE – Zone area vs. protected area ==========\n")

# Use quebr_obj1 with final_zone (created earlier)
quebr_sf_final <- quebr_obj1 %>%
  filter(!is.na(final_zone)) %>%
  st_as_sf(coords = c("decimalLongitude", "decimalLatitude"), crs = 4326)

# Convex hulls per final zone
quebr_polygons_final <- quebr_sf_final %>%
  group_by(final_zone) %>%
  summarise(geometry = st_combine(geometry)) %>%
  st_convex_hull()

# Zone areas
quebr_zone_area <- quebr_polygons_final %>%
  mutate(zone_area_km2 = as.numeric(st_area(.)) / 1e6)

# Intersect with unified protected area
quebr_intersection <- st_intersection(quebr_zone_area, protected_union)

# Combine and compute percentages
quebr_zone_stats <- quebr_zone_area %>%
  left_join(
    quebr_intersection %>%
      mutate(protected_area_km2 = as.numeric(st_area(.)) / 1e6) %>%
      st_drop_geometry() %>%
      select(final_zone, protected_area_km2),
    by = "final_zone"
  ) %>%
  mutate(
    protected_area_km2 = coalesce(protected_area_km2, 0),
    pct_protected_area = round(protected_area_km2 / zone_area_km2 * 100, 1),
    pct_unprotected_area = 100 - pct_protected_area
  ) %>%
  st_drop_geometry() %>%
  select(zone = final_zone, zone_area_km2, protected_area_km2, pct_protected_area, pct_unprotected_area) %>%
  arrange(desc(zone_area_km2))

knitr::kable(quebr_zone_stats,
             col.names = c("Zone", "Total area (km²)", "Protected area (km²)",
                           "% Protected", "% Unprotected"),
             caption = "Percentage of zone area covered by protected areas – Bearded Vulture")

```


# ======================================================
# OBJETIVO 3: Estudio del hábitat (variables climáticos)
# ======================================================

## 3.1 hábitat del lince ibérico

Pequeña limpieza de datos para OBJETIVO 3
EXCLUIMOS los datos antes de 2007, porque resulta ser un error de ingresar datos, y sacamos las columnas que nos resultan interesantes.
```{r}
lynx_obj3 <- lynx_clean[lynx_clean$year > 2007,]
# sacar las columnas útiles
lynx_obj3 <- lynx_obj3 %>%
  select(
    decimalLatitude,
    decimalLongitude,
    fecha_parseada
  )
# filtrar na
lynx_obj3 <- lynx_obj3 %>%
  filter(
    !is.na(decimalLatitude),
    !is.na(decimalLongitude)
  )
```

Utilizamos las zonas agrupadas del objetivo 2 y calculamos un punto centroide (representante) para cada zona.
```{r}
library(sf)
library(dplyr)

zones_lynx <- lynx_sf_clusters %>%
  group_by(cluster) %>%
  summarise(
    geometry = st_combine(geometry),
    n_points = n(),
    .groups = "drop"
  ) %>%
  mutate(
    centroid = st_centroid(geometry),
    lon = st_coordinates(centroid)[,1],
    lat = st_coordinates(centroid)[,2]
  )

```


FASE 1: descarga de datos meteológicos
una vez obtenemos los resultados, dejamos eval=FALSE para que no vuelva a llamar el API y trabajmos sobre el resultado guardado.
ALREDEDOR DE 17años x 365 días x 82 zonas = 508810 filas
```{r,eval=FALSE}

# función de descarga diaria para lince
library(httr)
library(jsonlite)

get_openmeteo_daily_lynx <- function(lat, lon, start_date, end_date) {

  url <- "https://archive-api.open-meteo.com/v1/archive"

  res <- GET(url, query = list(
    latitude = lat,
    longitude = lon,
    start_date = start_date,
    end_date   = end_date,
    daily = paste(
      c("temperature_2m_mean",
        "temperature_2m_max",
        "temperature_2m_min",
        "precipitation_sum"),
      collapse = ","
    ),
    timezone = "UTC"
  ))
  # pasar a JSON para leer mejor

  content <- fromJSON(rawToChar(res$content), simplifyDataFrame = TRUE)

  # sacar solo los datos que nos interesa
  data.frame(
    date = as.Date(content$daily$time),
    tmean = content$daily$temperature_2m_mean,
    tmax  = content$daily$temperature_2m_max,
    tmin  = content$daily$temperature_2m_min,
    prec  = content$daily$precipitation_sum
  )
}

# FIN DE LA FUNCIÓN
# iterar por zonas
# creamos una lista resultado para ir metiendo los resultados
resultados_meteolynx <- list()


# para cada zona, aplicar la función meteo
for (i in seq_len(nrow(zones_lynx))) {

  cat("Procesando zona", zones_lynx$cluster[i], "\n")

  meteo_lynx_i <- get_openmeteo_daily_lynx(
    lat = zones_quebr$lat[i],
    lon = zones_quebr$lon[i],
    start_date = as.Date("2008-01-01"),
    end_date   = as.Date("2024-12-31")
  )

  # etiqueta la zona
  meteo_lynx_i$cluster <- rep(zones_lynx$cluster[i], nrow(meteo_lynx_i))

  resultados_meteolynx[[i]] <- meteo_lynx_i

  Sys.sleep(25)  # MUY importante para evitar error 429 (bloqueo API)
}

# unir todo
library(dplyr)
meteo_lynx_zonas_daily <- bind_rows(resultados_meteolynx)

# guardar
saveRDS(meteo_lynx_zonas_daily, "meteo_lynx_daily_by_zone_2008_2024.rds")
write.csv(meteo_lynx_zonas_daily,"meteo_lynx_estacion.csv")

```


FASE 2: preparar fechas + estaciones
```{r}
# cargar datos
lynx_obj3<- readRDS("meteo_lynx_daily_by_zone_2008_2024.rds")
# añadir estación dependiendo de la fecha
library(dplyr)
library(lubridate)

lynx_obj3 <- lynx_obj3 %>%
  mutate(
    md = format(date, "%m-%d"),
    season = case_when(
      md >= "03-20" & md < "06-21" ~ "Primavera",
      md >= "06-21" & md < "09-23" ~ "Verano",
      md >= "09-23" & md < "12-21" ~ "Otoño",
      TRUE                         ~ "Invierno"
    )
  )

```

FASE 3: Estadística estacional
```{r}
lynx_obj3 <- lynx_obj3 %>%
  mutate(year = lubridate::year(date))

lynx_media_estacional <- lynx_obj3 %>%
  group_by(year,season,cluster) %>%
  summarise(
    tmean = mean(tmean, na.rm = TRUE),
    tmax  = mean(tmax,  na.rm = TRUE),
    tmin  = mean(tmin,  na.rm = TRUE),
    prec  = mean(prec,  na.rm = TRUE)
  )
```

Resultado 1:
evolución temporal por estación

```{r}
library(ggplot2)
# TEMPERATURA MEDIA
ggplot(lynx_media_estacional,
       aes(x = year, y = tmean, color = season, group = season)) +
  geom_line(linewidth = 1) +
  geom_point(size = 2) +
  facet_wrap(~ cluster) +
  labs(
    x = "Año",
    y = "Temperatura media (°C)",
    color = "Estación",
    title = "Evolución de la temperatura media por estación"
  ) +
  theme_minimal()

# TEMPERATURA MAXIMA
ggplot(lynx_media_estacional,
       aes(x = year, y = tmax, color = season, group = season)) +
  geom_line(linewidth = 1) +
  geom_point(size = 2) +
  facet_wrap(~ cluster) +
  labs(
    x = "Año",
    y = "Temperatura máxima (°C)",
    color = "Estación",
    title = "Evolución de la temperatura máxima por estación"
  ) +
  theme_minimal()

# TEMPERATURA MINIMA
ggplot(lynx_media_estacional,
       aes(x = year, y = tmin, color = season, group = season)) +
  geom_line(linewidth = 1) +
  geom_point(size = 2) +
  facet_wrap(~ cluster) +
  labs(
    x = "Año",
    y = "Temperatura mínima (°C)",
    color = "Estación",
    title = "Evolución de la temperatura mínima por estación"
  ) +
  theme_minimal()

# PRECIPITACIÓN MEDIA
ggplot(lynx_media_estacional,
       aes(x = year, y = prec, color = season, group = season)) +
  geom_line(linewidth = 1) +
  geom_point(size = 2) +
  facet_wrap(~ cluster) +
  labs(
    x = "Año",
    y = "precipitación (mm)",
    color = "Estación",
    title = "Evolución de la precipitación media por estación"
  ) +
  theme_minimal()
```


------------------------------------------------------------------------------------
------------------------------------------------------------------------------------



## 3.2 hábitat de Quebrantahuesos
Pequeña limpieza de datos para OBJETIVO 3
EXCLUIMOS los datos antes de 2007, porque resulta ser un error de ingresar datos, y sacamos las columnas que nos resultan interesantes.
```{r}
quebr_obj3 <- quebr_clean[quebr_clean$year > 2007,]
# sacar solo las columnas que necesitamos
quebr_obj3 <- quebr_obj3 %>%
  select(
    decimalLatitude,
    decimalLongitude,
    fecha_parseada
  )
# filtrar na por si acaso
quebr_obj3 <- quebr_obj3 %>%
  filter(
    !is.na(decimalLatitude),
    !is.na(decimalLongitude)
  )
```

Cogemos las zonas ya segmentadas en el objetivo2, y calculamos un punto centroide (representante) para cada zona.
```{r}
library(sf)
library(dplyr)

zones_quebr <- quebr_sf_clusters %>%
  group_by(cluster) %>%
  summarise(
    geometry = st_combine(geometry),
    n_points = n(),
    .groups = "drop"
  ) %>%
  mutate(
    centroid = st_centroid(geometry),
    lon = st_coordinates(centroid)[,1],
    lat = st_coordinates(centroid)[,2]
  )

```


FASE 1: descarga de datos meteológicos
```{r,eval=FALSE}

# función de descarga diaria para quebrantahuesos 
library(httr)
library(jsonlite)

get_openmeteo_daily_quebr <- function(lat, lon, start_date, end_date) {

  url <- "https://archive-api.open-meteo.com/v1/archive"

  res <- GET(url, query = list(
    latitude = lat,
    longitude = lon,
    start_date = start_date,
    end_date   = end_date,
    daily = paste(
      c("temperature_2m_mean",
        "temperature_2m_max",
        "temperature_2m_min",
        "precipitation_sum",
        "wind_speed_10m_max",
        "wind_direction_10m_dominant"),
      collapse = ","
    ),
    timezone = "UTC"
  ))

  content <- fromJSON(rawToChar(res$content), simplifyDataFrame = TRUE)

  # sacar los datos que nos interesa
  
  data.frame(
    date = as.Date(content$daily$time),
    tmean = content$daily$temperature_2m_mean,
    tmax  = content$daily$temperature_2m_max,
    tmin  = content$daily$temperature_2m_min,
    prec  = content$daily$precipitation_sum,
    wspeed = content$daily$wind_speed_10m_max,
    wdir = content$daily$wind_direction_10m_dominant
  )
}

# FIN DE LA FUNCIÓN
# iterar por zonas
# creamos una lista resultado para ir metiendo los resultados
resultados_meteoquebr <- list()


# para cada zona, aplicar la función meteo
for (i in seq_len(nrow(zones_quebr))) {

  cat("Procesando zona", zones_quebr$cluster[i], "\n")

  meteo_quebr_i <- get_openmeteo_daily_quebr(
    lat = zones_quebr$lat[i],
    lon = zones_quebr$lon[i],
    start_date = as.Date("2008-01-01"),
    end_date   = as.Date("2024-12-31")
  )

  # etiqueta la zona
  meteo_quebr_i$cluster <- rep(zones_quebr$cluster[i], nrow(meteo_quebr_i))

  resultados_meteoquebr[[i]] <- meteo_quebr_i

  Sys.sleep(25)  # MUY importante para evitar error 429 (bloqueo API)
}

# unir todo
library(dplyr)
meteo_quebr_zonas_daily <- bind_rows(resultados_meteoquebr)

# guardar
saveRDS(meteo_quebr_zonas_daily, "meteo_quebr_daily_by_zone_2008_2024.rds")
write.csv(meteo_quebr_zonas_daily,"meteo_quebr_estacion.csv")

```


FASE 2: preparar fechas + estaciones
```{r}
# cargar datos
quebr_obj3<- readRDS("meteo_quebr_daily_by_zone_2008_2024.rds")
# añadir estación dependiendo de la fecha
library(dplyr)
library(lubridate)

quebr_obj3 <- quebr_obj3 %>%
  mutate(
    md = format(date, "%m-%d"),
    season = case_when(
      md >= "03-20" & md < "06-21" ~ "Primavera",
      md >= "06-21" & md < "09-23" ~ "Verano",
      md >= "09-23" & md < "12-21" ~ "Otoño",
      TRUE                         ~ "Invierno"
    )
  )

```

FASE 3: Estadística estacional
```{r}
quebr_obj3 <- quebr_obj3 %>%
  mutate(year = lubridate::year(date))

# para la dirección del viento, calcular media circular
library(circular)

mean_wdir <- function(x) {
  x <- circular(x, units = "degrees", template = "geographics")
  as.numeric(mean(x, na.rm = TRUE))
}

#######################

# calcular una única variable meteológica para cada estación de cada año.
quebr_media_estacional <- quebr_obj3 %>%
  group_by(year,season,cluster) %>%
  summarise(
    tmean = mean(tmean, na.rm = TRUE),
    tmax  = mean(tmax,  na.rm = TRUE),
    tmin  = mean(tmin,  na.rm = TRUE),
    prec  = mean(prec,  na.rm = TRUE),
    wspeed = mean(wspeed, na.rm = TRUE),
    wdir = mean_wdir(wdir),
    .groups = "drop"

  )
```
Resultado 1:

Observamos que el cluster 1 tiene mayor número de avistamientos, con 14529 avistamientos.
```{r}
zones_quebr[order(-zones_quebr$n_points),]
```

Resultado 2:
Graficar la evolución temporal por estación

```{r}
library(ggplot2)
# TEMPERATURA MEDIA
ggplot(quebr_media_estacional,
       aes(x = year, y = tmean, color = season, group = season)) +
  geom_line(linewidth = 1) +
  geom_point(size = 2) +
  facet_wrap(~ cluster) +
  labs(
    x = "Año",
    y = "Temperatura media (°C)",
    color = "Estación",
    title = "Evolución de la temperatura media por estación"
  ) +
  theme_minimal()

# TEMPERATURA MAXIMA
ggplot(quebr_media_estacional,
       aes(x = year, y = tmax, color = season, group = season)) +
  geom_line(linewidth = 1) +
  geom_point(size = 2) +
  facet_wrap(~ cluster) +
  labs(
    x = "Año",
    y = "Temperatura máxima (°C)",
    color = "Estación",
    title = "Evolución de la temperatura máxima por estación"
  ) +
  theme_minimal()

# TEMPERATURA MINIMA
ggplot(quebr_media_estacional,
       aes(x = year, y = tmin, color = season, group = season)) +
  geom_line(linewidth = 1) +
  geom_point(size = 2) +
  facet_wrap(~ cluster) +
  labs(
    x = "Año",
    y = "Temperatura mínima (°C)",
    color = "Estación",
    title = "Evolución de la temperatura mínima por estación"
  ) +
  theme_minimal()

# PRECIPITACIÓN MEDIA
ggplot(quebr_media_estacional,
       aes(x = year, y = prec, color = season, group = season)) +
  geom_line(linewidth = 1) +
  geom_point(size = 2) +
  facet_wrap(~ cluster) +
  labs(
    x = "Año",
    y = "precipitación (mm)",
    color = "Estación",
    title = "Evolución de la precipitación media por estación"
  ) +
  theme_minimal()
```
```{r}
library(tidyr)

quebr_long <- quebr_media_estacional %>%
  pivot_longer(
    cols = c(tmean, tmax, tmin),
    names_to = "variable",
    values_to = "valor"
  )

ggplot(quebr_long,
       aes(x = year, y = valor, color = variable)) +
  geom_line(linewidth = 1) +
  facet_wrap(~ season) +
  facet_wrap(~ cluster) +
  labs(
    x = "Año",
    y = "Temperatura (°C)",
    color = "Variable",
    title = "Evolución térmica por estación"
  ) +
  theme_minimal()
```

```{r}
ggplot(quebr_media_estacional,
       aes(x = year, y = prec, color = season, group = season)) +
  geom_line(linewidth = 1) +
  geom_point(size = 2) +
  facet_wrap(~ cluster) +
  labs(
    x = "Año",
    y = "Temperatura media (°C)",
    color = "Estación",
    title = "Evolución de la temperatura media por estación"
  ) +
  theme_minimal()
```

```{r}
# velocidad de viento
ggplot(quebr_media_estacional,
       aes(x = year, y = wspeed, color = season)) +
  geom_line() +
  geom_point() +
  facet_wrap(~ cluster) +
  labs(
    x = "Año",
    y = "Velocidad del viento",
    title = "Evolución de la velocidad del viento por estación"
  ) +
  theme_minimal()

```


```{r}
# direccion de viento
ggplot(quebr_media_estacional,
       aes(x = season, y = wdir, fill = season)) +
  geom_boxplot() +
  facet_wrap(~ cluster) +
  labs(
    y = "Dirección del viento (grados)",
    title = "Dirección del viento por estación"
  ) +
  theme_minimal()
# velocidad de viento también
ggplot(quebr_obj3, aes(x = wdir)) +
  geom_histogram(binwidth = 30, fill = "steelblue") +
  coord_polar(start = 0) +
  facet_wrap(~ season) +
  facet_wrap(~ cluster) +
  labs(title = "Rosa de (dirección) viento por estación")

```





